---
title: "S…ôhiyy…ô M…ôlumatlarńĪnńĪn Analizi"
author: "Nurida Guluzada"
date: "`r Sys.Date()`"
output:
  html_document:
    toc: TRUE
    toc_float: TRUE
    theme: flatly
    highlight: tango

---


```{r logo_inject, echo=FALSE, warning=FALSE, message=FALSE}
htmltools::tags$script(htmltools::HTML("
  $(document).ready(function() {
    $('body').append(
      '<img src=\"https://logowik.com/content/uploads/images/code-academy2945.logowik.com.webp\" ' +
      'style=\"position:fixed; top:10px; right:10px; width:200px; z-index:9999;\"/>'
    );
  });
"))
```

```{r library_activaions, warning=F, error=F, message=F}
library(pacman)

p_load(
  data.table, dplyr, readxl, readr, lubridate, xlsx, httr, openxlsx,
  janitor, stringr, RODBC, RMariaDB, jsonlite, ssh, stringdist, reshape2,
  plotly, shiny, shinythemes, shinydashboard, shinyWidgets, knitr,
  rmarkdown, evaluate, base64enc, digest, highr, htmltools, xfun,
  yaml, mime, DT, themes, ggplot2, DBI, taskscheduleR,
  patchwork, mailR, tidyverse, kableExtra, scales, corrplot,
  broom, rpart, rpart.plot, pROC,moments,tidyr,corrplot,car,tibble,pROC,e1071,class,rpart.plot,purrr,
  install = FALSE
)
```

```{r data_import, warning=F, error=F, message=F}
patients     <- readRDS("C:/Users/Acer/Downloads/patients.rds")
encounters   <- readRDS("C:/Users/Acer/Downloads/encounters.rds")
observations <- readRDS("C:/Users/Acer/Downloads/observations.rds")


```

```{r ilkin_baxish, warning=F, error=F, message=F , results='hide', echo=FALSE}

tibble(
  C…ôdv…ôl   = c("patients", "encounters", "observations"),
  `S…ôtir`  = c(nrow(patients), nrow(encounters), nrow(observations)),
  `S√ľtun`  = c(ncol(patients), ncol(encounters), ncol(observations))
) %>%
  kable(caption = "Raw data √∂l√ß√ľl…ôri") %>%
  kable_styling(bootstrap_options = c("striped","hover"), full_width = FALSE)

colnames(patients)
colnames(encounters)
colnames(observations)
str(patients)
str(encounters)
str(observations)
colSums(is.na(patients))
colSums(is.na(encounters))
colSums(is.na(observations))
sapply(patients,     function(x) sum(x == "", na.rm = TRUE))
sapply(encounters,   function(x) sum(x == "", na.rm = TRUE))
sapply(observations, function(x) sum(x == "", na.rm = TRUE))
```




```{r data_cleaning, warning=F, error=F, message=F}
# ADDIM 1 ‚ÄĒ Gec tarixli pasiyentl…ôr
sum(patients$BIRTHDATE > as.Date("2017-05-24"))
patients <- patients %>% filter(BIRTHDATE <= as.Date("2017-05-24"))

 
# ADDIM 2 ‚ÄĒ BoŇü stringl…ôr ‚Üí NA
patients <- patients %>% mutate(across(where(is.character), ~na_if(.x, "")))
sapply(patients, function(x) sum(x == "", na.rm = TRUE))

# ADDIM 3 ‚ÄĒ No matching  encounters (Matching olmayan encounterl…ôr)
sum(!encounters$PATIENT %in% patients$ID)
encounters <- encounters %>% filter(PATIENT %in% patients$ID)

# ADDIM 4 ‚ÄĒ √Ėl√ľmd…ôn sonrakńĪ encounters
encounters <- encounters %>%
  left_join(patients %>% select(ID, DEATHDATE), by = c("PATIENT" = "ID")) %>%
  filter(is.na(DEATHDATE) | DATE <= DEATHDATE) %>%
  select(-DEATHDATE)

# ADDIM 5 ‚ÄĒ No matching observations (Matching olmayan observations)
observations <- observations %>% filter(PATIENT %in% patients$ID)

# ADDIM 6 ‚ÄĒ BoŇü VALUE + m…ônfi HbA1c
observations <- observations %>% filter(VALUE != "")
observations <- observations %>%
  mutate(vn = suppressWarnings(as.numeric(VALUE))) %>%
  filter(!(DESCRIPTION == "Hemoglobin A1c/Hemoglobin.total in Blood" &
             !is.na(vn) & vn <= 0)) %>%
  select(-vn)

# ADDIM 7 ‚ÄĒ R…ôq…ômsal / Kategorik ayńĪrma
obs_numeric <- observations %>%
  filter(UNITS != "{nominal}") %>%
  mutate(value_num = suppressWarnings(as.numeric(VALUE))) %>%
  filter(!is.na(value_num))

obs_categorical <- observations %>% filter(UNITS == "{nominal}")
```




```{r temizlenmish_data_yekun_olculer, warning=F, error=F, message=F}
cleaning_summary <- tibble(
  C…ôdv…ôl       = c("patients", "encounters", "encounters",
                   "observations", "observations", "observations",
                   "obs_numeric", "obs_categorical"),
  Problem      = c(
    "Gec tarixli pasiyent (BIRTHDATE > 2017-05-24) + boŇü string ‚Üí NA",
    "Orphan PATIENT ID",
    "√Ėl√ľmd…ôn sonra encounter (DATE > DEATHDATE)",
    "Orphan PATIENT ID",
    "BoŇü VALUE",
    "M…ônfi / sńĪfńĪr HbA1c",
    "R…ôq…ômsal √∂l√ßm…ôl…ôr (ayrńĪldńĪ)",
    "Kategorik d…ôy…ôrl…ôr (ayrńĪldńĪ)"
  ),
  `D…ôyiŇüiklik` = c(
    "19 silindi ¬∑ 333,431 boŇü string ‚Üí NA",
    "2,620 silindi", "115 silindi", "10,978 silindi",
    "13,963 silindi", "148 silindi",
    "5,320,994 s…ôtir", "37,235 s…ôtir"
  ),
  `Yekun s…ôtir sayńĪ` = c(
    format(nrow(patients), big.mark = ","),
    format(nrow(encounters), big.mark = ","),
    format(nrow(encounters), big.mark = ","),
    format(nrow(observations), big.mark = ","),
    format(nrow(observations), big.mark = ","),
    format(nrow(observations), big.mark = ","),
    format(nrow(obs_numeric), big.mark = ","),
    format(nrow(obs_categorical), big.mark = ",")
  )
)




kable(cleaning_summary,
      caption = "<div style='text-align:center; font-weight:bold; font-size:15px;'>Data Cleaning ‚ÄĒ Data T…ômizl…ôm…ô X√ľlas…ô</div>",
      align   = c("l", "l", "r", "r"),
      escape  = FALSE) %>%
  kable_styling(
    bootstrap_options = c("striped", "hover", "condensed"),
    full_width = FALSE
  ) %>%
  column_spec(2, width = "35em") %>%
  column_spec(3, width = "15em") %>%
  column_spec(4, width = "10em")

```

# Deskriptiv T…ôhlil



## 1.1 Pasiyent DemoqrafiyasńĪ

### YaŇü paylanmasńĪ v…ô yaŇü qruplarńĪ

```{r yas_paylanmasi, warning=F, error=F, message=F}
patients <- patients %>%
  mutate(
    ref_date  = as.Date(ifelse(is.na(DEATHDATE), "2017-05-24",
                               as.character(DEATHDATE))),
    age       = as.numeric(ref_date - as.Date(BIRTHDATE)) / 365.25,
    age_group = cut(age, breaks = c(0, 18, 40, 65, Inf),
                    labels = c("0‚Äď18", "19‚Äď40", "41‚Äď65", "65+"),
                    right  = FALSE)
  )

# YaŇü statistikasńĪ c…ôdv…ôli

age_stats <- patients %>%
  summarise(
    `Orta (Mean)`  = round(mean(age, na.rm = T), 1),
    `Median`       = round(median(age, na.rm = T), 1),
    `Std. k…ônarlaŇüma`   = round(sd(age, na.rm = T), 1),
    `Min`          = round(min(age, na.rm = T), 1),
    `Max`          = round(max(age, na.rm = T), 1),
    `IQR`          = round(IQR(age, na.rm = T), 1)
  )

kable(age_stats, caption = "<div style='text-align:center; font-weight:bold; font-size:15px;'>YaŇü ‚ÄĒ …ôsas statistika</div>") %>%
  kable_styling(bootstrap_options = c("striped", "hover"), full_width = FALSE)


# YaŇü qrupu paylanmasńĪ

age_group_tbl <- patients %>%
  count(age_group) %>%
  mutate(Faiz = round(100 * n / sum(n), 1)) %>%
  rename(`YaŇü qrupu` = age_group, `Say` = n)

kable(age_group_tbl, caption = "<div style='text-align:center; font-weight:bold; font-size:15px;'>YaŇü qruplarńĪ √ľzr…ô paylanma</div>") %>%
  kable_styling(bootstrap_options = c("striped", "hover"), full_width = FALSE)



ggplot(patients, aes(x = age)) +
  geom_histogram(binwidth = 5, fill = "#3D663E", color = "white", alpha = 0.85) +
  geom_vline(xintercept = mean(patients$age, na.rm = T),
             color = "#F5421D", linetype = "dashed", linewidth = 0.8) +
  annotate("text", x = mean(patients$age, na.rm = T) + 3, y = 4500,
           label = paste0("Ort: ", round(mean(patients$age, na.rm = T), 1)),
           color = "#F5421D", size = 3.5) +
  labs(title    = "Pasiyentl…ôrin yaŇü paylanmasńĪ",
       subtitle = "H…ôr s√ľtun 5 illik aralńĪńüńĪ t…ômsil edir",
       x = "YaŇü", y = "Pasiyent sayńĪ") +
  theme_minimal(base_size = 13) +
  theme(plot.title    = element_text(hjust = 0.5, face = "bold"),
        plot.subtitle = element_text(hjust = 0.5, color = "gray50"))
```

> **Ňě…ôrh:** YaŇü histoqramńĪ pasiyentl…ôrin yaŇü paylanmasńĪnńĪ 5 illik aralńĪqlarla g√∂st…ôrir. Orta yaŇü `r round(mean(patients$age, na.rm=T), 1)`-dńĪr (qńĪrmńĪzńĪ k…ôsik x…ôtt). Paylanma sańüa meyllidir ‚ÄĒ …ôn y√ľks…ôk s√ľtun 55‚Äď60 yaŇü aralńĪńüńĪna aiddir, y…ôni bu populyasiyada orta yaŇülńĪ v…ô yaŇülńĪ pasiyentl…ôr √ľst√ľnl√ľk t…ôŇükil edir. 0‚Äď10 yaŇü aralńĪńüńĪnda pasiyent sayńĪ nisb…ôt…ôn azdńĪr ‚ÄĒ bu sintetik datanńĪn x√ľsusiyy…ôtidir.65+ yaŇü qrupu √ľmumi pasiyentl…ôrin `r round(100*mean(patients$age>=65, na.rm=T), 1)`%-ni t…ôŇükil edir ‚ÄĒ bu qrup klinik baxńĪmdan …ôn h…ôssas qrupdur. 75 yaŇüdan sonra is…ô pasiyent sayńĪ k…ôskin azalńĪr, bu is…ô yaŇülńĪ populyasiyada √∂l√ľm nisb…ôtinin y√ľks…ôk olmasńĪnńĪ …ôks etdirir.



### Cins paylanmasńĪ

```{r cins_paylanmasi, warning=F, error=F, message=F}
cins_tbl <- patients %>%
  count(GENDER) %>%
  mutate(Cins = ifelse(GENDER == "F", "QadńĪn", "KiŇüi"),
         Faiz = round(100 * n / sum(n), 1)) %>%
  select(Cins, Say = n, Faiz)

kable(cins_tbl, caption = "<div style='text-align:center; font-weight:bold; font-size:15px;'>Pasiyentl…ôrin cins √ľzr…ô paylanmasńĪ</div>") %>%
  kable_styling(bootstrap_options = c("striped", "hover"), full_width = FALSE)

patients %>%
  mutate(Cins = ifelse(GENDER == "F", "QadńĪn", "KiŇüi")) %>%
  count(Cins) %>%
  mutate(Faiz = round(100 * n / sum(n), 1)) %>%
  ggplot(aes(x = Cins, y = n, fill = Cins)) +
  geom_col(width = 0.5, alpha = 0.9) +
  geom_text(aes(label = paste0(Faiz, "%")),
            vjust = -0.5, size = 4, fontface = "bold") +
  scale_fill_manual(values = c("QadńĪn" = "#E75480", "KiŇüi" = "#2E75B6")) +
  scale_y_continuous(labels = scales::comma,
                     expand = expansion(mult = c(0, 0.1))) +
  labs(title = "Pasiyentl…ôrin cins √ľzr…ô paylanmasńĪ",
       x = NULL, y = "Pasiyent sayńĪ") +
  theme_minimal(base_size = 13) +
  theme(legend.position = "none",
        plot.title = element_text(hjust = 0.5, face = "bold"))

patients %>%
  mutate(Cins = ifelse(GENDER == "F", "QadńĪn", "KiŇüi")) %>%
  count(age_group, Cins) %>%
  ggplot(aes(x = age_group, y = n, fill = Cins)) +
  geom_col(position = "dodge", alpha = 0.88) +
  scale_fill_manual(values = c("QadńĪn" = "#E75480", "KiŇüi" = "#2E75B6")) +
  scale_y_continuous(labels = scales::comma) +
  labs(title = "YaŇü qrupu √ľzr…ô cinsl…ôrin paylanmasńĪ",
       x = "YaŇü qrupu", y = "Pasiyent sayńĪ", fill = "Cins") +
  theme_minimal(base_size = 13) +
  theme(plot.title = element_text(hjust = 0.5, face = "bold"))
```

> **Ňě…ôrh:** Cins √ľzr…ô paylanma qrafiki g√∂st…ôrir ki, kiŇüi v…ô qadńĪn
> pasiyentl…ôr arasńĪnda dem…ôk olar ki, tam b…ôrab…ôrlik m√∂vcuddur ‚ÄĒ
> kiŇüil…ôr 50.2%, qadńĪnlar is…ô 49.8% t…ôŇükil edir. Bu balans
> statistik testl…ôr √ľ√ß√ľn …ôlveriŇüli Ňü…ôrait yaradńĪr, √ß√ľnki qrup
> √∂l√ß√ľl…ôri arasńĪnda b√∂y√ľk f…ôrq olmadńĪqda t-test v…ô chi-square
> n…ôtic…ôl…ôri daha etibarlńĪ olur. Real klinik datasetl…ôrd…ô is…ô
> ad…ôt…ôn qadńĪn pasiyentl…ôr bir q…ôd…ôr √ľst√ľnl√ľk t…ôŇükil edir ‚ÄĒ
> bu sintetik datanńĪn s√ľni balanslanmasńĪndan qaynaqlanńĪr.

> **Ňě…ôrh:** YaŇü qrupu √ľzr…ô cins m√ľqayis…ôsi g√∂st…ôrir ki, b√ľt√ľn
> yaŇü qruplarńĪnda kiŇüi v…ô qadńĪn sayńĪ bir-birin…ô √ßox yaxńĪndńĪr.
> ∆Źn b√∂y√ľk qrup 41‚Äď65 yaŇü aralńĪńüńĪdńĪr ‚ÄĒ h…ôm kiŇüil…ôrd…ô (~25,000),
> h…ôm qadńĪnlarda (~24,000) bu qrup dominant m√∂vqed…ôdir. 0‚Äď18
> yaŇü qrupunda h…ôr iki cinsin sayńĪ …ôn azdńĪr. 65+ yaŇü qrupunda
> is…ô kiŇüi v…ô qadńĪn saylarńĪ yen…ô b…ôrab…ôrdir ‚ÄĒ bu real
> populyasiyadan f…ôrqlidir, √ß√ľnki h…ôyatda qadńĪnlar kiŇüil…ôrd…ôn
> orta hesabla daha uzun yaŇüayńĪr. Bu da sintetik datanńĪn
> x√ľsusiyy…ôtl…ôrind…ôn biridir.



### ńįrq v…ô etnik m…ônsubiyy…ôt

```{r irq_etnik, warning=F, error=F, message=F}
irq_tbl <- patients %>%
  count(RACE) %>%
  mutate(Faiz = round(100 * n / sum(n), 1)) %>%
  arrange(desc(n)) %>%
  rename(ńįrq = RACE, Say = n)

kable(irq_tbl, caption ="<div style='text-align:center; font-weight:bold; font-size:15px;'>ńįrq √ľzr…ô pasiyent paylanmasńĪ</div>") %>%
  kable_styling(bootstrap_options = c("striped", "hover"), full_width = FALSE)

irq_tbl %>%
  ggplot(aes(x = reorder(ńįrq, Say), y = Say, fill = ńįrq)) +
  geom_col(alpha = 0.88, width = 0.65) +
  geom_text(aes(label = paste0(Faiz, "%")),
            hjust = -0.15, size = 3.5, fontface = "bold") +
  coord_flip() +
  scale_y_continuous(labels = scales::comma,
                     expand = expansion(mult = c(0, 0.15))) +
  scale_fill_brewer(palette = "Set2") +
  labs(title = "Pasiyentl…ôrin irql…ôr √ľzr…ô paylanmasńĪ",
       x = NULL, y = "Pasiyent sayńĪ") +
  theme_minimal(base_size = 13) +
  theme(legend.position = "none",
        plot.title = element_text(hjust = 0.5, face = "bold"))

etnik_tbl <- patients %>%
  count(ETHNICITY) %>%
  mutate(Faiz = round(100 * n / sum(n), 1)) %>%
  arrange(desc(n)) %>%
  rename(`Etnik m…ônsubiyy…ôt` = ETHNICITY, Say = n)

datatable(etnik_tbl, caption = "Etnik m…ônsubiyy…ôt √ľzr…ô paylanma",
          rownames = FALSE, filter = "top",
          extensions = c("Buttons", "FixedHeader", "Scroller", "Responsive"),
          options = list(dom = "Bfrtip", pageLength = 10,
                         buttons = list("copy", "print",
                                        list(extend = "collection",
                                             buttons = c("csv", "excel", "pdf"),
                                             text = "Download"))))

etnik_tbl %>%
  ggplot(aes(x = reorder(`Etnik m…ônsubiyy…ôt`, Say), y = Say)) +
  geom_col(fill = "#5B8DB8", alpha = 0.88, width = 0.65) +
  geom_text(aes(label = paste0(Faiz, "%")),
            hjust = -0.15, size = 3.5, fontface = "bold") +
  coord_flip() +
  scale_y_continuous(labels = scales::comma,
                     expand = expansion(mult = c(0, 0.15))) +
  labs(title = "Etnik m…ônsubiyy…ôt √ľzr…ô paylanma",
       x = NULL, y = "Pasiyent sayńĪ") +
  theme_minimal(base_size = 13) +
  theme(plot.title = element_text(hjust = 0.5, face = "bold"))
```

> **Ňě…ôrh:** ńįrq √ľzr…ô paylanma qrafiki g√∂st…ôrir ki, populyasiyanńĪn
> b√∂y√ľk …ôks…ôriyy…ôti ‚ÄĒ 77.4%-i ‚ÄĒ "white" irq qrupuna aiddir.
> Hispanic qrupu 9.7% il…ô ikinci yerd…ôdir, onu black (7.2%) v…ô
> asian (5.8%) izl…ôyir. "Native" qrupu is…ô 0% g√∂st…ôrir ‚ÄĒ c…ômi
> 12 pasiyentl…ô …ôn az t…ômsil olunan qrupdur. Bu g√ľcl√ľ irq
> …ôyriliyini n…ôz…ôr…ô alaraq irq √ľzr…ô statistik m√ľqayis…ôl…ôrd…ô
> (ANOVA) "native" qrupunun n…ôtic…ôl…ôri etibarsńĪz
> hesab edilm…ôlidir ‚ÄĒ √ß√ľnki n=12 statistik g√ľc √ľ√ß√ľn
> kifay…ôt deyil.

> **Ňě…ôrh:** Etnik m…ônsubiyy…ôt √ľzr…ô paylanmada irish qrupu 20.7%
> il…ô dominant m√∂vqed…ôdir, onu italian (12.6%) v…ô english (9.9%)
> izl…ôyir. Bu √ľ√ß qrup birlikd…ô populyasiyanńĪn 43%-ni t…ôŇükil
> edir. MaraqlńĪ bir m√ľŇüahid…ô: puerto_rican (6.8%) v…ô french
> (7.2%) qruplarńĪ da …ôh…ômiyy…ôtli pay tutur. American_indian
> qrupu is…ô irq paylanmasńĪndakńĪ "native" qrupu kimi ‚ÄĒ 0%-…ô
> yaxńĪndńĪr, son d…ôr…ôc…ô az t…ômsil olunur. √úmumiyy…ôtl…ô,
> populyasiyanńĪn Avropa m…ônŇü…ôli etnik qruplara dominant
> olmasńĪ Massachusetts ŇütatńĪnńĪn tarixi demografik
> strukturunu …ôks etdirir.



### Ail…ô v…ôziyy…ôti

```{r aile_veziyyeti, warning=F, error=F, message=F}
aile_tbl <- patients %>%
  mutate(MARITAL = case_when(
    MARITAL == "M"  ~ "Evli",
    MARITAL == "S"  ~ "Subay",
    is.na(MARITAL)  ~ "M…ôlumat yoxdur",
    TRUE            ~ MARITAL
  )) %>%
  count(MARITAL) %>%
  mutate(Faiz = round(100 * n / sum(n), 1)) %>%
  arrange(desc(n)) %>%
  rename(`Ail…ô v…ôziyy…ôti` = MARITAL, Say = n)

kable(aile_tbl, caption = "<div style='text-align:center; font-weight:bold; font-size:15px;'>Ail…ô v…ôziyy…ôti √ľzr…ô paylanma</div>") %>%
  kable_styling(bootstrap_options = c("striped", "hover"), full_width = FALSE)

aile_tbl %>%
  ggplot(aes(x = "", y = Say, fill = `Ail…ô v…ôziyy…ôti`)) +
  geom_col(width = 1, color = "white") +
  coord_polar(theta = "y") +
  geom_text(aes(label = paste0(Faiz, "%")),
            position = position_stack(vjust = 0.5),
            size = 4, fontface = "bold", color = "white") +
  scale_fill_manual(values = c("Evli"           = "#2E75B6",
                                "Subay"          = "#70AD47",
                                "M…ôlumat yoxdur" = "#BFBFBF")) +
  labs(title = "Ail…ô v…ôziyy…ôti √ľzr…ô paylanma",
       x = NULL, y = NULL, fill = NULL) +
  theme_void(base_size = 13) +
  theme(plot.title      = element_text(face = "bold", hjust = 0.5),
        legend.position = "right")
```

> **Ňě…ôrh:** T…ôhlil n…ôtic…ôl…ôrin…ô …ôsas…ôn pasiyentl…ôrin 57.2%-i evli, 14.5%-i is…ô subaydńĪr. Bununla yanaŇüńĪ, ail…ô v…ôziyy…ôti √ľzr…ô m…ôlumat √ßatńĪŇümazlńĪńüńĪ diqq…ôt √ß…ôkir ‚ÄĒ m√ľŇüahid…ôl…ôrin 28.3%-ind…ô bu sah…ô doldurulmayńĪb. Bu h…ôcmd…ô missing data d…ôyiŇü…ôn √ľzr…ô aparńĪlan analizl…ôrin interpretasiyasńĪna t…ôsir g√∂st…ôr…ô bil…ôr v…ô n…ôtic…ôl…ôrin √ľmumi populyasiyanńĪ tam …ôks etdirm…ôsini m…ôhdudlaŇüdńĪra bil…ôr. Ail…ô v…ôziyy…ôti sosial v…ô davranńĪŇü faktorlarńĪ il…ô …ôlaq…ôli ola bil…ôc…ôyind…ôn, g…ôl…ôc…ôk m…ôlumat toplama prosesind…ô bu d…ôyiŇü…ônin tam qeyd olunmasńĪ analitik keyfiyy…ôti artńĪrar..



### Sańü qalan v…ô v…ôfat etmiŇü pasiyentl…ôr

```{r olum_nisbet, warning=F, error=F, message=F}
olum_tbl <- patients %>%
  mutate(Status = ifelse(is.na(DEATHDATE), "Sańü qalan", "V…ôfat etmiŇü")) %>%
  count(Status) %>%
  mutate(Faiz = round(100 * n / sum(n), 1)) %>%
  rename(Say = n)

kable(olum_tbl, caption = "<div style='text-align:center; font-weight:bold; font-size:15px;'>Sańü qalan & v…ôfat etmiŇü pasiyentl…ôr</div>") %>%
  kable_styling(bootstrap_options = c("striped", "hover"), full_width = FALSE)

olum_yas <- patients %>%
  mutate(Status = ifelse(is.na(DEATHDATE), "Sańü qalan", "V…ôfat etmiŇü")) %>%
  count(age_group, Status) %>%
  group_by(age_group) %>%
  mutate(Faiz = round(100 * n / sum(n), 1)) %>%
  ungroup()

ggplot(olum_yas, aes(x = age_group, y = Faiz, fill = Status)) +
  geom_col(position = "stack", alpha = 0.88) +
  geom_text(aes(label = paste0(Faiz, "%")),
            position = position_stack(vjust = 0.5),
            size = 3.5, color = "white", fontface = "bold") +
  scale_fill_manual(values = c("Sańü qalan"    = "#2E75B6",
                                "V…ôfat etmiŇü" = "#C0392B")) +
  scale_y_continuous(labels = scales::percent_format(scale = 1)) +
  labs(title    = "YaŇü qrupu √ľzr…ô sańü qalan / v…ôfat ed…ôn nisb…ôti",
       subtitle = "H…ôr yaŇü qrupunda 100% √ľz…ôrind…ôn",
       x = "YaŇü qrupu", y = "Faiz (%)", fill = "Status") +
  theme_minimal(base_size = 13) +
  theme(plot.title    = element_text(hjust = 0.5, face = "bold"),
        plot.subtitle = element_text(hjust = 0.5, color = "gray50"))
```

> **Ňě…ôrh:** Bu qrafik h…ôr yaŇü qrupunda √∂l√ľm nisb…ôtinin nec…ô
> d…ôyiŇüdiyini a√ßńĪq Ňü…ôkild…ô ortaya qoyur. 0‚Äď18 yaŇü qrupunda
> √∂l√ľm nisb…ôti c…ômi 7.7% ‚ÄĒ bu g√∂zl…ônil…ôn n…ôtic…ôdir, uŇüaq
> v…ô yeniyetm…ôl…ôrd…ô √∂l√ľm riski klinik olaraq daha aŇüańüńĪdńĪr.
> 19‚Äď40 yaŇü qrupunda bu r…ôq…ôm 11.1%-…ô y√ľks…ôlir. 41‚Äď65 yaŇü
> qrupunda is…ô ciddi artńĪm m√ľŇüahid…ô edilir ‚ÄĒ 30.4%, y…ôni
> h…ôr 3 pasiyentd…ôn biri bu yaŇü qrupunda data toplama
> d√∂vr√ľ …ôrzind…ô v…ôfat etmiŇüdir. ∆Źn kritik n…ôtic…ô is…ô
> 65+ yaŇü qrupundadńĪr ‚ÄĒ √∂l√ľm nisb…ôti 47.4%-…ô √ßatńĪr,
> y…ôni bu yaŇü qrupundakńĪ pasiyentl…ôrin dem…ôk olar ki,
> yarńĪsńĪ v…ôfat etmiŇüdir. Bu tapńĪntńĪ stakeholderl…ôr √ľ√ß√ľn
> vacib bir siqnaldńĪr: yaŇülńĪ pasiyentl…ôr √ľ√ß√ľn erk…ôn
> m√ľdaxil…ô proqramlarńĪ, m√ľnt…ôz…ôm izl…ôm…ô v…ô preventiv
> tibbi xidm…ôtl…ôr…ô investisiya x…ôrcl…ôrini …ôsaslandńĪrńĪr.
> Sad…ô dill…ô des…ôk ‚ÄĒ bu qrafik g√∂st…ôrir ki, 65 yaŇüdan
> sonra tibbi diqq…ôt ikiqat artmalńĪdńĪr.


### Dońüum yeri ‚ÄĒ ilk 10 Ňü…ôh…ôr

```{r dogum_yer, warning=F, error=F, message=F}
dogum_tbl <- patients %>%
  mutate(city = str_extract(BIRTHPLACE, "^[^,]+") %>% str_trim()) %>%
  count(city, name = "Say") %>%
  arrange(desc(Say)) %>%
  slice_head(n = 10) %>%
  mutate(Faiz = round(100 * Say / nrow(patients), 1)) %>%
  rename(`Dońüum Ňü…ôh…ôri` = city)

kable(dogum_tbl, caption = "<div style='text-align:center; font-weight:bold; font-size:15px;'>∆Źn √ßox pasiyent olan dońüum Ňü…ôh…ôrl…ôri (Top 10)</div>") %>%
  kable_styling(bootstrap_options = c("striped", "hover"), full_width = FALSE)

dogum_tbl %>%
  ggplot(aes(x = reorder(`Dońüum Ňü…ôh…ôri`, Say), y = Say)) +
  geom_col(fill = "#2E75B6", alpha = 0.88, width = 0.65) +
  geom_text(aes(label = scales::comma(Say)),
            hjust = -0.15, size = 3.5, fontface = "bold") +
  coord_flip() +
  scale_y_continuous(labels = scales::comma,
                     expand = expansion(mult = c(0, 0.2))) +
  labs(title    = "Pasiyentl…ôrin dońüulduńüu Ňü…ôh…ôrl…ôr √ľzr…ô paylanmasńĪ",
       subtitle = "Top 10 Ňü…ôh…ôr",
       x = NULL, y = "Pasiyent sayńĪ") +
  theme_minimal(base_size = 13) +
  theme(plot.title    = element_text(hjust = 0.5, face = "bold"),
        plot.subtitle = element_text(hjust = 0.5, color = "gray50"))
```

> **Ňě…ôrh:** Top 10 dońüum Ňü…ôh…ôri qrafiki g√∂st…ôrir ki, pasiyentl…ôrin
> b√∂y√ľk hiss…ôsi Massachusetts ŇütatńĪnńĪn Ňü…ôh…ôrl…ôrind…ô dońüulub.
> Boston a√ßńĪq ara il…ô birinci yerd…ôdir ‚ÄĒ 12,456 pasiyent il…ô
> dig…ôr Ňü…ôh…ôrl…ôrd…ôn 3 d…ôf…ôd…ôn √ßox √ľst√ľnd√ľr. Bu t…ô…ôcc√ľbl√ľ
> deyil, √ß√ľnki Boston Massachusetts-in …ôn b√∂y√ľk Ňü…ôh…ôridir
> v…ô …ôhali sńĪxlńĪńüńĪ …ôn y√ľks…ôk olan m…ôrk…ôzidir. ńįkinci sńĪrada
> Worcester (3,674), √ľ√ß√ľnc√ľd…ô is…ô Springfield (3,127) g…ôlir.
> Qeyd etm…ôk lazńĪmdńĪr ki, bu s√ľtun pasiyentin yaŇüadńĪńüńĪ yeri
> deyil, dońüulduńüu yeri g√∂st…ôrir ‚ÄĒ dolayńĪsńĪ il…ô bu qrafik
> "pasiyentl…ôr hara gedir" sualńĪnńĪ deyil, "bu insanlar
> haradan g…ôlmiŇüdir" sualńĪnńĪ cavablandńĪrńĪr. B√ľt√ľn Ňü…ôh…ôrl…ôrin
> "MA US" ‚ÄĒ y…ôni Massachusetts, ABŇě ‚ÄĒ olmasńĪ sintetik datanńĪn
> cońürafi fokusunu bir daha t…ôsdiql…ôyir.



### ńįrq v…ô ail…ô v…ôziyy…ôti ‚ÄĒ √ßarpaz analiz

```{r irq_aile, warning=F, error=F, message=F}
# ńįrq √ó ail…ô v…ôziyy…ôti √ßarpaz c…ôdv…ôl
irq_aile <- patients %>%
  mutate(
    MARITAL_label = case_when(
      MARITAL == "M"  ~ "Evli",
      MARITAL == "S"  ~ "Subay",
      is.na(MARITAL)  ~ "M…ôlumat yoxdur",
      TRUE            ~ MARITAL
    ),
    RACE = str_to_title(RACE)
  ) %>%
  filter(RACE != "Native") %>%          # n=12, statistik etibarsńĪz
  count(RACE, MARITAL_label) %>%
  group_by(RACE) %>%
  mutate(Faiz = round(100 * n / sum(n), 1)) %>%
  ungroup()

# GeniŇü format ‚ÄĒ c…ôdv…ôl √ľ√ß√ľn
irq_aile_wide <- irq_aile %>%
  select(RACE, MARITAL_label, Faiz) %>%
  pivot_wider(names_from = MARITAL_label, values_from = Faiz, values_fill = 0) %>%
  rename(`ńįrq` = RACE)

kable(irq_aile_wide,
      caption = "<div style='text-align:center; font-weight:bold; font-size:15px;'>ńįrq √ó Ail…ô v…ôziyy…ôti ‚ÄĒ faiz paylanmasńĪ (%)</div>") %>%
  kable_styling(bootstrap_options = c("striped", "hover", "condensed"),
                full_width = FALSE)

# Stacked bar ‚ÄĒ irq √ľzr…ô ail…ô v…ôziyy…ôti
irq_aile %>%
  mutate(RACE = factor(RACE,
                       levels = irq_aile %>%
                         filter(MARITAL_label == "Evli") %>%
                         arrange(desc(Faiz)) %>%
                         pull(RACE))) %>%
  ggplot(aes(x = RACE, y = Faiz, fill = MARITAL_label)) +
  geom_col(position = "stack", alpha = 0.88, width = 0.65) +
  geom_text(aes(label = ifelse(Faiz >= 5, paste0(Faiz, "%"), "")),
            position = position_stack(vjust = 0.5),
            size = 3.2, color = "white", fontface = "bold") +
  scale_fill_manual(values = c(
    "Evli"           = "#2E75B6",
    "Subay"          = "#70AD47",
    "M…ôlumat yoxdur" = "#BDC3C7"
  )) +
  scale_y_continuous(labels = scales::percent_format(scale = 1)) +
  labs(title    = "ńįrq √ľzr…ô ail…ô v…ôziyy…ôti paylanmasńĪ",
       subtitle = "H…ôr irq qrupu daxilind…ô 100% √ľz…ôrind…ôn | Native qrupu (n=12) xaric edilib",
       x = NULL, y = "Faiz (%)", fill = "Ail…ô v…ôziyy…ôti") +
  theme_minimal(base_size = 13) +
  theme(plot.title    = element_text(hjust = 0.5, face = "bold"),
        plot.subtitle = element_text(hjust = 0.5, color = "gray50"),
        legend.position = "top")
```

> **Ňě…ôrh:** ńįrq √ľzr…ô ail…ô v…ôziyy…ôti √ßarpaz analizind…ôn
> maraqlńĪ f…ôrql…ôr √ľz…ô √ßńĪxńĪr. "M…ôlumat yoxdur" kateqoriyasńĪ
> b√ľt√ľn irq qruplarńĪnda m√ľ…ôyy…ôn pay tutur ‚ÄĒ bu boŇüluńüun
> irq…ô g√∂r…ô b…ôrab…ôr paylanńĪb-paylanmadńĪńüńĪnńĪ vizual olaraq
> g√∂rm…ôk m√ľmk√ľnd√ľr. Evlilik nisb…ôti irq qruplarńĪ arasńĪnda
> f…ôrql…ônir ‚ÄĒ bu real sosio-demoqrafik t…ôdqiqatlarda da
> m√ľŇüahid…ô olunan bir n√ľmun…ôdir. Lakin sintetik data
> kontekstind…ô bu f…ôrql…ôri real populyasiyaya birbaŇüa
> √∂t√ľrm…ôk d√ľzg√ľn olmaz ‚ÄĒ interpretasiya ehtiyatla
> aparńĪlmalńĪdńĪr. √úmumi tendensiya: evli pasiyentl…ôr
> h…ôr irq qrupunda dominant kateqoriyadńĪr.



### Cins √ľzr…ô ail…ô v…ôziyy…ôti

```{r cins_aile, warning=F, error=F, message=F}
cins_aile <- patients %>%
  mutate(
    Cins = ifelse(GENDER == "F", "QadńĪn", "KiŇüi"),
    MARITAL_label = case_when(
      MARITAL == "M"  ~ "Evli",
      MARITAL == "S"  ~ "Subay",
      is.na(MARITAL)  ~ "M…ôlumat yoxdur",
      TRUE            ~ MARITAL
    )
  ) %>%
  count(Cins, MARITAL_label) %>%
  group_by(Cins) %>%
  mutate(Faiz = round(100 * n / sum(n), 1)) %>%
  ungroup()

cins_aile %>%
  ggplot(aes(x = Cins, y = Faiz, fill = MARITAL_label)) +
  geom_col(position = "dodge", alpha = 0.88, width = 0.65) +
  geom_text(aes(label = paste0(Faiz, "%")),
            position = position_dodge(0.65), vjust = -0.4,
            size = 3.5, fontface = "bold") +
  scale_fill_manual(values = c(
    "Evli"           = "#2E75B6",
    "Subay"          = "#70AD47",
    "M…ôlumat yoxdur" = "#BDC3C7"
  )) +
  scale_y_continuous(labels = scales::percent_format(scale = 1),
                     expand = expansion(mult = c(0, 0.15))) +
  labs(title    = "Cins √ľzr…ô ail…ô v…ôziyy…ôti paylanmasńĪ",
       subtitle = "KiŇüi v…ô qadńĪnlarda evlilik, subaylńĪq v…ô m…ôlumat boŇüluńüu m√ľqayis…ôsi",
       x = NULL, y = "Faiz (%)", fill = "Ail…ô v…ôziyy…ôti") +
  theme_minimal(base_size = 13) +
  theme(plot.title    = element_text(hjust = 0.5, face = "bold"),
        plot.subtitle = element_text(hjust = 0.5, color = "gray50"),
        legend.position = "top")
```

> **Ňě…ôrh:** Cins √ľzr…ô ail…ô v…ôziyy…ôti m√ľqayis…ôsi g√∂st…ôrir ki,
> kiŇüi v…ô qadńĪnlarda evlilik nisb…ôti dem…ôk olar eynidir.
> "M…ôlumat yoxdur" kateqoriyasńĪnńĪn h…ôr iki cinsd…ô b…ôrab…ôr
> paylanmasńĪ bu boŇüluńüun cinsd…ôn asńĪlńĪ olmadńĪńüńĪnńĪ, y…ôni
> sistematik toplama problemi olmadńĪńüńĪnńĪ g√∂st…ôrir.
> SubaylńĪq nisb…ôti d…ô h…ôr iki cinsd…ô oxŇüardńĪr ‚ÄĒ bu sintetik
> datanńĪn cins √ľzr…ô s√ľni balansńĪnńĪn ail…ô v…ôziyy…ôti
> d…ôyiŇü…ônin…ô d…ô …ôks olunduńüunu g√∂st…ôrir.



### YaŇü qrupu √ľzr…ô m√ľraci…ôt intensivliyi

```{r yas_enc_intensivlik, warning=F, error=F, message=F}
# H…ôr pasiyentin m√ľraci…ôt sayńĪ + yaŇü qrupu + cins
enc_yas_cins <- encounters %>%
  count(PATIENT, name = "enc_say") %>%
  left_join(patients %>% select(ID, age_group, GENDER, DEATHDATE),
            by = c("PATIENT" = "ID")) %>%
  filter(!is.na(age_group)) %>%
  mutate(
    Cins   = ifelse(GENDER == "F", "QadńĪn", "KiŇüi"),
    Status = ifelse(is.na(DEATHDATE), "Sańü qalan", "V…ôfat etmiŇü")
  )

# X√ľlas…ô c…ôdv…ôl ‚ÄĒ yaŇü √ó cins
enc_yas_summary <- enc_yas_cins %>%
  group_by(age_group, Cins) %>%
  summarise(
    `Pasiyent sayńĪ`  = n(),
    `Orta m√ľraci…ôt`  = round(mean(enc_say), 1),
    `Median m√ľraci…ôt`= round(median(enc_say), 1),
    `Max m√ľraci…ôt`   = max(enc_say),
    .groups = "drop"
  ) %>%
  rename(`YaŇü qrupu` = age_group)

kable(enc_yas_summary,
      caption = "<div style='text-align:center; font-weight:bold; font-size:15px;'>YaŇü qrupu √ó Cins ‚ÄĒ m√ľraci…ôt intensivliyi</div>") %>%
  kable_styling(bootstrap_options = c("striped", "hover", "condensed"),
                full_width = FALSE)

# Bar chart ‚ÄĒ yaŇü √ó cins √ó orta m√ľraci…ôt
enc_yas_cins %>%
  group_by(age_group, Cins) %>%
  summarise(`Orta m√ľraci…ôt` = round(mean(enc_say), 1), .groups = "drop") %>%
  ggplot(aes(x = age_group, y = `Orta m√ľraci…ôt`, fill = Cins)) +
  geom_col(position = "dodge", alpha = 0.88, width = 0.65) +
  geom_text(aes(label = `Orta m√ľraci…ôt`),
            position = position_dodge(0.65), vjust = -0.4,
            size = 3.5, fontface = "bold") +
  scale_fill_manual(values = c("QadńĪn" = "#E75480", "KiŇüi" = "#2E75B6")) +
  scale_y_continuous(labels = scales::comma,
                     expand = expansion(mult = c(0, 0.15))) +
  labs(title    = "YaŇü qrupu v…ô cinsl…ôr…ô g√∂r…ô orta m√ľraci…ôt sayńĪ",
       subtitle = "Data toplama d√∂vr√ľ …ôrzind…ô (2010‚Äď2017) h…ôr pasiyentin √ľmumi m√ľraci…ôt sayńĪnńĪn ortalamasńĪ",
       x = "YaŇü qrupu", y = "Orta m√ľraci…ôt sayńĪ", fill = "Cins") +
  theme_minimal(base_size = 13) +
  theme(plot.title    = element_text(hjust = 0.5, face = "bold"),
        plot.subtitle = element_text(hjust = 0.5, color = "gray50"))

# Boxplot ‚ÄĒ yaŇü qrupu √ľzr…ô m√ľraci…ôt sayńĪ paylanmasńĪ
enc_yas_cins %>%
  ggplot(aes(x = age_group, y = enc_say, fill = age_group)) +
  geom_boxplot(outlier.alpha = 0.15, outlier.size = 0.5) +
  scale_fill_brewer(palette = "Set2") +
  scale_y_continuous(labels = scales::comma) +
  labs(title    = "YaŇü qrupu √ľzr…ô m√ľraci…ôt sayńĪ paylanmasńĪ",
       subtitle = "Qutu: IQR | X…ôtt: median | N√∂qt…ôl…ôr: outlier-l…ôr",
       x = "YaŇü qrupu", y = "M√ľraci…ôt sayńĪ") +
  theme_minimal(base_size = 13) +
  theme(legend.position = "none",
        plot.title    = element_text(hjust = 0.5, face = "bold"),
        plot.subtitle = element_text(hjust = 0.5, color = "gray50"))
```

> **Ňě…ôrh:** YaŇü qrupu √ľzr…ô m√ľraci…ôt intensivliyi analizind…ôn
> bir ne√ß…ô …ôh…ômiyy…ôtli n√ľmun…ô ortaya √ßńĪxńĪr. Orta m√ľraci…ôt sayńĪ
> yaŇü artdńĪqca artńĪr ‚ÄĒ bu klinik baxńĪmdan g√∂zl…ônil…ôndir,
> √ß√ľnki yaŇülńĪ pasiyentl…ôr daha √ßox xroniki x…ôst…ôlik daŇüńĪyńĪr
> v…ô daha tez-tez tibbi diqq…ôt t…ôl…ôb edir. 65+ yaŇü qrupunda
> orta m√ľraci…ôt sayńĪ …ôn y√ľks…ôkdir ‚ÄĒ bu qrupun sańülamlńĪq
> sistemini …ôn √ßox y√ľkl…ôy…ôn kateqoriya olduńüunu bir daha
> t…ôsdiql…ôyir. Cins m√ľqayis…ôsind…ô qadńĪnlar 19‚Äď40 yaŇü
> qrupunda kiŇüil…ôrd…ôn …ôh…ômiyy…ôtli d…ôr…ôc…ôd…ô y√ľks…ôk m√ľraci…ôt
> sayńĪ g√∂st…ôrir ‚ÄĒ bu hamil…ôlik m√ľraci…ôtl…ôrinin (Normal
> pregnancy) bu qrupu dominant etm…ôsind…ôn qaynaqlanńĪr.
> Boxplot-dan g√∂r√ľn√ľr ki, h…ôr yaŇü qrupunda g√ľcl√ľ sańüa
> …ôyilmiŇü paylanma var ‚ÄĒ az sayda pasiyent √ßox b√∂y√ľk
> m√ľraci…ôt saylarńĪna √ßatńĪr (outlier-l…ôr), bunlar xroniki
> ańüńĪr x…ôst…ôlikl…ôri olan pasiyentl…ôrdir.



## 1.2 M√ľraci…ôt (Encounter) Analizi

### M√ľraci…ôt n√∂vl…ôrinin tezliyi

```{r encounter_nov, warning=F, error=F, message=F}
enc_nov <- encounters %>%
  count(DESCRIPTION) %>%
  mutate(Faiz = round(100 * n / sum(n), 1)) %>%
  arrange(desc(n)) %>%
  rename(`M√ľraci…ôt n√∂v√ľ` = DESCRIPTION, Say = n)

datatable(enc_nov, caption = "M√ľraci…ôt n√∂vl…ôri √ľzr…ô tezlik",
          rownames = FALSE, filter = "top",
          extensions = c("Buttons", "FixedHeader", "Scroller", "Responsive"),
          options = list(dom = "Bfrtip", pageLength = 10,
                         buttons = list("copy", "print",
                                        list(extend = "collection",
                                             buttons = c("csv", "excel", "pdf"),
                                             text = "Download"))))

enc_nov %>%
  slice_head(n = 8) %>%
  ggplot(aes(x = reorder(`M√ľraci…ôt n√∂v√ľ`, Say), y = Say)) +
  geom_col(fill = "#2E75B6", alpha = 0.88, width = 0.65) +
  geom_text(aes(label = paste0(Faiz, "%")),
            hjust = -0.15, size = 3.5, fontface = "bold") +
  coord_flip() +
  scale_y_continuous(labels = scales::comma,
                     expand = expansion(mult = c(0, 0.2))) +
  labs(title    = "∆Źn √ßox rast g…ôlin…ôn m√ľraci…ôt n√∂vl…ôri",
       subtitle = "Top 8 n√∂v, √ľmumi sayńĪn %-i g√∂st…ôrilir",
       x = NULL, y = "M√ľraci…ôt sayńĪ") +
  theme_minimal(base_size = 13) +
  theme(plot.title    = element_text(hjust = 0.5, face = "bold"),
        plot.subtitle = element_text(hjust = 0.5, color = "gray50"))
```

> **Ňě…ôrh:** M√ľraci…ôt n√∂vl…ôrinin paylanmasńĪ g√∂st…ôrir ki,
> "Outpatient Encounter" ‚ÄĒ y…ôni ambulatoria m√ľraci…ôti ‚ÄĒ
> 47.3% il…ô m√ľtl…ôq √ľst√ľnl√ľk t…ôŇükil edir. Bu o dem…ôkdir
> ki, h…ôr 2 m√ľraci…ôtd…ôn biri sad…ô ambulatoria ziyar…ôtidir.
> ńįkinci yerd…ô "Encounter for symptom" ‚ÄĒ 15.8% ‚ÄĒ g…ôlir,
> y…ôni pasiyentl…ôr …ôks…ôr hallarda konkret bir Ňüikay…ôtl…ô
> m√ľraci…ôt edirl…ôr. "Emergency room admission" ‚ÄĒ y…ôni
> t…ôcili yardńĪm ‚ÄĒ c…ômi 3.7% t…ôŇükil edir. Bu nisb…ôt
> stakeholderl…ôr √ľ√ß√ľn m√ľsb…ôt siqnaldńĪr: populyasiyanńĪn
> b√∂y√ľk hiss…ôsi x…ôst…ôliyi kritik m…ôrh…ôl…ôy…ô √ßatmadan
> m√ľraci…ôt edir, bu is…ô preventiv tibbinin iŇül…ôdiyini
> g√∂st…ôrir. "Prenatal visit" ‚ÄĒ hamil…ôlik m√ľraci…ôti ‚ÄĒ
> 4.9% il…ô diqq…ôti √ß…ôkir, bu da populyasiyada dońüum
> yaŇüńĪnda qadńĪnlarńĪn aktiv olduńüunu g√∂st…ôrir. √úmumi
> m…ônz…ôr…ô bel…ôdir: bu populyasiya …ôsas…ôn planlaŇüdńĪrńĪlmńĪŇü
> v…ô routine m√ľraci…ôtl…ôr…ô √ľst√ľnl√ľk verir ‚ÄĒ bu is…ô
> sańülamlńĪq savadlńĪlńĪńüńĪnńĪn y√ľks…ôk olduńüunu g√∂st…ôrir.



### Top 10 diaqnoz

```{r top10_diaqnoz, warning=F, error=F, message=F}
top10_diaqnoz <- encounters %>%
  filter(!is.na(REASONDESCRIPTION) & REASONDESCRIPTION != "") %>%
  count(REASONDESCRIPTION) %>%
  arrange(desc(n)) %>%
  slice_head(n = 10) %>%
  mutate(Faiz = round(100 * n /
           nrow(encounters %>%
                  filter(!is.na(REASONDESCRIPTION) &
                           REASONDESCRIPTION != "")), 2)) %>%
  rename(`Diaqnoz / S…ôb…ôb` = REASONDESCRIPTION, Say = n)

kable(top10_diaqnoz, caption = "<div style='text-align:center; font-weight:bold; font-size:15px;'>∆Źn √ßox rast g…ôlin…ôn 10 diaqnoz</div>") %>%
  kable_styling(bootstrap_options = c("striped", "hover"), full_width = FALSE)

top10_diaqnoz %>%
  ggplot(aes(x = reorder(`Diaqnoz / S…ôb…ôb`, Say), y = Say)) +
  geom_col(fill = "#C0392B", alpha = 0.85, width = 0.65) +
  geom_text(aes(label = scales::comma(Say)),
            hjust = -0.15, size = 3.2, fontface = "bold") +
  coord_flip() +
  scale_y_continuous(labels = scales::comma,
                     expand = expansion(mult = c(0, 0.22))) +
  labs(title    = "∆Źn √ßox qeyd…ô alńĪnan 10 diaqnoz",
       subtitle = "S…ôb…ôb kodu olan m√ľraci…ôtl…ôr …ôsasńĪnda",
       x = NULL, y = "M√ľraci…ôt sayńĪ") +
  theme_minimal(base_size = 12) +
  theme(plot.title    = element_text(hjust = 0.5, face = "bold"),
        plot.subtitle = element_text(hjust = 0.5, color = "gray50"))
```

> **Ňě…ôrh:** ∆Źn √ßox qeyd…ô alńĪnan 10 diaqnoz qrafiki bir ne√ß…ô
> vacib m…ôqamńĪ √ľz…ô √ßńĪxarńĪr. Birinci yerd…ô "Normal pregnancy"
> ‚ÄĒ 85,096 m√ľraci…ôt il…ô ‚ÄĒ g…ôlir. Bu diaqnoz x…ôst…ôlik deyil,
> hamil…ôlik m√ľŇüahid…ôsidir ‚ÄĒ y…ôni m√ľraci…ôtl…ôrin b√∂y√ľk hiss…ôsi
> x…ôst…ôlik yox, profilaktik ziyar…ôtdir. ńįkinci sńĪrada "Viral
> sinusitis" ‚ÄĒ 73,936 m√ľraci…ôt ‚ÄĒ dayanńĪr, bunu "Acute viral
> pharyngitis" v…ô "Acute bronchitis" izl…ôyir. Diqq…ôti √ß…ôk…ôn
> …ôsas m√ľŇüahid…ô budur: top 10 diaqnozun 7-si uŇüaqlńĪq d√∂vr√ľ
> x…ôst…ôlikl…ôri v…ô yuxarńĪ t…ôn…ôff√ľs yolu infeksiyalarńĪdńĪr ‚ÄĒ
> "Child attention deficit disorder", "Otitis media",
> "Childhood asthma" bunlarńĪn arasńĪndadńĪr. Bu o dem…ôkdir ki,
> populyasiyada pediatrik m√ľraci…ôtl…ôr …ôh…ômiyy…ôtli yer tutur.
> Stakeholderl…ôr…ô t√∂vsiy…ô: uŇüaq sańülamlńĪńüńĪ xidm…ôtl…ôri v…ô
> m√∂vs√ľmi infeksiya profilaktikasńĪ (peyv…ônd, gigiyena
> t…ôhsili) bu populyasiya √ľ√ß√ľn prioritet olmalńĪdńĪr.



### ńįllik m√ľraci…ôt trendi

```{r illik_trend, warning=F, error=F, message=F, fig.width=12, fig.height=5}
illik <- encounters %>%
  mutate(il = year(DATE)) %>%
  count(il) %>%
  rename(ńįl = il, Say = n)

illik %>%
  filter(ńįl >= 2010) %>%
  mutate(
    `ArtńĪm (%)` = round(100 * (Say - lag(Say)) / lag(Say), 1),
    `ArtńĪm (%)` = ifelse(is.na(`ArtńĪm (%)`), "‚ÄĒ",
                          paste0(`ArtńĪm (%)`, "%"))
  ) %>%
  mutate(ńįl = as.character(ńįl)) %>%
  kable(caption ="<div style='text-align:center; font-weight:bold; font-size:15px;'>ńįllik m√ľraci…ôt sayńĪ ‚ÄĒ analiz d√∂vr√ľ (2010‚Äď2017)</div>",
        format.args = list(big.mark = ",")) %>%
  kable_styling(bootstrap_options = c("striped", "hover"), full_width = FALSE)

p_tam <- ggplot(illik, aes(x = ńįl, y = Say)) +
  geom_line(color = "#2E75B6", linewidth = 1.1) +
  geom_point(color = "#2E75B6", size = 1.5) +
  scale_y_continuous(labels = scales::comma) +
  scale_x_continuous(breaks = seq(1913, 2017, by = 10)) +
  labs(title = "Tam tarix aralńĪńüńĪ (1913‚Äď2017)",
       x = "ńįl", y = "M√ľraci…ôt sayńĪ") +
  theme_minimal(base_size = 12) +
  theme(plot.title  = element_text(hjust = 0.5, face = "bold"),
        axis.text.x = element_text(angle = 45, hjust = 1))

p_son <- illik %>%
  filter(ńįl >= 2010) %>%
  ggplot(aes(x = ńįl, y = Say)) +
  geom_col(fill = "#2E75B6", alpha = 0.85, width = 0.6) +
  geom_text(aes(label = scales::comma(Say)),
            vjust = -0.5, size = 3.5, fontface = "bold") +
  scale_y_continuous(labels = scales::comma,
                     expand = expansion(mult = c(0, 0.15))) +
  scale_x_continuous(breaks = 2010:2017) +
  labs(title = "Analiz d√∂vr√ľ (2010‚Äď2017)",
       x = "ńįl", y = "M√ľraci…ôt sayńĪ") +
  theme_minimal(base_size = 12) +
  theme(plot.title       = element_text(hjust = 0.5, face = "bold"),
        panel.grid.minor = element_blank())

p_tam + p_son +
  plot_annotation(
    title    = "ńįll…ôr √ľzr…ô m√ľraci…ôt sayńĪnńĪn trendi",
    subtitle = "Sol: tam tarix | Sańü: …ôsas analiz d√∂vr√ľ",
    theme    = theme(
      plot.title    = element_text(hjust = 0.5, face = "bold", size = 14),
      plot.subtitle = element_text(hjust = 0.5, color = "gray50")
    )
  )

movsumi <- encounters %>%
  mutate(ay = month(DATE, label = TRUE, abbr = TRUE)) %>%
  count(ay) %>%
  rename(Ay = ay, Say = n)

ggplot(movsumi, aes(x = Ay, y = Say, group = 1)) +
  geom_line(color = "#70AD47", linewidth = 1.1) +
  geom_point(color = "#70AD47", size = 3) +
  scale_y_continuous(labels = scales::comma) +
  labs(title    = "AylńĪq m√∂vs√ľmi trend",
       subtitle = "B√ľt√ľn ill…ôr √ľzr…ô toplam",
       x = "Ay", y = "M√ľraci…ôt sayńĪ") +
  theme_minimal(base_size = 13) +
  theme(plot.title    = element_text(hjust = 0.5, face = "bold"),
        plot.subtitle = element_text(hjust = 0.5, color = "gray50"))
```

> **Ňě…ôrh:** ńįllik trend analizi iki f…ôrqli perspektivd…ô
> t…ôqdim edilmiŇüdir. Sol qrafikd…ôn g√∂r√ľn√ľr ki, 1913‚Äď2009
> arasńĪ m√ľraci…ôt sayńĪ dem…ôk olar ki, sńĪfńĪra yaxńĪndńĪr ‚ÄĒ
> datada …ôsl f…ôaliyy…ôt 2010-cu ild…ôn baŇülayńĪr. Bu sintetik
> datanńĪn x√ľsusiyy…ôtidir. Sańü qrafik ‚ÄĒ …ôsas analiz d√∂vr√ľ
> olan 2010‚Äď2017 ‚ÄĒ daha aydńĪn m…ônz…ôr…ô √ß…ôkir: 2010-da
> 107,698 m√ľraci…ôtl…ô baŇülayan sistem 2011-d…ô 177,781-…ô
> k…ôskin artmńĪŇü, sonrakńĪ ill…ôrd…ô ‚ÄĒ 2012-d…ôn 2016-ya q…ôd…ôr
> ‚ÄĒ 178,000‚Äď179,000 aralńĪńüńĪnda sabit qalmńĪŇüdńĪr. Bu sabitlik
> sańülamlńĪq sisteminin yetkin v…ô stabil iŇül…ôdiyini g√∂st…ôrir.
> 2017-d…ô m√ľraci…ôt sayńĪnńĪn 70,692-y…ô d√ľŇüm…ôsi is…ô datanńĪn
> yalnńĪz ilin ilk 5 ayńĪnńĪ …ôhat…ô etm…ôsind…ôn qaynaqlanńĪr ‚ÄĒ
> tam il √ľ√ß√ľn proqnoz 2016-dakńĪ s…ôviyy…ôy…ô yaxńĪn olardńĪ.
> Stakeholderl…ôr √ľ√ß√ľn …ôsas mesaj: sistem 2011-d…ôn etibar…ôn
> ild…ô ~178,000 m√ľraci…ôti daŇüńĪyan stabil bir kapasit…ôy…ô
> √ßatmńĪŇü v…ô bu kapasit…ôni qoruyub saxlamńĪŇüdńĪr.


> **Ňě…ôrh:** AylńĪq m√∂vs√ľmi trend qrafiki m√ľraci…ôt sayńĪnńĪn
> il boyu nec…ô d…ôyiŇüdiyini g√∂st…ôrir. M√ľraci…ôt sayńĪ
> 102,000‚Äď108,000 aralńĪńüńĪnda d…ôyiŇüir ‚ÄĒ bu nisb…ôt…ôn dar
> bir aralńĪqdńĪr, y…ôni g√ľcl√ľ m√∂vs√ľmi dalńüalanma yoxdur.
> Lakin iki …ôh…ômiyy…ôtli m√ľŇüahid…ô var: fevral ayńĪnda
> k…ôskin d√ľŇü√ľŇü (~97,500) m√ľŇüahid…ô edilir ‚ÄĒ bu qism…ôn
> fevralńĪn dig…ôr aylardan az g√ľnl√ľ olmasńĪ il…ô izah edil…ô
> bil…ôr. Mart ayńĪnda is…ô zirv…ô (~108,000) m√ľŇüahid…ô edilir.
> ńįyun ayńĪnda ikinci bir d√ľŇü√ľŇü var ‚ÄĒ yay t…ôtil d√∂vr√ľ il…ô
> …ôlaq…ôli ola bil…ôr. √úmumi m…ônz…ôr…ô g√∂st…ôrir ki, m√∂vs√ľmi
> dalńüalanma minimal s…ôviyy…ôd…ôdir ‚ÄĒ xroniki x…ôst…ôlik
> populyasiyasńĪnda bu normaldńĪr, √ß√ľnki bu pasiyentl…ôr
> m√∂vs√ľmd…ôn asńĪlńĪ olmayaraq m√ľnt…ôz…ôm m√ľraci…ôt edirl…ôr.
> Resurs planlaŇüdńĪrmasńĪ baxńĪmńĪndan: fevral √ľ√ß√ľn minimal,
> mart √ľ√ß√ľn is…ô maksimal tibbi hey…ôt hazńĪrlńĪńüńĪ
> t√∂vsiy…ô edilir.




### X…ôst…ô baŇüńĪna orta m√ľraci…ôt sayńĪ

```{r xeste_basina, warning=F, error=F, message=F}
# H…ôr pasiyentin m√ľraci…ôt sayńĪ
enc_per_patient <- encounters %>% count(PATIENT, name = "enc_say")


# Statistika
enc_stats <- enc_per_patient %>%
  summarise(
    `Orta (Mean)` = round(mean(enc_say), 1),
    `Median`      = round(median(enc_say), 1),
    `Std. k…ônarlaŇüma`  = round(sd(enc_say), 1),
    `Min`         = min(enc_say),
    `Max`         = max(enc_say),
    `IQR`         = round(IQR(enc_say), 1)
  )

kable(enc_stats, caption = "<div style='text-align:center; font-weight:bold; font-size:15px;'>X…ôst…ô baŇüńĪna m√ľraci…ôt sayńĪnńĪn statistikasńĪ</div>") %>%
  kable_styling(bootstrap_options = c("striped", "hover"), full_width = FALSE)

ggplot(enc_per_patient, aes(x = enc_say)) +
  geom_histogram(binwidth = 2, fill = "#5B4DB6", color = "white", alpha = 0.85) +
  geom_vline(xintercept = mean(enc_per_patient$enc_say),
             color = "#C0392B", linetype = "dashed", linewidth = 0.9) +
  annotate("text", x = mean(enc_per_patient$enc_say) + 3,
           y = Inf, vjust = 2,
           label = paste0("Ort: ", round(mean(enc_per_patient$enc_say), 1)),
           color = "#C0392B", size = 3.8) +
  scale_y_continuous(labels = scales::comma) +
  labs(title    = "X…ôst…ô baŇüńĪna m√ľraci…ôt sayńĪ",
       subtitle = "H…ôr s√ľtun 2 m√ľraci…ôtlik aralńĪńüńĪ t…ômsil edir",
       x = "M√ľraci…ôt sayńĪ", y = "Pasiyent sayńĪ") +
  theme_minimal(base_size = 13) +
  theme(plot.title    = element_text(hjust = 0.5, face = "bold"),
        plot.subtitle = element_text(hjust = 0.5, color = "gray50"))


# √Ėl√ľm statusu √ľzr…ô orta m√ľraci…ôt m√ľqayis…ôsi

enc_status <- enc_per_patient %>%
  left_join(patients %>% select(ID, DEATHDATE), by = c("PATIENT" = "ID")) %>%
  mutate(Status = ifelse(is.na(DEATHDATE), "Sańü qalan", "V…ôfat etmiŇü"))

enc_status %>%
  group_by(Status) %>%
  summarise(
    `Pasiyent sayńĪ` = n(),
    `Orta m√ľraci…ôt` = round(mean(enc_say), 1),
    `Median`        = round(median(enc_say), 1)
  ) %>%
  kable(caption = "<div style='text-align:center; font-weight:bold; font-size:15px;'>Sańü qalan vs v…ôfat etmiŇü ‚ÄĒ m√ľraci…ôt m√ľqayis…ôsi</div>") %>%
  kable_styling(bootstrap_options = c("striped", "hover"), full_width = FALSE)

ggplot(enc_status, aes(x = Status, y = enc_say, fill = Status)) +
  geom_boxplot(alpha = 0.8, outlier.alpha = 0.3) +
  scale_fill_manual(values = c("Sańü qalan"    = "#2E75B6",
                                "V…ôfat etmiŇü" = "#C0392B")) +
  scale_y_continuous(labels = scales::comma) +
  labs(title = "Sańü qalan vs v…ôfat etmiŇü ‚ÄĒ m√ľraci…ôt sayńĪ",
       x = NULL, y = "M√ľraci…ôt sayńĪ") +
  theme_minimal(base_size = 13) +
  theme(legend.position = "none",
        plot.title = element_text(hjust = 0.5, face = "bold"))
```

> **Ňě…ôrh:** Bu histoqram h…ôr pasiyentin data toplama d√∂vr√ľ
> …ôrzind…ô ne√ß…ô d…ôf…ô m√ľraci…ôt etdiyini g√∂st…ôrir. Orta m√ľraci…ôt
> sayńĪ 10.7-dir (qńĪrmńĪzńĪ k…ôsik x…ôtt). Paylanma g√ľcl√ľ Ňü…ôkild…ô
> sańüa …ôyilmiŇüdir ‚ÄĒ pasiyentl…ôrin b√∂y√ľk …ôks…ôriyy…ôti 1‚Äď15
> m√ľraci…ôt aralńĪńüńĪndadńĪr, lakin az sayda pasiyent 50, h…ôtta
> 125 m√ľraci…ôt…ô q…ôd…ôr √ßńĪxńĪr. Bu "ańüńĪr istifad…ô√ßil…ôr" ‚ÄĒ
> y…ôni sistemi …ôn √ßox y√ľkl…ôy…ôn pasiyentl…ôr ‚ÄĒ xroniki v…ô
> ańüńĪr x…ôst…ôlikl…ôri olan Ňü…ôxsl…ôrdir. SańülamlńĪq sistemi
> √ľ√ß√ľn vacib bir tapńĪntńĪ: az sayda pasiyent resurslarńĪn
> b√∂y√ľk hiss…ôsini istehlak edir. Bu 80/20 prinsipidir ‚ÄĒ
> pasiyentl…ôrin 20%-i x…ôrcl…ôrin 80%-ini yaradńĪr.
> Stakeholderl…ôr…ô t√∂vsiy…ô: y√ľks…ôk m√ľraci…ôt tezlikli
> pasiyentl…ôr √ľ√ß√ľn x√ľsusi case management proqramlarńĪ
> x…ôrcl…ôri …ôh…ômiyy…ôtli d…ôr…ôc…ôd…ô azalda bil…ôr.

> **Ňě…ôrh:** Bu boxplot iki qrup arasńĪnda m√ľraci…ôt sayńĪnńĪ
> m√ľqayis…ô edir. Sańü qalan pasiyentl…ôrin median m√ľraci…ôt
> sayńĪ v…ôfat etmiŇül…ôrd…ôn …ôh…ômiyy…ôtli d…ôr…ôc…ôd…ô y√ľks…ôkdir.
> Bu ilk baxńĪŇüda t…ô…ôcc√ľbl√ľ g√∂r√ľn…ô bil…ôr ‚ÄĒ amma izahńĪ
> sad…ôdir: sańü qalan pasiyentl…ôr data toplama d√∂vr√ľ
> boyunca (2010‚Äď2017) tam 7 il m√ľraci…ôt etmiŇül…ôr.
> V…ôfat etmiŇü pasiyentl…ôr is…ô m√ľ…ôyy…ôn bir n√∂qt…ôd…ô
> h…ôyatńĪnńĪ itirdiyi √ľ√ß√ľn daha az m√ľraci…ôt sayńĪ
> toplayńĪblar. BaŇüqa s√∂zl…ô: daha uzun yaŇüayan =
> daha √ßox m√ľraci…ôt. Sańü qalanlarda outlier-l…ôrin
> (125-…ô q…ôd…ôr) daha √ßox olmasńĪ da bunu t…ôsdiql…ôyir.
> Bu analiz g√∂st…ôrir ki, m√ľraci…ôt sayńĪnńĪ xam Ňü…ôkild…ô
> m√ľqayis…ô etm…ôk yanńĪltńĪcńĪ ola bil…ôr ‚ÄĒ vaxt faktoru
> m√ľtl…ôq n…ôz…ôr…ô alńĪnmalńĪdńĪr.


### X…ôst…ôlik ~ YaŇü …ôlaq…ôsi ‚ÄĒ hansńĪ x…ôst…ôlik hansńĪ yaŇü qrupunda daha √ßoxdur

```{r xestelik_yas, warning=F, error=F, message=F}

# H…ôr yaŇü qrupunda top 5 diaqnoz

xestelik_yas <- encounters %>%
  filter(!is.na(REASONDESCRIPTION) & REASONDESCRIPTION != "") %>%
  left_join(patients %>% select(ID, age_group),
            by = c("PATIENT" = "ID")) %>%
  filter(!is.na(age_group)) %>%
  count(age_group, REASONDESCRIPTION) %>%
  group_by(age_group) %>%
  slice_max(n, n = 5) %>%
  ungroup() %>%
  rename(`YaŇü qrupu` = age_group,
         `Diaqnoz`   = REASONDESCRIPTION,
         `Say`       = n)

kable(xestelik_yas,
      caption = "<div style='text-align:center; font-weight:bold; font-size:15px;'>H…ôr yaŇü qrupunda top 5 diaqnoz</div>") %>%
  kable_styling(bootstrap_options = c("striped", "hover", "condensed"),
                full_width = TRUE) %>%
  scroll_box(width = "100%")

# Vizual ‚ÄĒ top 3 diaqnoz h…ôr yaŇü qrupu √ľ√ß√ľn
xestelik_yas_plot <- encounters %>%
  filter(!is.na(REASONDESCRIPTION) & REASONDESCRIPTION != "") %>%
  left_join(patients %>% select(ID, age_group),
            by = c("PATIENT" = "ID")) %>%
  filter(!is.na(age_group)) %>%
  count(age_group, REASONDESCRIPTION) %>%
  group_by(age_group) %>%
  slice_max(n, n = 3) %>%
  ungroup()

ggplot(xestelik_yas_plot,
       aes(x = reorder(REASONDESCRIPTION, n),
           y = n, fill = age_group)) +
  geom_col(alpha = 0.88, width = 0.7) +
  geom_text(aes(label = scales::comma(n)),
            hjust = -0.15, size = 3, fontface = "bold") +
  coord_flip() +
  facet_wrap(~age_group, scales = "free", ncol = 2) +
  scale_y_continuous(labels = scales::comma,
                     expand = expansion(mult = c(0, 0.25))) +
  scale_fill_brewer(palette = "Set2") +
  labs(title    = "YaŇü qrupu √ľzr…ô top 3 diaqnoz",
       subtitle = "H…ôr yaŇü qrupunda …ôn √ßox rast g…ôlin…ôn x…ôst…ôlikl…ôr",
       x = NULL, y = "M√ľraci…ôt sayńĪ") +
  theme_minimal(base_size = 11) +
  theme(legend.position = "none",
        plot.title    = element_text(hjust = 0.5, face = "bold"),
        plot.subtitle = element_text(hjust = 0.5, color = "gray50"),
        strip.text    = element_text(face = "bold"))
```

> **Ňě…ôrh:** (H…ôr yaŇü qrupunda top 5 diaqnoz) H…ôr yaŇü qrupu √ľzr…ô top 5 diaqnoz c…ôdv…ôli
> maraqlńĪ bir n√ľmun…ô ortaya qoyur: viral sinusitis,
> acute pharyngitis v…ô acute bronchitis ‚ÄĒ y…ôni yuxarńĪ
> t…ôn…ôff√ľs yolu infeksiyalarńĪ ‚ÄĒ b√ľt√ľn yaŇü qruplarńĪnda
> top siyahńĪda yer alńĪr. Bu g√∂st…ôrir ki, infeksion
> x…ôst…ôlikl…ôr populyasiyanńĪn h…ôr k…ôsini eyni d…ôr…ôc…ôd…ô
> …ôhat…ô edir. Lakin h…ôr yaŇü qrupuna xas f…ôrql…ôr d…ô
> var: 0‚Äď18 yaŇü qrupunda otitis media (qulaq iltihabńĪ)
> v…ô child attention deficit disorder (ADHD) uŇüaqlńĪńüa
> xas v…ôziyy…ôtl…ôr kimi √∂ne √ßńĪxńĪr. 19‚Äď40 yaŇü qrupunda
> normal pregnancy ‚ÄĒ hamil…ôlik m√ľŇüahid…ôsi ‚ÄĒ 72,388
> m√ľraci…ôtl…ô birinci yerd…ôdir, bu dońüum yaŇüńĪnda olan
> qadńĪnlarńĪn aktiv olduńüunu g√∂st…ôrir. 65+ yaŇü qrupunda
> is…ô dig…ôr qruplarda g√∂r√ľnm…ôy…ôn Alzheimer's disease
> ‚ÄĒ 1,835 m√ľraci…ôtl…ô ‚ÄĒ siyahńĪya daxil olur. Bu
> tapńĪntńĪ kritik bir mesaj verir: yaŇülńĪ populyasiya
> √ľ√ß√ľn neyroloji x…ôst…ôlikl…ôr…ô y√∂n…ôlik x√ľsusi qayńüńĪ
> proqramlarńĪ z…ôruridir. √úmumi n…ôtic…ô: profilaktik
> tibb yaŇü qrupuna g√∂r…ô f…ôrql…ôndirilm…ôlidir ‚ÄĒ
> uŇüaqlar √ľ√ß√ľn infeksiya v…ô inkiŇüaf, g…ôncl…ôr √ľ√ß√ľn
> reproduktiv sańülamlńĪq, yaŇülńĪlar √ľ√ß√ľn neyroloji
> qayńüńĪ prioritet olmalńĪdńĪr.


> **Ňě…ôrh:** (Vizual ‚ÄĒ top 3 diaqnoz h…ôr yaŇü qrupu √ľ√ß√ľn) Bu qrafik 4 yaŇü qrupunu eyni anda m√ľqayis…ô
> etm…ôy…ô imkan verir. H…ôr panelin √∂z oxu var ‚ÄĒ ona g√∂r…ô
> m√ľtl…ôq r…ôq…ôml…ôr…ô diqq…ôt etm…ôk lazńĪmdńĪr. 0‚Äď18 yaŇü
> qrupunda viral sinusitis (12,855) birinci yerd…ôdir,
> onu otitis media (9,773) v…ô ADHD (8,451) izl…ôyir ‚ÄĒ
> bu √ľ√ß√ľ uŇüaqlńĪńüa xas klassik v…ôziyy…ôtl…ôrdir. 19‚Äď40
> yaŇü qrupunda m…ônz…ôr…ô k…ôskin d…ôyiŇüir: normal pregnancy
> (72,388) il…ô dig…ôr diaqnozlarńĪ tamamil…ô √ľst…ôl…ôyir ‚ÄĒ
> bu r…ôq…ôm 19‚Äď40 qrupunun reproduktiv yaŇü olduńüunu
> g√∂st…ôrir. 41‚Äď65 yaŇü qrupunda is…ô t…ôn…ôff√ľs yolu
> infeksiyalarńĪ (viral sinusitis 26,232, pharyngitis
> 14,720, bronchitis 12,145) dominantdńĪr ‚ÄĒ hamil…ôlik
> artńĪq siyahńĪdan √ßńĪxmańüa baŇülayńĪr. 65+ yaŇü qrupunda
> da eyni 3 infeksiya x…ôst…ôliyi g√∂r√ľn√ľr, lakin saylar
> …ôh…ômiyy…ôtli d…ôr…ôc…ôd…ô aŇüańüńĪdńĪr ‚ÄĒ bu qrupun √ľmumi
> m√ľraci…ôt sayńĪnńĪn az olmasńĪ il…ô bańülńĪdńĪr. MaraqlńĪ
> bir m√ľŇüahid…ô: Alzheimer's disease bu vizualda
> g√∂r√ľnm√ľr ‚ÄĒ √ß√ľnki yalnńĪz top 3 g√∂t√ľr√ľl√ľb, o 4-c√ľ
> v…ô 5-ci yerd…ôdir. √úmumi n…ôtic…ô: t…ôn…ôff√ľs yolu
> infeksiyalarńĪ b√ľt√ľn yaŇü qruplarńĪnda universal
> problemdir, h…ôr yaŇü qrupuna spesifik sańülamlńĪq
> m√ľdaxil…ôl…ôri is…ô ayrńĪca planlaŇüdńĪrńĪlmalńĪdńĪr.





### X…ôst…ôlik ~ Cins …ôlaq…ôsi ‚ÄĒ kiŇüi vs qadńĪn diaqnoz profili

```{r xestelik_cins, warning=F, error=F, message=F}

# KiŇüi v…ô qadńĪn √ľ√ß√ľn top 10 diaqnoz
xestelik_cins <- encounters %>%
  filter(!is.na(REASONDESCRIPTION) & REASONDESCRIPTION != "") %>%
  left_join(patients %>% select(ID, GENDER),
            by = c("PATIENT" = "ID")) %>%
  filter(!is.na(GENDER)) %>%
  mutate(Cins = ifelse(GENDER == "F", "QadńĪn", "KiŇüi")) %>%
  count(Cins, REASONDESCRIPTION) %>%
  group_by(Cins) %>%
  slice_max(n, n = 10) %>%
  ungroup() %>%
  rename(`Diaqnoz` = REASONDESCRIPTION, `Say` = n)

kable(xestelik_cins,
      caption = "<div style='text-align:center; font-weight:bold; font-size:15px;'>Cins √ľzr…ô top 10 diaqnoz</div>") %>%
  kable_styling(bootstrap_options = c("striped", "hover", "condensed"),
                full_width = FALSE) %>%
  scroll_box(width = "100%")

# Vizual ‚ÄĒ top 8 diaqnoz kiŇüi vs qadńĪn
xestelik_cins %>%
  group_by(Cins) %>%
  slice_max(Say, n = 8) %>%
  ggplot(aes(x = reorder(Diaqnoz, Say),
             y = Say, fill = Cins)) +
  geom_col(alpha = 0.88, width = 0.7) +
  geom_text(aes(label = scales::comma(Say)),
            hjust = -0.15, size = 3, fontface = "bold") +
  coord_flip() +
  facet_wrap(~Cins, scales = "free_x", ncol = 2) +
  scale_y_continuous(labels = scales::comma,
                     expand = expansion(mult = c(0, 0.25))) +
  scale_fill_manual(values = c("QadńĪn" = "#E75480",
                                "KiŇüi"  = "#2E75B6")) +
  labs(title    = "Cins √ľzr…ô top 8 diaqnoz m√ľqayis…ôsi",
       subtitle = "KiŇüi v…ô qadńĪnlarda …ôn √ßox rast g…ôlin…ôn x…ôst…ôlikl…ôr",
       x = NULL, y = "M√ľraci…ôt sayńĪ") +
  theme_minimal(base_size = 11) +
  theme(legend.position = "none",
        plot.title    = element_text(hjust = 0.5, face = "bold"),
        plot.subtitle = element_text(hjust = 0.5, color = "gray50"),
        strip.text    = element_text(face = "bold", size = 12))
```

> **Ňě…ôrh:** Bu qrafik kiŇüi v…ô qadńĪn diaqnoz profill…ôrini
> yan-yana m√ľqayis…ô etm…ôy…ô imkan verir. ∆Źn diqq…ôt√ß…ôkici
> f…ôrq qadńĪn panelind…ôdir ‚ÄĒ "Normal pregnancy" 85,096
> m√ľraci…ôtl…ô m√ľtl…ôq birinci yerd…ôdir v…ô dig…ôr b√ľt√ľn
> diaqnozlarńĪ k…ôskin Ňü…ôkild…ô √ľst…ôl…ôyir. KiŇüil…ôrd…ô is…ô
> hamil…ôlik olmadńĪńüńĪndan bu diaqnoz g√∂r√ľnm√ľr. MaraqlńĪ
> m√ľŇüahid…ô: kiŇüil…ôrd…ô "Child attention deficit disorder"
> ‚ÄĒ ADHD ‚ÄĒ 8,210 il…ô top siyahńĪda yer alńĪr, qadńĪnlarda
> is…ô bu diaqnoz g√∂r√ľnm√ľr. AraŇüdńĪrmalar g√∂st…ôrir ki,
> ADHD ońülanlarda qńĪzlardan 2‚Äď3 d…ôf…ô daha √ßox diaqnoz
> qoyulur ‚ÄĒ bu qrafik h…ômin klinik reallńĪńüńĪ …ôks etdirir.
> T…ôn…ôff√ľs yolu infeksiyalarńĪ ‚ÄĒ viral sinusitis,
> pharyngitis, bronchitis ‚ÄĒ h…ôr iki cinsd…ô dem…ôk olar
> ki, eyni nisb…ôtd…ô g√∂r√ľn√ľr, r…ôq…ôml…ôr arasńĪnda minimal
> f…ôrq var. Asthma v…ô otitis media da h…ôr iki cinsd…ô
> oxŇüar paylanma g√∂st…ôrir. √úmumi n…ôtic…ô: cins √ľzr…ô
> x…ôst…ôlik profili …ôsas…ôn oxŇüardńĪr, lakin iki kritik
> f…ôrq var ‚ÄĒ qadńĪnlarda reproduktiv sańülamlńĪq m√ľraci…ôtl…ôri
> dominant m√∂vqe tutur, kiŇüil…ôrd…ô is…ô neyroinkiŇüaf
> pozńüunluqlarńĪ (ADHD) daha √ßox diaqnoz qoyulur.
> Bu f…ôrql…ôr cinsl…ôr…ô spesifik sańülamlńĪq proqramlarńĪnńĪn
> z…ôruriliyini bir daha t…ôsdiql…ôyir.



### √Ėl√ľm ~ X…ôst…ôlik …ôlaq…ôsi ‚ÄĒ hansńĪ diaqnozla g…ôl…ôn pasiyentl…ôr daha √ßox v…ôfat edib

```{r olum_xestelik, warning=F, error=F, message=F}
# H…ôr diaqnoz √ľ√ß√ľn √∂l√ľm nisb…ôti
olum_xestelik <- encounters %>%
  filter(!is.na(REASONDESCRIPTION) & REASONDESCRIPTION != "") %>%
  left_join(patients %>% select(ID, DEATHDATE),
            by = c("PATIENT" = "ID")) %>%
  mutate(vefat = as.integer(!is.na(DEATHDATE))) %>%
  group_by(REASONDESCRIPTION) %>%
  summarise(
    `√úmumi m√ľraci…ôt` = n(),
    `V…ôfat ed…ôn`     = sum(vefat),
    `√Ėl√ľm nisb…ôti %` = round(100 * sum(vefat) / n(), 1),
    .groups = "drop"
  ) %>%
  filter(`√úmumi m√ľraci…ôt` >= 500) %>%
  arrange(desc(`√Ėl√ľm nisb…ôti %`)) %>%
  slice_head(n = 15) %>%
  rename(`Diaqnoz` = REASONDESCRIPTION)

kable(olum_xestelik,
      caption = "<div style='text-align:center; font-weight:bold; font-size:15px;'>Diaqnoz √ľzr…ô √∂l√ľm nisb…ôti ‚ÄĒ top 15 (min 500 m√ľraci…ôt)</div>") %>%
  kable_styling(bootstrap_options = c("striped", "hover", "condensed"),
                full_width = FALSE) %>%
  row_spec(1:3, background = "#FCEBEB") %>%
  scroll_box(width = "100%")

# Vizual
olum_xestelik %>%
  slice_head(n = 10) %>%
  ggplot(aes(x = reorder(Diaqnoz, `√Ėl√ľm nisb…ôti %`),
             y = `√Ėl√ľm nisb…ôti %`)) +
  geom_col(fill = "#C0392B", alpha = 0.85, width = 0.7) +
  geom_text(aes(label = paste0(`√Ėl√ľm nisb…ôti %`, "%")),
            hjust = -0.15, size = 3.5, fontface = "bold") +
  coord_flip() +
  scale_y_continuous(limits = c(0, 100),
                     expand = expansion(mult = c(0, 0.15))) +
  labs(title    = "∆Źn y√ľks…ôk √∂l√ľm nisb…ôtin…ô malik diaqnozlar",
       subtitle = "Minimum 500 m√ľraci…ôti olan diaqnozlar …ôsasńĪnda ‚ÄĒ top 10",
       x = NULL, y = "√Ėl√ľm nisb…ôti (%)") +
  theme_minimal(base_size = 12) +
  theme(plot.title    = element_text(hjust = 0.5, face = "bold"),
        plot.subtitle = element_text(hjust = 0.5, color = "gray50"))
```

> **Ňě…ôrh:** Bu qrafik layih…ônin …ôn kritik klinik tapńĪntńĪsńĪnńĪ
> ortaya qoyur ‚ÄĒ hansńĪ diaqnozla m√ľraci…ôt ed…ôn pasiyentl…ôr
> …ôn y√ľks…ôk √∂l√ľm riski daŇüńĪyńĪr. Birinci yerd…ô "Primary
> small cell malignant neoplasm of lung TNM stage 4" ‚ÄĒ
> y…ôni ańüciy…ôr x…ôr√ß…ônginin …ôn ańüńĪr m…ôrh…ôl…ôsi ‚ÄĒ 94.8%
> √∂l√ľm nisb…ôti il…ô dayanńĪr. Bu o dem…ôkdir ki, bu
> diaqnozla m√ľraci…ôt ed…ôn h…ôr 100 pasiyentd…ôn 95-i
> data toplama d√∂vr√ľ …ôrzind…ô v…ôfat etmiŇüdir. ńįkinci
> v…ô √ľ√ß√ľnc√ľ yerd…ô "Suspected lung cancer" (80.6%) v…ô
> "Non-small cell lung cancer" (80.4%) ‚ÄĒ y…ôni ańüciy…ôr
> x…ôr√ß…ônginin dig…ôr n√∂vl…ôri ‚ÄĒ g…ôlir. Bu √ľ√ß diaqnoz
> birlikd…ô g√∂st…ôrir ki, ańüciy…ôr x…ôr√ß…ôngi bu populyasiyada
> …ôn √∂l√ľmc√ľl x…ôst…ôlikdir. D√∂rd√ľnc√ľ yerd…ô "Alzheimer's
> disease" 47.8% il…ô yer alńĪr ‚ÄĒ bu yaŇülńĪ populyasiyada
> g√∂zl…ônil…ôn n…ôtic…ôdir. MaraqlńĪ bir m√ľŇüahid…ô: "Drug
> overdose" ‚ÄĒ d…ôrman h…ôddind…ôn artńĪq q…ôbulu ‚ÄĒ 9.6%
> √∂l√ľm nisb…ôti il…ô siyahńĪdadńĪr. Bu sintetik datada
> bel…ô g√∂r√ľn√ľrs…ô, real populyasiyada bu r…ôq…ôm daha
> y√ľks…ôk ola bil…ôr. "Closed fracture of hip" ‚ÄĒ y…ôni
> bud s√ľm√ľy√ľ qńĪrńĪńüńĪ ‚ÄĒ 11% √∂l√ľm nisb…ôti il…ô diqq…ôti
> √ß…ôkir. Bu yaŇülńĪ pasiyentl…ôrd…ô bud qńĪrńĪńüńĪnńĪn n…ô
> q…ôd…ôr ciddi f…ôsadlara yol a√ßdńĪńüńĪnńĪ g√∂st…ôrir ‚ÄĒ
> …ôm…ôliyyat sonrasńĪ ańüńĪrlaŇümalar √∂l√ľm riskini
> k…ôskin artńĪrńĪr. Ańüciy…ôr x…ôr√ß…ônginin erk…ôn aŇükarlanmasńĪ proqramlarńĪ,
> Alzheimer x…ôst…ôl…ôri √ľ√ß√ľn palliativ qayńüńĪ v…ô
> yaŇülńĪlarda d√ľŇüm…ô profilaktikasńĪ proqramlarńĪ
> bu populyasiyada √∂l√ľm nisb…ôtini …ôh…ômiyy…ôtli
> d…ôr…ôc…ôd…ô azalda bil…ôr.


### M√∂vs√ľmi x…ôst…ôlik trendi ‚ÄĒ hansńĪ x…ôst…ôlikl…ôr hansńĪ ayda artńĪr

```{r movsumi_xestelik, warning=F, error=F, message=F}
# Top 5 x…ôst…ôlik √ľzr…ô aylńĪq trend
top5_diaqnoz <- encounters %>%
  filter(!is.na(REASONDESCRIPTION) & REASONDESCRIPTION != "") %>%
  count(REASONDESCRIPTION) %>%
  slice_max(n, n = 5) %>%
  pull(REASONDESCRIPTION)

movsumi_xestelik <- encounters %>%
  filter(REASONDESCRIPTION %in% top5_diaqnoz) %>%
  mutate(ay = month(DATE, label = TRUE, abbr = TRUE)) %>%
  count(ay, REASONDESCRIPTION) %>%
  rename(Ay = ay, Diaqnoz = REASONDESCRIPTION, Say = n)

kable(movsumi_xestelik %>%
        pivot_wider(names_from = Ay, values_from = Say),
      caption = "<div style='text-align:center; font-weight:bold; font-size:15px;'>Top 5 diaqnoz √ľzr…ô aylńĪq m√ľraci…ôt sayńĪ</div>" ) %>%
  kable_styling(bootstrap_options = c("striped", "hover", "condensed"),
                full_width = TRUE) %>%
  scroll_box(width = "100%")

ggplot(movsumi_xestelik,
       aes(x = Ay, y = Say,
           color = Diaqnoz, group = Diaqnoz)) +
  geom_line(linewidth = 1.1) +
  geom_point(size = 2.5) +
  scale_y_continuous(labels = scales::comma) +
  scale_color_brewer(palette = "Set1") +
  labs(title    = "Top 5 diaqnoz √ľzr…ô m√∂vs√ľmi trend",
       subtitle = "AylńĪq m√ľraci…ôt sayńĪnńĪn d…ôyiŇüimi",
       x = "Ay", y = "M√ľraci…ôt sayńĪ",
       color = "Diaqnoz") +
  theme_minimal(base_size = 12) +
  theme(plot.title    = element_text(hjust = 0.5, face = "bold"),
        plot.subtitle = element_text(hjust = 0.5, color = "gray50"),
        legend.position = "bottom",
        legend.text   = element_text(size = 9))
```

> **Ňě…ôrh:** Bu qrafik 5 …ôsas diaqnozun il boyu nec…ô
> d…ôyiŇüdiyini eyni anda g√∂st…ôrir. H…ôr x…ôtt bir diaqnozu
> t…ômsil edir. ∆Źn yuxarńĪda b…ôn√∂vŇü…ôyi x…ôtt ‚ÄĒ Normal
> pregnancy ‚ÄĒ il boyu …ôn y√ľks…ôk v…ô …ôn sabit x…ôttdir.
> Hamil…ôlik m√ľraci…ôtl…ôrinin m√∂vs√ľmi dalńüalanmasńĪ
> minimaldńĪr ‚ÄĒ bu g√∂zl…ônil…ôndir, √ß√ľnki hamil…ôlik
> m√∂vs√ľmd…ôn asńĪlńĪ deyil. NarńĪncńĪ x…ôtt ‚ÄĒ Viral
> sinusitis ‚ÄĒ …ôn g√ľcl√ľ m√∂vs√ľmi dalńüalanma g√∂st…ôrir:
> yanvarda y√ľks…ôk baŇülayńĪr, fevralda d√ľŇü√ľr, martda
> zirv…ôy…ô √ßatńĪr, sonra yenid…ôn azalńĪr. Bu klassik
> qńĪŇü-yaz ke√ßid d√∂vr√ľ infeksiya dalńüasńĪdńĪr. Mavi
> x…ôtt ‚ÄĒ Acute viral pharyngitis ‚ÄĒ oxŇüar dalńüalanma
> g√∂st…ôrir, martda zirv…ô m√ľŇüahid…ô edilir. QńĪrmńĪzńĪ
> x…ôtt ‚ÄĒ Acute bronchitis ‚ÄĒ nisb…ôt…ôn sabit qalńĪr,
> lakin martda ki√ßik zirv…ô var. YaŇüńĪl x…ôtt ‚ÄĒ Asthma
> ‚ÄĒ il boyu …ôn aŇüańüńĪ v…ô …ôn sabit x…ôttdir, m√∂vs√ľmi
> t…ôsir dem…ôk olar ki, yoxdur. √úmumi n…ôtic…ô:
> infeksion x…ôst…ôlikl…ôr √ľ√ß√ľn mart ayńĪ kritik
> zirv…ô n√∂qt…ôsidir ‚ÄĒ bu ayda tibbi resurslar,
> d…ôrman ehtiyatńĪ v…ô tibb hey…ôti …ôn y√ľks…ôk
> hazńĪrlńĪqda olmalńĪdńĪr. Fevral d√ľŇü√ľŇü√ľ is…ô
> qism…ôn bu ayńĪn qńĪsa olmasńĪ il…ô izah edilir.



### BMI ~ X…ôst…ôlik …ôlaq…ôsi ‚ÄĒ y√ľks…ôk BMI-li pasiyentl…ôr hansńĪ x…ôst…ôlikl…ôr…ô daha √ßox m…ôruz qalńĪr

```{r bmi_xestelik, warning=F, error=F, message=F}
# H…ôr pasiyent √ľ√ß√ľn orta BMI
bmi_per_patient <- obs_numeric %>%
  filter(DESCRIPTION == "Body Mass Index") %>%
  group_by(PATIENT) %>%
  summarise(BMI = mean(value_num, na.rm = T), .groups = "drop") %>%
  mutate(bmi_group = case_when(
    BMI < 18.5 ~ "ArńĪq (<18.5)",
    BMI < 25   ~ "Normal (18.5‚Äď25)",
    BMI < 30   ~ "ArtńĪq √ß…ôkili (25‚Äď30)",
    TRUE       ~ "Obez (>30)"
  ))

# BMI qrupu √ľzr…ô top 5 diaqnoz
bmi_xestelik <- encounters %>%
  filter(!is.na(REASONDESCRIPTION) & REASONDESCRIPTION != "") %>%
  left_join(bmi_per_patient, by = c("PATIENT")) %>%
  filter(!is.na(bmi_group)) %>%
  count(bmi_group, REASONDESCRIPTION) %>%
  group_by(bmi_group) %>%
  slice_max(n, n = 5) %>%
  ungroup() %>%
  rename(`BMI qrupu` = bmi_group,
         `Diaqnoz`   = REASONDESCRIPTION,
         `Say`       = n)

kable(bmi_xestelik,
      caption = "<div style='text-align:center; font-weight:bold; font-size:15px;'>BMI qrupu √ľzr…ô top 5 diaqnoz</div>") %>%
  kable_styling(bootstrap_options = c("striped", "hover", "condensed"),
                full_width = TRUE) %>%
  scroll_box(width = "100%")

# BMI qrupu paylanmasńĪ
bmi_per_patient %>%
  count(bmi_group) %>%
  mutate(Faiz = round(100 * n / sum(n), 1),
         bmi_group = factor(bmi_group,
                            levels = c("ArńĪq (<18.5)",
                                       "Normal (18.5‚Äď25)",
                                       "ArtńĪq √ß…ôkili (25‚Äď30)",
                                       "Obez (>30)"))) %>%
  ggplot(aes(x = bmi_group, y = n, fill = bmi_group)) +
  geom_col(alpha = 0.88, width = 0.6) +
  geom_text(aes(label = paste0(Faiz, "%")),
            vjust = -0.5, size = 4, fontface = "bold") +
  scale_fill_manual(values = c(
    "ArńĪq (<18.5)"        = "#3498DB",
    "Normal (18.5‚Äď25)"    = "#2ECC71",
    "ArtńĪq √ß…ôkili (25‚Äď30)" = "#F39C12",
    "Obez (>30)"          = "#C0392B"
  )) +
  scale_y_continuous(labels = scales::comma,
                     expand = expansion(mult = c(0, 0.12))) +
  labs(title    = "Pasiyentl…ôrin BMI qrupu √ľzr…ô paylanmasńĪ",
       subtitle = "H…ôr s√ľtunun √ľst√ľnd…ô faiz g√∂st…ôrilir",
       x = NULL, y = "Pasiyent sayńĪ") +
  theme_minimal(base_size = 13) +
  theme(legend.position = "none",
        plot.title    = element_text(hjust = 0.5, face = "bold"),
        plot.subtitle = element_text(hjust = 0.5, color = "gray50"))
```

> **Ňě…ôrh:** Bu qrafik layih…ônin …ôn narahatedici tapńĪntńĪlarńĪndan
> birini vizual olaraq g√∂st…ôrir. Pasiyentl…ôrin yarńĪsńĪ ‚ÄĒ
> 49.8%-i ‚ÄĒ obez kateqoriyasńĪndadńĪr (BMI > 30). Y…ôni
> h…ôr 2 pasiyentd…ôn biri klinik olaraq obezdir. Normal
> BMI aralńĪńüńĪnda (18.5‚Äď25) is…ô c…ômi 18.3% var ‚ÄĒ bu
> o dem…ôkdir ki, populyasiyanńĪn yalnńĪz 5-d…ôn 1-i
> sańülam √ß…ôki normalarńĪna uyńüundur. ArtńĪq √ß…ôkili
> (25‚Äď30) qrupu 16.4%, arńĪq qrupu is…ô 15.5% t…ôŇükil
> edir. ArńĪq qrupun bu q…ôd…ôr y√ľks…ôk olmasńĪ da
> diqq…ôti √ß…ôkir ‚ÄĒ bu qrup da sańülamlńĪq riski
> daŇüńĪyńĪr, √ß√ľnki aŇüańüńĪ BMI s√ľm√ľk sńĪxlńĪńüńĪnńĪn
> azalmasńĪ, immunitetin z…ôifl…ôm…ôsi il…ô bańülńĪdńĪr.
> √úmumi m…ônz…ôr…ô a√ßńĪqdńĪr: populyasiyanńĪn 66.2%-i ‚ÄĒ
> y…ôni obez v…ô artńĪq √ß…ôkili qruplar birlikd…ô ‚ÄĒ
> sańülam √ß…ôki normalarńĪndan k…ônardadńĪr. Bu r…ôq…ôm
> ABŇě-ńĪn real populyasiya statistikasńĪ il…ô
> √ľst-√ľst…ô d√ľŇü√ľr ‚ÄĒ sintetik datanńĪn reallńĪńüńĪ
> n…ô q…ôd…ôr yaxŇüńĪ …ôks etdirdiyini g√∂st…ôrir.
> Stakeholderl…ôr…ô t√∂vsiy…ô: √ß…ôki idar…ôetm…ô
> proqramlarńĪ, qidalanma t…ôhsili v…ô fiziki
> aktivlik m√ľdaxil…ôl…ôri bu populyasiyanńĪn
> sańülamlńĪq y√ľk√ľn√ľ azaltmaq √ľ√ß√ľn …ôn prioritet
> sah…ôl…ôrdir ‚ÄĒ √ß√ľnki obezlik yuxarńĪda g√∂rd√ľy√ľm√ľz
> hipertenziya, diabet, √ľr…ôk x…ôst…ôlikl…ôri kimi
> xroniki v…ôziyy…ôtl…ôrin …ôsas risk faktoru kimi
> √ßńĪxńĪŇü edir.



### X…ôst…ôlik n√∂v√ľ analizi ‚ÄĒ k…ôskin vs xroniki vs hamil…ôlik

```{r xestelik_nov_analizi, warning=F, error=F, message=F}
# Encounters-d…ôki REASONDESCRIPTION s√ľtunu x…ôst…ôlik adlarńĪnńĪ saxlayńĪr.
# X…ôst…ôlikl…ôri klinik kateqoriyalara ayńĪraq:
# 1) Hamil…ôlik/reproduktiv  2) K…ôskin infeksion  3) Xroniki  4) Dig…ôr

xestelik_kategoriya <- encounters %>%
  filter(!is.na(REASONDESCRIPTION) & REASONDESCRIPTION != "") %>%
  mutate(
    Kateqoriya = case_when(
      str_detect(REASONDESCRIPTION,
        regex("pregnancy|prenatal|postpartum|obstetric|labor|birth|gravid",
              ignore_case = TRUE))                                       ~ "Hamil…ôlik / Reproduktiv",
      str_detect(REASONDESCRIPTION,
        regex("sinusitis|pharyngitis|bronchitis|otitis|influenza|viral|bacterial|infection|cold|strep|rhinitis|covid",
              ignore_case = TRUE))                                       ~ "K…ôskin ńįnfeksion",
      str_detect(REASONDESCRIPTION,
        regex("asthma|diabetes|hypertension|obesity|alzheimer|chronic|COPD|heart|cardiac|cancer|neoplasm|tumor|depression|anxiety|arthritis|fibromyalgia|epilepsy|stroke|renal|kidney",
              ignore_case = TRUE))                                       ~ "Xroniki / AńüńĪr",
      str_detect(REASONDESCRIPTION,
        regex("fracture|injury|wound|burn|trauma|overdose|poisoning|accident",
              ignore_case = TRUE))                                       ~ "Travma / Z…ôd…ô",
      TRUE                                                               ~ "Dig…ôr"
    )
  ) %>%
  count(Kateqoriya) %>%
  mutate(Faiz = round(100 * n / sum(n), 1)) %>%
  arrange(desc(n)) %>%
  rename(Say = n)

kable(xestelik_kategoriya,
      caption = "<div style='text-align:center; font-weight:bold; font-size:15px;'>X…ôst…ôlik kateqoriyalarńĪ √ľzr…ô m√ľraci…ôt paylanmasńĪ</div>",
      format.args = list(big.mark = ",")) %>%
  kable_styling(bootstrap_options = c("striped", "hover"), full_width = FALSE)

# Pie chart
xestelik_kategoriya %>%
  ggplot(aes(x = "", y = Say, fill = Kateqoriya)) +
  geom_col(width = 1, color = "white", linewidth = 0.5) +
  coord_polar(theta = "y") +
  geom_text(aes(label = paste0(Faiz, "%")),
            position = position_stack(vjust = 0.5),
            size = 4, fontface = "bold", color = "white") +
  scale_fill_manual(values = c(
    "Hamil…ôlik / Reproduktiv" = "#E75480",
    "K…ôskin ńįnfeksion"        = "#2E75B6",
    "Xroniki / AńüńĪr"          = "#C0392B",
    "Travma / Z…ôd…ô"           = "#E67E22",
    "Dig…ôr"                   = "#BDC3C7"
  )) +
  labs(title = "M√ľraci…ôtl…ôrin klinik kateqoriyalar √ľzr…ô paylanmasńĪ",
       x = NULL, y = NULL, fill = "Kateqoriya") +
  theme_void(base_size = 13) +
  theme(plot.title      = element_text(face = "bold", hjust = 0.5),
        legend.position = "right")
```

> **Ňě…ôrh:** X…ôst…ôlik kateqoriyalarńĪ analizi m√ľraci…ôtl…ôrin klinik
> mahiyy…ôtini a√ßńĪqlayńĪr. K…ôskin infeksion x…ôst…ôlikl…ôr
> (viral sinusitis, farenjit, bronxit, otit) …ôn b√∂y√ľk kateqoriyanńĪ
> t…ôŇükil edir ‚ÄĒ bu m√∂vs√ľmi infeksiyalarńĪn populyasiyanńĪn h…ôr yaŇü
> qrupunu eyni d…ôr…ôc…ôd…ô …ôhat…ô etdiyini g√∂st…ôrir. Hamil…ôlik /
> reproduktiv kateqoriya …ôh…ômiyy…ôtli pay tutur ‚ÄĒ bu populyasiyada
> dońüum yaŇüńĪnda olan qadńĪnlarńĪn f…ôal olduńüunu bir daha s√ľbut edir.
> Xroniki / ańüńĪr x…ôst…ôlikl…ôr ‚ÄĒ diabet, hipertenziya, x…ôr√ß…ông,
> Alzheimer ‚ÄĒ faiz baxńĪmńĪndan az g√∂r√ľns…ô d…ô, bu qrupun sistemi
> …ôn √ßox y√ľkl…ôy…ôn kateqoriya olduńüu m√ľraci…ôt intensivliyi
> analizind…ôn m…ôlumdur. Travma / z…ôd…ô kateqoriyasńĪ …ôn az paya
> sahibdir ‚ÄĒ bu preventiv tibb sisteminin iŇül…ôdiyinin …ôlam…ôtidir.



### Observations ‚ÄĒ klinik √∂l√ßm…ô n√∂vl…ôri n…ô q…ôd…ôrdir?

```{r obs_description_analiz, warning=F, error=F, message=F}
# Observations c…ôdv…ôlind…ôki DESCRIPTION s√ľtunu n…ô q…ôd…ôr f…ôrqli
# klinik √∂l√ßm…ô n√∂v√ľ saxlayńĪr? HansńĪ √∂l√ßm…ôl…ôr daha √ßoxdur?

obs_desc_count <- observations %>%
  filter(!is.na(DESCRIPTION) & DESCRIPTION != "") %>%
  count(DESCRIPTION, UNITS) %>%
  arrange(desc(n)) %>%
  mutate(Faiz = round(100 * n / sum(n), 2))

cat("Observations c…ôdv…ôlind…ôki unikal DESCRIPTION sayńĪ:",
    n_distinct(observations$DESCRIPTION), "\n")
cat("R…ôq…ômsal √∂l√ßm…ô n√∂v√ľ (obs_numeric):",
    n_distinct(obs_numeric$DESCRIPTION), "\n")
cat("Kategorik √∂l√ßm…ô n√∂v√ľ (obs_categorical):",
    n_distinct(obs_categorical$DESCRIPTION), "\n")

# Top 15 …ôn √ßox √∂l√ß√ľl…ôn g√∂st…ôrici
obs_desc_count %>%
  slice_head(n = 15) %>%
  rename(`Klinik g√∂st…ôrici` = DESCRIPTION, Vahid = UNITS, Say = n) %>%
  kable(caption = "<div style='text-align:center; font-weight:bold; font-size:15px;'>∆Źn √ßox √∂l√ß√ľl…ôn 15 klinik g√∂st…ôrici ‚ÄĒ observations c…ôdv…ôli</div>",
        format.args = list(big.mark = ",")) %>%
  kable_styling(bootstrap_options = c("striped", "hover", "condensed"),
                full_width = TRUE) %>%
  scroll_box(width = "100%")

# Bar chart ‚ÄĒ top 12
obs_desc_count %>%
  slice_head(n = 12) %>%
  mutate(DESCRIPTION = str_trunc(DESCRIPTION, 45)) %>%
  ggplot(aes(x = reorder(DESCRIPTION, n), y = n)) +
  geom_col(fill = "#2E75B6", alpha = 0.88, width = 0.7) +
  geom_text(aes(label = scales::comma(n)),
            hjust = -0.1, size = 3.2, fontface = "bold") +
  coord_flip() +
  scale_y_continuous(labels = scales::comma,
                     expand = expansion(mult = c(0, 0.2))) +
  labs(title    = "Observations ‚ÄĒ …ôn √ßox qeyd…ô alńĪnan 12 klinik g√∂st…ôrici",
       subtitle = paste0("C…ômi ", scales::comma(nrow(observations)),
                         " √∂l√ßm…ô | ", n_distinct(observations$DESCRIPTION),
                         " unikal g√∂st…ôrici"),
       x = NULL, y = "√Ėl√ßm…ô sayńĪ") +
  theme_minimal(base_size = 11) +
  theme(plot.title    = element_text(hjust = 0.5, face = "bold"),
        plot.subtitle = element_text(hjust = 0.5, color = "gray50"))
```

> **Ňě…ôrh:** Observations c…ôdv…ôlind…ôki unikal klinik g√∂st…ôrici
> sayńĪ sańülamlńĪq sisteminin monitorinq geniŇüliyini g√∂st…ôrir.
> ∆Źn √ßox √∂l√ß√ľl…ôn g√∂st…ôricil…ôr boy, √ß…ôki, BMI, qan t…ôzyiqi
> kimi rutin vitol iŇüar…ôtl…ôrdir ‚ÄĒ bunlar h…ôr tibbi m√ľraci…ôtd…ô
> dem…ôk olar avtomatik qeyd…ô alńĪnńĪr. Hemoglobin A1c v…ô
> Glucose is…ô daha az √∂l√ß√ľl√ľr ‚ÄĒ bunlar yalnńĪz x√ľsusi
> indikasiya olduqda, y…ôni diabet riski olan pasiyentl…ôr…ô
> sifariŇü edilir. Bu √∂l√ßm…ô tezliyi f…ôrqi klinik prioritetl…ôri
> …ôks etdirir: rutin skrininq g√∂st…ôricil…ôri (boy, √ß…ôki,
> qan t…ôzyiqi) universal t…ôtbiq olunur, ixtisaslaŇümńĪŇü
> testl…ôr (HbA1c, Glucose) is…ô se√ßici istifad…ô edilir.
> Kategorik √∂l√ßm…ôl…ôr (UNITS = {nominal}) r…ôq…ômsal
> √∂l√ßm…ôl…ôrd…ôn √ßox az ‚ÄĒ bu klinik datanńĪn …ôsas…ôn
> k…ômiyy…ôt …ôsaslńĪ olduńüunu g√∂st…ôrir.



### Diaqnoz y√ľk√ľ ‚ÄĒ bir pasiyent…ô ne√ß…ô f…ôrqli x…ôst…ôlik d√ľŇü√ľr?

```{r diaqnoz_yuku, warning=F, error=F, message=F}
# H…ôr pasiyentin ne√ß…ô f…ôrqli diaqnozu var? (unikal REASONDESCRIPTION)
# Bu "x…ôst…ôlik y√ľk√ľ" (disease burden) g√∂st…ôricisidir

diaqnoz_yuku <- encounters %>%
  filter(!is.na(REASONDESCRIPTION) & REASONDESCRIPTION != "") %>%
  group_by(PATIENT) %>%
  summarise(
    `Unikal diaqnoz sayńĪ` = n_distinct(REASONDESCRIPTION),
    `√úmumi m√ľraci…ôt`      = n(),
    .groups = "drop"
  )

# Statistika
yuk_stats <- diaqnoz_yuku %>%
  summarise(
    `Orta diaqnoz sayńĪ`    = round(mean(`Unikal diaqnoz sayńĪ`), 2),
    `Median`               = round(median(`Unikal diaqnoz sayńĪ`), 1),
    `Max (…ôn √ßox x…ôst…ôlik)` = max(`Unikal diaqnoz sayńĪ`),
    `1 diaqnozlu pasiyent %` = round(100 * mean(`Unikal diaqnoz sayńĪ` == 1), 1),
    `5+ diaqnozlu pasiyent %` = round(100 * mean(`Unikal diaqnoz sayńĪ` >= 5), 1),
    `10+ diaqnozlu pasiyent %`= round(100 * mean(`Unikal diaqnoz sayńĪ` >= 10), 1)
  )

kable(yuk_stats,
      caption = "<div style='text-align:center; font-weight:bold; font-size:15px;'>Pasiyent baŇüńĪna x…ôst…ôlik y√ľk√ľ statistikasńĪ</div>") %>%
  kable_styling(bootstrap_options = c("striped", "hover"), full_width = FALSE)

# Paylanma histoqramńĪ
ggplot(diaqnoz_yuku, aes(x = `Unikal diaqnoz sayńĪ`)) +
  geom_histogram(binwidth = 1, fill = "#8E44AD", color = "white", alpha = 0.85) +
  geom_vline(xintercept = mean(diaqnoz_yuku$`Unikal diaqnoz sayńĪ`),
             color = "#C0392B", linetype = "dashed", linewidth = 0.9) +
  annotate("text",
           x    = mean(diaqnoz_yuku$`Unikal diaqnoz sayńĪ`) + 0.5,
           y    = Inf, vjust = 2,
           label = paste0("Ort: ",
                          round(mean(diaqnoz_yuku$`Unikal diaqnoz sayńĪ`), 1)),
           color = "#C0392B", size = 3.8, fontface = "bold") +
  scale_y_continuous(labels = scales::comma) + 
  labs(title    = "Pasiyent baŇüńĪna unikal diaqnoz sayńĪ (x…ôst…ôlik y√ľk√ľ)",
       subtitle = "H…ôr s√ľtun 1 diaqnozluq aralńĪńüńĪ ‚ÄĒ sańüa …ôyilmiŇü paylanma",
       x = "Unikal diaqnoz sayńĪ", y = "Pasiyent sayńĪ") +
  theme_minimal(base_size = 13) +
  theme(plot.title    = element_text(hjust = 0.5, face = "bold"),
        plot.subtitle = element_text(hjust = 0.5, color = "gray50"))

# X…ôst…ôlik y√ľk√ľ ~ yaŇü qrupu m√ľqayis…ôsi
diaqnoz_yuku %>%
  left_join(patients %>% select(ID, age_group, GENDER),
            by = c("PATIENT" = "ID")) %>%
  filter(!is.na(age_group)) %>%
  group_by(age_group) %>%
  summarise(
    `Orta diaqnoz` = round(mean(`Unikal diaqnoz sayńĪ`), 2),
    `Median`       = round(median(`Unikal diaqnoz sayńĪ`), 1),
    `5+ diaqnoz %` = round(100 * mean(`Unikal diaqnoz sayńĪ` >= 5), 1),
    n              = n(),
    .groups = "drop"
  ) %>%
  rename(`YaŇü qrupu` = age_group) %>%
  kable(caption = "<div style='text-align:center; font-weight:bold; font-size:15px;'>YaŇü qrupu √ľzr…ô x…ôst…ôlik y√ľk√ľ</div>") %>%
  kable_styling(bootstrap_options = c("striped", "hover"), full_width = FALSE)
```

> **Ňě…ôrh:** X…ôst…ôlik y√ľk√ľ analizi pasiyentl…ôrin ne√ß…ô f…ôrqli
> diaqnoz daŇüńĪdńĪńüńĪnńĪ g√∂st…ôrir ‚ÄĒ bu klinik m√ľr…ôkk…ôbliyin
> …ôsas √∂l√ß√ľs√ľd√ľr. ∆Źks…ôr pasiyent az sayda (1‚Äď3) f…ôrqli
> diaqnoza malikdir ‚ÄĒ paylanma g√ľcl√ľ sańüa …ôyilmiŇüdir.
> Lakin az sayda pasiyent √ßox y√ľks…ôk x…ôst…ôlik y√ľk√ľ
> daŇüńĪyńĪr ‚ÄĒ 10+ f…ôrqli diaqnozu olan pasiyentl…ôr
> sistemi …ôn √ßox y√ľkl…ôy…ôn qrupdur.
> YaŇü qrupu √ľzr…ô m√ľqayis…ô g√∂zl…ônil…ôn n√ľmun…ôni
> ortaya qoyur: 65+ yaŇü qrupunda orta diaqnoz sayńĪ
> …ôn y√ľks…ôkdir ‚ÄĒ bu multimorbidit…ônin yaŇüla artdńĪńüńĪnńĪ
> g√∂st…ôrir. 0‚Äď18 yaŇü qrupunda is…ô x…ôst…ôlik y√ľk√ľ …ôn
> azdńĪr, lakin k…ôskin infeksion x…ôst…ôlikl…ôr bu qrupda
> da dominant olaraq qalńĪr. Stakeholderl…ôr √ľ√ß√ľn vacib
> mesaj: "5+ diaqnozlu pasiyentl…ôr" qrupu x√ľsusi
> case management proqramlarńĪ √ľ√ß√ľn h…ôd…ôf kateqoriya
> olmalńĪdńĪr ‚ÄĒ bu qrup az sayda olsa da resurslarńĪn
> b√∂y√ľk hiss…ôsini istehlak edir.



## 1.3 Summary Statistika

```{r summary_statistika, warning=F, error=F, message=F}
klinik <- c(
  "Body Height", "Body Weight", "Body Mass Index",
  "Systolic Blood Pressure", "Diastolic Blood Pressure",
  "Hemoglobin A1c/Hemoglobin.total in Blood", "Glucose"
)

skewness_manual <- function(x) {
  n <- length(x[!is.na(x)]); m <- mean(x, na.rm=T); s <- sd(x, na.rm=T)
  sum((x-m)^3, na.rm=T) / ((n-1)*s^3)
}
kurtosis_manual <- function(x) {
  n <- length(x[!is.na(x)]); m <- mean(x, na.rm=T); s <- sd(x, na.rm=T)
  sum((x-m)^4, na.rm=T) / ((n-1)*s^4)
}

summary_tbl <- obs_numeric %>%
  filter(DESCRIPTION %in% klinik) %>%
  group_by(DESCRIPTION, UNITS) %>%
  summarise(
    n        = n(),
    Mean     = round(mean(value_num, na.rm=T), 2),
    Median   = round(median(value_num, na.rm=T), 2),
    SD       = round(sd(value_num, na.rm=T), 2),
    Variance = round(var(value_num, na.rm=T), 2),
    Min      = round(min(value_num, na.rm=T), 2),
    Max      = round(max(value_num, na.rm=T), 2),
    IQR      = round(IQR(value_num, na.rm=T), 2),
    CV       = round(sd(value_num, na.rm=T)/mean(value_num, na.rm=T)*100, 1),
    Skewness = round(skewness_manual(value_num), 3),
    Kurtosis = round(kurtosis_manual(value_num), 3),
    .groups  = "drop"
  ) %>%
  rename(`G√∂st…ôrici` = DESCRIPTION, `Vahid` = UNITS)

kable(summary_tbl,
      caption = "<div style='text-align:center; font-weight:bold; font-size:15px;'>Klinik g√∂st…ôricil…ôr √ľzr…ô summary statistika</div>",
      format.args = list(big.mark = ",")) %>%
  kable_styling(bootstrap_options = c("striped", "hover", "condensed"),
                full_width = TRUE, font_size = 12) %>%
  scroll_box(width = "100%")

cv_tbl <- summary_tbl %>%
  select(G√∂st…ôrici, Vahid, Mean, SD, CV) %>%
  mutate(`D…ôyiŇük…ônlik` = case_when(
    CV < 15 ~ "AŇüańüńĪ",
    CV < 30 ~ "Orta",
    TRUE    ~ "Y√ľks…ôk"
  )) %>%
  arrange(desc(CV))

kable(cv_tbl, caption = "<div style='text-align:center; font-weight:bold; font-size:15px;'>Variasiya …ômsalńĪ (CV) √ľzr…ô d…ôyiŇük…ônlik</div>") %>%
  kable_styling(bootstrap_options = c("striped", "hover"), full_width = FALSE)
```

> **Ňě…ôrh:** Klinik g√∂st…ôricil…ôr √ľzr…ô summary statistika
> c…ôdv…ôli bir ne√ß…ô vacib m…ôqamńĪ ortaya qoyur. Body Height
> √ľ√ß√ľn mean (148.79 cm) median-dan (163.33 cm) …ôh…ômiyy…ôtli
> d…ôr…ôc…ôd…ô aŇüańüńĪdńĪr ‚ÄĒ bu g√ľcl√ľ sol …ôyilm…ônin (skewness =
> -1.284) g√∂st…ôricisidir, y…ôni uŇüaq pasiyentl…ôrin boy
> √∂l√ßm…ôl…ôri bu s√ľtunu aŇüańüńĪ √ß…ôkir. BMI √ľ√ß√ľn mean (28.95)
> v…ô median (29.93) bir-birin…ô yaxńĪndńĪr ‚ÄĒ paylanma nisb…ôt…ôn
> simmetrikdir. Glucose …ôn y√ľks…ôk variansiyana (634.34)
> malikdir ‚ÄĒ bu qan Ňü…ôk…ôrinin pasiyentl…ôr arasńĪnda …ôn
> geniŇü yayńĪlan g√∂st…ôrici olduńüunu bildirir. HbA1c is…ô
> …ôn ki√ßik variansiyana (0.96) malikdir ‚ÄĒ …ôks…ôr pasiyentin
> HbA1c d…ôy…ôri 6.12% …ôtrafńĪnda c…ôml…ônmiŇüdir. Sistoliq qan
> t…ôzyiqi (SBP) √ľ√ß√ľn minimum 100 mmHg-dir ‚ÄĒ bu klinik
> olaraq ańülabatandńĪr, √ß√ľnki 100-d…ôn aŇüańüńĪ hipotenziya
> sayńĪlńĪr v…ô datada bu tip d…ôy…ôrl…ôr cleaning zamanńĪ
> artńĪq √ßńĪxarńĪlmńĪŇüdńĪ.

> **Ňě…ôrh:** Variasiya …ômsalńĪ (CV) g√∂st…ôricil…ôri
> d…ôyiŇük…ônlik d…ôr…ôc…ôsin…ô g√∂r…ô sńĪralanmńĪŇüdńĪr. Body Weight
> (CV=55.7%) v…ô BMI (CV=32.5%) "Y√ľks…ôk" d…ôyiŇük…ônlik
> kateqoriyasńĪndadńĪr ‚ÄĒ bu o dem…ôkdir ki, bu iki g√∂st…ôrici
> pasiyentl…ôr arasńĪnda …ôn geniŇü aralńĪqda d…ôyiŇüir.
> Klinik olaraq bu g√∂zl…ônil…ôndir: insanlarńĪn √ß…ôkisi
> yaŇüa, cins…ô, h…ôyat t…ôrzin…ô g√∂r…ô √ßox f…ôrql…ônir.
> Glucose (CV=27.9%), Body Height (CV=24.8%) v…ô
> Systolic Blood Pressure (CV=18.5%) "Orta" d…ôyiŇük…ônlik
> g√∂st…ôrir. Diastolic Blood Pressure is…ô CV=14.3%
> il…ô "AŇüańüńĪ" d…ôyiŇük…ônlik kateqoriyasńĪndadńĪr ‚ÄĒ
> diastolik t…ôzyiq populyasiya arasńĪnda nisb…ôt…ôn
> sabit qalńĪr, bu klinik olaraq normaldńĪr. √úmumi
> n…ôtic…ô: √ß…ôki v…ô BMI analizl…ôrind…ô f…ôrdi
> f…ôrql…ôr √ßox b√∂y√ľk olduńüundan qrup m√ľqayis…ôl…ôri
> (t-test, ANOVA) aparńĪlark…ôn bu y√ľks…ôk variasiya
> n…ôz…ôr…ô alńĪnmalńĪ, effekt √∂l√ß√ľs√ľ (Cohen's d)
> m√ľtl…ôq hesablanmalńĪdńĪr.





## 1.4 Paylanma M…ôrk…ôzi Analizi ‚ÄĒ √áebyŇüev B…ôrab…ôrsizliyi

```{r chebyshev_analiz, warning=F, error=F, message=F}
# BMI paylanmasńĪ 1.6 b√∂lm…ôsind…ôki Shapiro-Wilk testi (p < 0.05) v…ô
# Q-Q plot analizi …ôsasńĪnda normal paylanmadan k…ônarlaŇüńĪr.
# Buna g√∂r…ô klassik 68-95-99.7 empirik qaydasńĪ …ôv…ôzin…ô
# √áebyŇüev B…ôrab…ôrsizliyi t…ôtbiq edilir.
# √áebyŇüev: h…ôr hansńĪ paylanma √ľ√ß√ľn ke√ß…ôrlidir, normal f…ôrziyy…ô t…ôl…ôb etmir.
# P(|X - őľ| ‚Č§ k¬∑ŌÉ) ‚Č• 1 - 1/k¬≤  (k > 1 √ľ√ß√ľn)

bmi_data <- obs_numeric %>% filter(DESCRIPTION == "Body Mass Index")
bmi_mean <- mean(bmi_data$value_num, na.rm = TRUE)
bmi_sd   <- sd(bmi_data$value_num,   na.rm = TRUE)
bmi_med  <- median(bmi_data$value_num, na.rm = TRUE)

# Faktiki faizl…ôr
fact_1sd <- round(100 * mean(bmi_data$value_num >= bmi_mean - bmi_sd &
                               bmi_data$value_num <= bmi_mean + bmi_sd, na.rm=T), 2)
fact_2sd <- round(100 * mean(bmi_data$value_num >= bmi_mean - 2*bmi_sd &
                               bmi_data$value_num <= bmi_mean + 2*bmi_sd, na.rm=T), 2)
fact_3sd <- round(100 * mean(bmi_data$value_num >= bmi_mean - 3*bmi_sd &
                               bmi_data$value_num <= bmi_mean + 3*bmi_sd, na.rm=T), 2)

cheby_tbl <- tibble(
  `k (ŌÉ)`                    = c("k = 1", "k = 2", "k = 3"),
  `AralńĪq alt (őľ - k¬∑ŌÉ)`     = round(c(bmi_mean - 1*bmi_sd,
                                         bmi_mean - 2*bmi_sd,
                                         bmi_mean - 3*bmi_sd), 2),
  `AralńĪq √ľst (őľ + k¬∑ŌÉ)`     = round(c(bmi_mean + 1*bmi_sd,
                                         bmi_mean + 2*bmi_sd,
                                         bmi_mean + 3*bmi_sd), 2),
  `√áebyŇüev z…ôman…ôti (‚Č•%)`    = c("Z…ôman…ôtsiz (k ‚Č§ 1)", "‚Č• 75.00%", "‚Č• 88.89%"),
  `Faktiki faiz (%)`          = c(fact_1sd, fact_2sd, fact_3sd),
  `Z…ôman…ôti √ľst…ôl…ôyir?`       = c(
    "‚ÄĒ",
    ifelse(fact_2sd >= 75,  paste0("B…ôli (+", round(fact_2sd - 75,  2), "%)"), "Xeyr"),
    ifelse(fact_3sd >= 88.89, paste0("B…ôli (+", round(fact_3sd - 88.89, 2), "%)"), "Xeyr")
  )
)

kable(cheby_tbl,
      caption = paste0(
        "<div style='text-align:center; font-weight:bold; font-size:15px;'>",
        "BMI ‚ÄĒ √áebyŇüev B…ôrab…ôrsizliyi (őľ=", round(bmi_mean, 2),
        ", ŌÉ=", round(bmi_sd, 2), ", Median=", round(bmi_med, 2), ")</div>"
      )) %>%
  kable_styling(bootstrap_options = c("striped", "hover"), full_width = FALSE) %>%
  column_spec(4, bold = TRUE, color = "#1A5276") %>%
  column_spec(6, bold = TRUE,
              color = ifelse(c(TRUE, fact_2sd >= 75, fact_3sd >= 88.89),
                             "#27AE60", "#C0392B"))

# Vizual ‚ÄĒ BMI histoqramńĪ + √áebyŇüev zonalarńĪ
bmi_df <- data.frame(x = bmi_data$value_num)

ggplot(bmi_df, aes(x = x)) +
  geom_histogram(aes(y = after_stat(density)), bins = 60,
                 fill = "#AED6F1", color = "white", alpha = 0.85) +
  geom_density(color = "#2C3E50", linewidth = 1) +
  # k=3 zona
  annotate("rect",
           xmin = bmi_mean - 3*bmi_sd, xmax = bmi_mean + 3*bmi_sd,
           ymin = -Inf, ymax = Inf,
           fill = "#AED6F1", alpha = 0.15) +
  # k=2 zona
  annotate("rect",
           xmin = bmi_mean - 2*bmi_sd, xmax = bmi_mean + 2*bmi_sd,
           ymin = -Inf, ymax = Inf,
           fill = "#2E75B6", alpha = 0.15) +
  # k=1 zona
  annotate("rect",
           xmin = bmi_mean - 1*bmi_sd, xmax = bmi_mean + 1*bmi_sd,
           ymin = -Inf, ymax = Inf,
           fill = "#1A5276", alpha = 0.15) +
  geom_vline(xintercept = bmi_mean,   color = "#C0392B",
             linetype = "dashed", linewidth = 1) +
  geom_vline(xintercept = bmi_med,    color = "#27AE60",
             linetype = "dotted", linewidth = 0.9) +
  annotate("text", x = bmi_mean + 1.5, y = Inf, vjust = 2,
           label = paste0("őľ=", round(bmi_mean, 1)),
           color = "#C0392B", size = 3.5, fontface = "bold") +
  annotate("text", x = bmi_med - 1.8, y = Inf, vjust = 3.5,
           label = paste0("Med=", round(bmi_med, 1)),
           color = "#27AE60", size = 3.5, fontface = "bold") +
  scale_x_continuous(limits = c(0, 80)) +
  labs(title    = "BMI ‚ÄĒ √áebyŇüev B…ôrab…ôrsizliyi zonalarńĪ",
       subtitle = paste0(
         "T√ľnd mavi: őľ¬Ī1ŌÉ (faktiki ", fact_1sd, "%)  |  ",
         "Orta mavi: őľ¬Ī2ŌÉ (faktiki ", fact_2sd, "%, √áebyŇüev ‚Č•75%)  |  ",
         "A√ßńĪq mavi: őľ¬Ī3ŌÉ (faktiki ", fact_3sd, "%, √áebyŇüev ‚Č•88.89%)"
       ),
       x = "BMI (kg/m¬≤)", y = "SńĪxlńĪq") +
  theme_minimal(base_size = 12) +
  theme(plot.title    = element_text(hjust = 0.5, face = "bold"),
        plot.subtitle = element_text(hjust = 0.5, color = "gray50", size = 9))
```

> **Ňě…ôrh:** BMI paylanmasńĪ Shapiro-Wilk testi (p < 0.05) v…ô Q-Q plot
> analizi …ôsasńĪnda normal paylanmadan k…ônarlaŇüdńĪńüńĪ √ľ√ß√ľn klassik
> 68‚Äď95‚Äď99.7 empirik qaydasńĪ …ôv…ôzin…ô **√áebyŇüev B…ôrab…ôrsizliyi**
> t…ôtbiq edilmiŇüdir. √áebyŇüev b…ôrab…ôrsizliyinin …ôsas √ľst√ľnl√ľy√ľ budur:
> paylanmanńĪn formasńĪndan asńĪlńĪ olmayaraq ‚ÄĒ normal, bimodal, sańüa …ôyilmiŇü
> f…ôrq etm…ôz ‚ÄĒ ist…ônil…ôn paylanma √ľ√ß√ľn ke√ß…ôrli bir alt h…ôdd z…ôman…ôti verir.
> D√ľstur: P(|X ‚ąí őľ| ‚Č§ k¬∑ŌÉ) ‚Č• 1 ‚ąí 1/k¬≤ (k > 1 √ľ√ß√ľn).
>
> N…ôtic…ôl…ôr…ô baxdńĪqda: k=2 √ľ√ß√ľn √áebyŇüev ‚Č•75% z…ôman…ôti verir ‚ÄĒ
> y…ôni őľ¬Ī2ŌÉ aralńĪńüńĪnda pasiyentl…ôrin …ôn azńĪ 75%-i olmalńĪdńĪr; faktiki is…ô
> `r fact_2sd`%-dir ‚ÄĒ z…ôman…ôti `r round(fact_2sd - 75, 2)` faiz b…ôndi
> √ľst…ôl…ôyir. k=3 √ľ√ß√ľn n…ôz…ôri ‚Č•88.89%-…ô qarŇüńĪlńĪq faktiki `r fact_3sd`%-dir.
> H…ôr iki halda faktiki d…ôy…ôr √áebyŇüev z…ôman…ôtini …ôh…ômiyy…ôtli d…ôr…ôc…ôd…ô
> √ľst…ôl…ôyir ‚ÄĒ bu BMI paylanmasńĪnńĪn m…ôrk…ôz …ôtrafńĪnda kifay…ôt q…ôd…ôr sńĪx
> toplandńĪńüńĪnńĪ g√∂st…ôrir. k=1 √ľ√ß√ľn √áebyŇüev he√ß bir z…ôman…ôt vermir (k > 1
> Ňü…ôrti t…ôl…ôb olunur); faktiki `r fact_1sd`% is…ô m√ľŇüahid…ô xarakteri daŇüńĪyńĪr.
> Vizualda őľ (qńĪrmńĪzńĪ k…ôsik) il…ô median (yaŇüńĪl n√∂qt…ôli x…ôtt) arasńĪndakńĪ
> ki√ßik f…ôrq paylanmanńĪn y√ľng√ľl sańüa …ôyilm…ôsini g√∂st…ôrir ‚ÄĒ obezlik
> prevalensiyasńĪnńĪn (49.8%) n…ôtic…ôsidir. √úmumi n…ôtic…ô: √áebyŇüev
> b…ôrab…ôrsizliyi normal olmayan paylanmalar √ľ√ß√ľn metodoloji c…ôh…ôtd…ôn
> daha d√ľzg√ľn yanaŇümadńĪr; n=517,140 kimi b√∂y√ľk datasette is…ô M…ôrk…ôzi
> Limit Teoremin…ô g√∂r…ô qrup m√ľqayis…ôl…ôrind…ô parametrik testl…ôr
> (t-test, ANOVA) h…ôl…ô t…ôtbiq edil…ô bil…ôr.


## 1.5 Korrelyasiya v…ô Kovariasiya

```{r korrelyasiya, warning=F, error=F, message=F}
kor_wide <- obs_numeric %>%
  filter(DESCRIPTION %in% c(
    "Body Mass Index", "Systolic Blood Pressure",
    "Diastolic Blood Pressure",
    "Hemoglobin A1c/Hemoglobin.total in Blood",
    "Glucose", "Body Weight", "Body Height"
  )) %>%
  group_by(PATIENT, ENCOUNTER, DESCRIPTION) %>%
  summarise(value_num = mean(value_num, na.rm=T), .groups="drop") %>%
  pivot_wider(names_from=DESCRIPTION, values_from=value_num) %>%
  left_join(patients %>% select(ID, age), by=c("PATIENT"="ID")) %>%
  select(-PATIENT, -ENCOUNTER) %>%
  rename(BMI    = `Body Mass Index`,
         SBP    = `Systolic Blood Pressure`,
         DBP    = `Diastolic Blood Pressure`,
         HbA1c  = `Hemoglobin A1c/Hemoglobin.total in Blood`,
         Glucose= `Glucose`,
         Weight = `Body Weight`,
         Height = `Body Height`,
         Age    = age)

kor_mat <- cor(kor_wide, use="pairwise.complete.obs", method="pearson")

kable(round(kor_mat, 3), caption="<div style='text-align:center; font-weight:bold; font-size:15px;'>Pearson korrelyasiya matriksi</div>") %>%
  kable_styling(bootstrap_options=c("striped","hover","condensed"),
                full_width=TRUE, font_size=12)

spr_mat <- cor(kor_wide, use="pairwise.complete.obs", method="spearman")

kable(round(spr_mat, 3), caption="<div style='text-align:center; font-weight:bold; font-size:15px;'>Spearman korrelyasiya matriksi</div>") %>%
  kable_styling(bootstrap_options=c("striped","hover","condensed"),
                full_width=TRUE, font_size=12)

corrplot(kor_mat, method="color", type="upper",
         addCoef.col="black", number.cex=0.7,
         tl.cex=0.85, tl.col="black",
         col=colorRampPalette(c("#C0392B","white","#2E75B6"))(200),
         title="Pearson Korrelyasiya Heatmap", mar=c(0,0,2,0))

kor_wide %>%
  sample_n(min(5000, nrow(.))) %>%
  ggplot(aes(x=Age, y=BMI)) +
  geom_point(alpha=0.15, color="#2E75B6", size=0.8) +
  geom_smooth(method="lm", color="#C0392B",
              linewidth=1, se=TRUE, alpha=0.2) +
  annotate("text", x=80, y=55,
           label=paste0("r = ", round(cor(kor_wide$Age,kor_wide$BMI,
                                          use="complete.obs"),3)),
           color="#C0392B", size=4, fontface="bold") +
  labs(title    = "YaŇü il…ô BMI arasńĪnda korrelyasiya",
       subtitle = "Pearson r ‚ÄĒ x…ôtti …ôlaq…ô g√ľc√ľ",
       x="YaŇü", y="BMI (kg/m¬≤)") +
  theme_minimal(base_size=13) +
  theme(plot.title    = element_text(hjust=0.5, face="bold"),
        plot.subtitle = element_text(hjust=0.5, color="gray50"))

kor_wide %>%
  sample_n(min(5000, nrow(.))) %>%
  ggplot(aes(x=Age, y=HbA1c)) +
  geom_point(alpha=0.15, color="#70AD47", size=0.8) +
  geom_smooth(method="lm", color="#C0392B",
              linewidth=1, se=TRUE, alpha=0.2) +
  annotate("text", x=80, y=11,
           label=paste0("r = ", round(cor(kor_wide$Age,kor_wide$HbA1c,
                                          use="complete.obs"),3)),
           color="#C0392B", size=4, fontface="bold") +
  labs(title    = "YaŇü il…ô HbA1c arasńĪnda korrelyasiya",
       subtitle = "YaŇü artdńĪqca Ňü…ôk…ôr s…ôviyy…ôsi artńĪrmńĪ?",
       x="YaŇü", y="HbA1c (%)") +
  theme_minimal(base_size=13) +
  theme(plot.title    = element_text(hjust=0.5, face="bold"),
        plot.subtitle = element_text(hjust=0.5, color="gray50"))

kov_mat <- cov(kor_wide, use="pairwise.complete.obs")
kable(round(kov_mat, 2), caption="<div style='text-align:center; font-weight:bold; font-size:15px;'>Kovariasiya matriksi</div>") %>%
  kable_styling(bootstrap_options=c("striped","hover","condensed"),
                full_width=TRUE, font_size=11) %>%
  scroll_box(width="100%")


```

> **Ňě…ôrh:** Pearson korrelyasiya matriksi g√∂st…ôricil…ôrin
> bir-biri il…ô x…ôtti …ôlaq…ôsini √∂l√ß√ľr. -1 il…ô +1 arasńĪnda
> d…ôyiŇüir: +1 m√ľk…ômm…ôl m√ľsb…ôt, -1 m√ľk…ômm…ôl m…ônfi, 0 is…ô
> …ôlaq…ô yoxdur dem…ôkdir. ∆Źn g√ľcl√ľ m√ľsb…ôt …ôlaq…ô
> Weight~BMI arasńĪndadńĪr (r=0.924) ‚ÄĒ bu g√∂zl…ônil…ôndir,
> √ß√ľnki BMI hesablanmasńĪnda √ß…ôki …ôsas komponentdir.
> ńįkinci g√ľcl√ľ …ôlaq…ô Height~Weight (r=0.839) ‚ÄĒ
> boy artdńĪqca √ß…ôki d…ô artńĪr. Age~Weight …ôlaq…ôsi
> (r=0.822) diqq…ôti √ß…ôkir ‚ÄĒ yaŇü artdńĪqca √ß…ôki
> artńĪr, bu orta yaŇülńĪ populyasiyada metabolik
> yavaŇülamanńĪn n…ôtic…ôsidir. SBP~DBP arasńĪnda g√ľcl√ľ
> …ôlaq…ô (r=0.708) ‚ÄĒ sistoliq v…ô diastolik t…ôzyiq
> birlikd…ô d…ôyiŇüir, bu klinik olaraq normaldńĪr.
> M…ônfi …ôlaq…ôl…ôr…ô baxsaq: Age~HbA1c (r=-0.173)
> v…ô Age~Glucose (r=-0.045) m…ônfidir ‚ÄĒ bu
> observation s…ôviyy…ôsind…ôki datayla bańülńĪdńĪr,
> pasiyent s…ôviyy…ôsind…ôki analiz f…ôrqli n…ôtic…ô
> ver…ô bil…ôr. Glucose~HbA1c (r=0.321) m√ľsb…ôt
> …ôlaq…ô g√∂st…ôrir ‚ÄĒ qan Ňü…ôk…ôri y√ľks…ôk olan
> pasiyentl…ôrin HbA1c-si d…ô y√ľks…ôkdir,
> bu diabetin klinik reallńĪńüńĪnńĪ …ôks etdirir.

> **Ňě…ôrh:** Spearman korrelyasiyasńĪ Pearson-dan
> f…ôrqli olaraq x…ôtti …ôlaq…ôni deyil, sńĪra …ôlaq…ôsini
> √∂l√ß√ľr ‚ÄĒ y…ôni normal paylanma t…ôl…ôb etmir.
> Buna g√∂r…ô outlier-l…ôr…ô daha az h…ôssasdńĪr.
> Pearson il…ô m√ľqayis…ôd…ô b…ôzi …ôlaq…ôl…ôr d…ôyiŇüib:
> Weight~BMI Pearson-da 0.924 idi, Spearman-da
> 0.927 ‚ÄĒ dem…ôk olar ki, eynidir, …ôlaq…ô h…ôqiqidir.
> Age~Weight Pearson-da 0.822 idi, Spearman-da
> 0.792 ‚ÄĒ bir q…ôd…ôr azalńĪb, amma h…ôl…ô g√ľcl√ľd√ľr.
> SBP~DBP Pearson-da 0.708 idi, Spearman-da
> 0.477 ‚ÄĒ bu k…ôskin f…ôrq g√∂st…ôrir ki, bu …ôlaq…ô
> x…ôtti deyil, sńĪra …ôsaslńĪdńĪr. Glucose~HbA1c
> Pearson-da 0.321 idi, Spearman-da 0.150 ‚ÄĒ
> bu f…ôrq outlier-l…ôrin Pearson n…ôtic…ôsin…ô
> ciddi t…ôsir etdiyini g√∂st…ôrir. √úmumi n…ôtic…ô:
> iki metodun n…ôtic…ôl…ôri …ôsas…ôn uyńüundur ‚ÄĒ
> g√ľcl√ľ …ôlaq…ôl…ôr h…ôr iki metodda g√ľcl√ľ qalńĪr.
> F…ôrql…ôr olan yerl…ôrd…ô (SBP~DBP, Glucose~HbA1c)
> Spearman daha etibarlńĪ hesab edilir, √ß√ľnki
> bu d…ôyiŇü…ônl…ôrd…ô outlier-l…ôr m√∂vcuddur.


> **Ňě…ôrh:** Korrelyasiya b√∂lm…ôsinin vizual v…ô analitik
> n…ôtic…ôl…ôri bir ne√ß…ô …ôsas tapńĪntńĪnńĪ ortaya qoyur.
> Heatmap-dan g√∂r√ľn√ľr ki, …ôn t√ľnd mavi ‚ÄĒ y…ôni …ôn g√ľcl√ľ
> m√ľsb…ôt …ôlaq…ô ‚ÄĒ Weight~BMI (r=0.92) v…ô Height~Weight
> (r=0.84) arasńĪndadńĪr. Bu g√∂zl…ônil…ôndir. Age~BMI
> (r=0.70) v…ô Age~Weight (r=0.82) …ôlaq…ôl…ôri d…ô
> g√ľcl√ľd√ľr ‚ÄĒ yaŇü artdńĪqca √ß…ôki v…ô BMI artńĪr.
> Scatter plot ‚ÄĒ YaŇü~BMI (r=0.704): n√∂qt…ôl…ôr
> yuxarńĪya dońüru meyilli x…ôtt boyunca yayńĪlmńĪŇüdńĪr.
> ∆Źlaq…ô g√ľcl√ľd√ľr ‚ÄĒ yaŇü artdńĪqca BMI artńĪr. UŇüaq
> pasiyentl…ôrin aŇüańüńĪ sol k√ľncd…ô toplandńĪńüńĪ aydńĪn
> g√∂r√ľn√ľr. Scatter plot ‚ÄĒ YaŇü~HbA1c (r=-0.173):
> bu qrafik maraqlńĪ n…ôtic…ô g√∂st…ôrir ‚ÄĒ x…ôtt aŇüańüńĪya
> dońüru …ôyilmiŇüdir, y…ôni m…ônfi …ôlaq…ô var. Bu
> observation s…ôviyy…ôsind…ôki datanńĪn t…ôsiridir ‚ÄĒ
> g…ônc pasiyentl…ôrin daha √ßox √∂l√ß√ľs√ľ var, bu is…ô
> korrelyasiyanńĪ aŇüańüńĪ √ß…ôkir. Pasiyent s…ôviyy…ôsind…ôki
> analiz (reqressiya b√∂lm…ôsind…ô) daha d√ľzg√ľn n…ôtic…ô
> ver…ôc…ôk. Kovariasiya matriksi: …ôn b√∂y√ľk …ôd…ôdl…ôr
> Height~Weight (1211.31) v…ô Age~Weight (844.43)
> arasńĪndadńĪr ‚ÄĒ bu korrelyasiya n…ôtic…ôl…ôri il…ô
> uyńüundur. M…ônfi kovariasiyalar ‚ÄĒ Glucose~Age
> (-14.68), HbA1c~Age (-2.20) ‚ÄĒ m…ônfi korrelyasiyanńĪ
> t…ôsdiql…ôyir. Qeyd: kovariasiya √∂l√ß√ľ vahidl…ôrind…ôn
> asńĪlńĪdńĪr ‚ÄĒ b√∂y√ľk …ôd…ôdl…ôr g√ľcl√ľ …ôlaq…ô deyil,
> sad…ôc…ô b√∂y√ľk √∂l√ß√ľ vahidi dem…ôkdir. Buna g√∂r…ô
> korrelyasiya matriksi daha m√ľqayis…ôlidir.



## 1.6 Paylanma Analizi

```{r paylanma_analizi, warning=F, error=F, message=F, fig.width=12, fig.height=5}

# H…ôr g√∂st…ôrici √ľ√ß√ľn paylanma analizini funksiya il…ô

paylanma_analizi <- function(data, desc, vahid, renk="#2E75B6") {
  df <- data %>% filter(DESCRIPTION==desc) %>% pull(value_num)
  
# Shapiro-Wilk testi (n > 5000 olduqda sample g√∂t√ľr√ľl√ľb)  
  
sw_sample <- if(length(df)>5000) sample(df,5000) else df
sw_test   <- shapiro.test(sw_sample)


cat("\n‚ēź‚ēź", desc, "\n")
cat("n=",length(df),"| Mean=",round(mean(df),2),"| SD=",round(sd(df),2),"\n")
cat("Shapiro-Wilk: W=",round(sw_test$statistic,4),
      "| p=",format(sw_test$p.value,scientific=TRUE),"\n")
cat("Normal paylanma:",
      ifelse(sw_test$p.value>0.05,"B…ôli (p>0.05)","Xeyr (p‚Č§0.05)"),"\n")

df_plot <- data.frame(x=df)

# Histogram + density

p1 <- ggplot(df_plot, aes(x=x)) +
    geom_histogram(aes(y=after_stat(density)), bins=50,
                   fill=renk, color="white", alpha=0.8) +
    geom_density(color="#C0392B", linewidth=1) +
    stat_function(fun=dnorm, args=list(mean=mean(df),sd=sd(df)),
                  color="#2C3E50", linetype="dashed", linewidth=0.8) +
    labs(title=paste0(desc," ‚ÄĒ Histogram + Density"),
         subtitle=paste0("n=",scales::comma(length(df))),
         x=paste0(desc," (",vahid,")"), y="SńĪxlńĪq") +
    theme_minimal(base_size=12) +
    theme(plot.title=element_text(hjust=0.5,face="bold"),
          plot.subtitle=element_text(hjust=0.5,color="gray50",size=10))


# Q-Q plot

p2 <- ggplot(df_plot, aes(sample=x)) +
    stat_qq(color=renk, alpha=0.3, size=0.6) +
    stat_qq_line(color="#C0392B", linewidth=0.9) +
    labs(title=paste0(desc," ‚ÄĒ Q-Q Plot"),
         subtitle="N√∂qt…ôl…ôr x…ôtt…ô yaxńĪn = normal paylanma",
         x="N…ôz…ôri kvantill…ôr", y="N√ľmun…ô kvantill…ôri") +
    theme_minimal(base_size=12) +
    theme(plot.title=element_text(hjust=0.5,face="bold"),
          plot.subtitle=element_text(hjust=0.5,color="gray50",size=10))
p1+p2
}





# H…ôr klinik g√∂st…ôrici √ľ√ß√ľn analiz

paylanma_analizi(obs_numeric, "Body Mass Index",         "kg/m¬≤", "#2E75B6")
paylanma_analizi(obs_numeric, "Hemoglobin A1c/Hemoglobin.total in Blood", "%", "#70AD47")
paylanma_analizi(obs_numeric, "Systolic Blood Pressure",  "mmHg",  "#C0392B")
paylanma_analizi(obs_numeric, "Diastolic Blood Pressure", "mmHg",  "#8E44AD")
paylanma_analizi(obs_numeric, "Glucose",                  "mg/dL", "#E67E22")



# Shapiro-Wilk x√ľlas…ô c…ôdv…ôli

sw_xulase <- obs_numeric %>%
  filter(DESCRIPTION %in% klinik) %>%
  group_by(DESCRIPTION) %>%
  summarise(
    n = n(),
    W = round(shapiro.test(
      if(n()>5000) sample(value_num,5000) else value_num
    )$statistic, 4),
    `p-value` = format(shapiro.test(
      if(n()>5000) sample(value_num,5000) else value_num
    )$p.value, scientific=TRUE),
    `Normal?` = ifelse(shapiro.test(
      if(n()>5000) sample(value_num,5000) else value_num
    )$p.value > 0.05, "B…ôli", "Xeyr"),
    .groups="drop"
  ) %>%
  rename(G√∂st…ôrici=DESCRIPTION)

kable(sw_xulase, caption="<div style='text-align:center; font-weight:bold; font-size:15px;'>Shapiro-Wilk normallńĪq testi ‚ÄĒ x√ľlas…ô</div>") %>%
  kable_styling(bootstrap_options=c("striped","hover"), full_width=FALSE)


```

> Ňě…ôrh: Paylanma analizi 5 klinik g√∂st…ôrici √ľzr…ô aparńĪlmńĪŇüdńĪr.
> BMI histoqramńĪ iki zirv…ôli (bimodal) paylanma g√∂st…ôrir ‚ÄĒ
> bir zirv…ô ~18 (arńĪq/normal), ikinci zirv…ô ~30-35 (obez)
> aralńĪńüńĪndadńĪr. Bu populyasiyanńĪn iki f…ôrqli √ß…ôki qrupuna
> b√∂l√ľnd√ľy√ľn√ľ g√∂st…ôrir. Q-Q plotda n√∂qt…ôl…ôr …ôvv…ôl x…ôtd…ôn
> aŇüańüńĪda, sonra yuxarńĪda ‚ÄĒ S-Ňü…ôkilli k…ônarlaŇüma var.
> HbA1c histoqramńĪ √ßox dar v…ô k…ôskin zirv…ôlidir ‚ÄĒ …ôks…ôr
> pasiyentl…ôrin HbA1c-si 5-7% aralńĪńüńĪnda sńĪxlńĪqla toplanńĪb.
> Q-Q plotda pill…ô-pill…ô k…ônarlaŇüma diskret d…ôy…ôrl…ôrin
> olduńüunu g√∂st…ôrir. Sistoliq v…ô diastolik qan t…ôzyiqi
> histoqramlarńĪ d√ľzbucaqlńĪ formaya yaxńĪndńĪr ‚ÄĒ d…ôy…ôrl…ôr
> geniŇü aralńĪqda b…ôrab…ôr paylanmńĪŇüdńĪr. Q-Q plotlarda
> k…ôskin d√∂n√ľŇü n√∂qt…ôl…ôri klinikin m√ľ…ôyy…ôn h…ôdd d…ôy…ôrl…ôrini
> (m…ôs…ôl…ôn 140 mmHg ‚ÄĒ hipertenziya h…ôddi) √ßox istifad…ô
> etm…ôsind…ôn qaynaqlanńĪr. Glucose …ôn g√ľcl√ľ k…ônarlaŇümanńĪ
> g√∂st…ôrir ‚ÄĒ sańüa …ôyilmiŇü paylanma, Q-Q plotda S-…ôyri.
> Bu diabet pasiyentl…ôrinin √ßox y√ľks…ôk qan Ňü…ôk…ôri
> d…ôy…ôrl…ôrinin paylanmanńĪ uzatmasńĪndan qaynaqlanńĪr.
> Shapiro-Wilk x√ľlas…ô c…ôdv…ôli b√ľt√ľn g√∂st…ôricil…ôr √ľ√ß√ľn
> normal paylanmanńĪ r…ôdd edir (p < 0.05, hamńĪsńĪ "Xeyr").
> Lakin bu n…ôtic…ô n > 300,000 olduńüundan g√∂zl…ônil…ôndir ‚ÄĒ
> Shapiro-Wilk bu q…ôd…ôr b√∂y√ľk n-d…ô h…ôtta minimal
> sapmalarńĪ bel…ô statistik …ôh…ômiyy…ôtli hesab edir.
> M…ôrk…ôzi Limit Teoremin…ô g√∂r…ô parametrik testl…ôr
> (t-test, ANOVA) t…ôtbiq edil…ô bil…ôr.


# 2. Anomaliyalar



## 2.1 Data Keyfiyy…ôti YoxlamasńĪ

```{r data_keyfiyyeti, warning=F, error=F, message=F}

# Cleaning zamanńĪ aŇükar edilmiŇü v…ô h…ôll edilmiŇü probleml…ôrin x√ľlas…ôsi

cleaning_audit <- tibble(
  C…ôdv…ôl  = c("patients","patients","patients",
              "encounters","encounters",
              "observations","observations","observations"),
  Problem = c(
    "Gec tarixli pasiyent (BIRTHDATE > 2017-05-24)",
    "BoŇü string ‚Üí NA (SUFFIX, MAIDEN, MARITAL, DRIVERS, PASSPORT, PREFIX)",
    "Dublikat SSN (sintetik data artefaktńĪ)",
    "Marching olmayan PATIENT ID (patients-d…ô m√∂vcud deyil)",
    "√Ėl√ľmd…ôn sonrakńĪ encounter (DATE > DEATHDATE)",
    "Matching olmayan PATIENT ID",
    "BoŇü VALUE",
    "M…ônfi / sńĪfńĪr HbA1c (klinik imkansńĪz)"
  ),
  Say    = c(19, 333431, 10180, 2620, 115, 10978, 13963, 148),
  T…ôdbir = c("Silindi","NA-ya √ßevrildi","Qeyd edildi",
             "Silindi","Silindi","Silindi","Silindi","Silindi"),
  Status = c("Kritik","Orta","M…ôlumat",
             "Kritik","Kritik","Kritik","Kritik","Kritik")
)

datatable(cleaning_audit, caption="Data keyfiyy…ôti audit x√ľlas…ôsi",
          rownames=FALSE, filter="top",
          extensions=c("Buttons","FixedHeader","Responsive"),
          options=list(dom="Bfrtip", pageLength=10,
                       buttons=list("copy","print",
                                    list(extend="collection",
                                         buttons=c("csv","excel","pdf"),
                                         text="Download")))) %>%
  formatStyle("Status",
    backgroundColor=styleEqual(
      c("Kritik","Orta","M…ôlumat"),
      c("#FCEBEB","#FAEEDA","#E6F1FB")
    ))


# Yekun data √∂l√ß√ľl…ôri ‚ÄĒ t…ômizl…ôndikd…ôn sonra

yekun_olcu <- tibble(
  C…ôdv…ôl  = c("patients","encounters","observations",
               "obs_numeric","obs_categorical"),
  `∆Źvv…ôl` = c(132607, 1263669, 5383318, NA, NA),
  `Sonra` = c(nrow(patients), nrow(encounters), nrow(observations),
               nrow(obs_numeric), nrow(obs_categorical)),
  `F…ôrq`  = c(132607-nrow(patients), 1263669-nrow(encounters),
               5383318-nrow(observations), NA, NA)
)

kable(yekun_olcu, caption="<div style='text-align:center; font-weight:bold; font-size:15px;'>T…ômizl…ôm…ô …ôvv…ôl v…ô sonra ‚ÄĒ s…ôtir say</div>",
      format.args=list(big.mark=",")) %>%
  kable_styling(bootstrap_options=c("striped","hover"), full_width=FALSE)
```

> **Ňě…ôrh:** Data keyfiyy…ôti yoxlamasńĪ n…ôtic…ôsind…ô 3 c…ôdv…ôld…ô m√ľxt…ôlif s…ôviyy…ôli probleml…ôr aŇükar edilmiŇüdir. ∆Źn kritik problem patients c…ôdv…ôlind…ôki boŇü stringl…ôrdir ‚ÄĒ 333,431 s…ôtird…ô 6 s√ľtun boŇü string ehtiva edirdi, bunlar NA-ya √ßevrilmiŇüdir.Uyńüun olmayan qeydl…ôr (encounters-d…ô 2,620, observations-da 10,978) relasional b√ľt√∂vl√ľy√ľ pozurdu ‚ÄĒ silinmiŇüdir. 148 m…ônfi/sńĪfńĪr HbA1c d…ôy…ôri klinik imkansńĪz olduńüu √ľ√ß√ľn √ßńĪxarńĪlmńĪŇüdńĪr. √úmumi olaraq c…ôdv…ôll…ôrin 0.4%-d…ôn az hiss…ôsi xaric edilmiŇüdir ‚ÄĒ analiz n…ôtic…ôl…ôrin…ô t…ôsiri minimal hesab edilir.





## 2.2 Outlier AŇükarlanmasńĪ

```{r outlier, warning=F, error=F, message=F}


# Z-score v…ô IQR metodlarńĪ il…ô outlier aŇükarlanmasńĪ
# BMI, HbA1c, SBP, DBP, Glucose √ľzr…ô

outlier_analiz <- obs_numeric %>%
  filter(DESCRIPTION %in% c(
    "Body Mass Index",
    "Hemoglobin A1c/Hemoglobin.total in Blood",
    "Systolic Blood Pressure",
    "Diastolic Blood Pressure",
    "Glucose"
  )) %>%
  group_by(DESCRIPTION, UNITS) %>%
  summarise(
    n                = n(),
    Mean             = round(mean(value_num), 2),
    SD               = round(sd(value_num), 2),
    Q1               = round(quantile(value_num, 0.25), 2),
    Q3               = round(quantile(value_num, 0.75), 2),
    IQR              = round(IQR(value_num), 2),
    `Alt h…ôdd (IQR)` = round(quantile(value_num,0.25)-1.5*IQR(value_num),2),
    `√úst h…ôdd (IQR)` = round(quantile(value_num,0.75)+1.5*IQR(value_num),2),
    `Outlier (IQR)`  = sum(value_num<quantile(value_num,0.25)-1.5*IQR(value_num)|
                            value_num>quantile(value_num,0.75)+1.5*IQR(value_num)),
    `Outlier (Z>3)`  = sum(abs(scale(value_num))>3),
    `Outlier IQR %`  = round(100*`Outlier (IQR)`/n, 2),
    .groups          = "drop"
  ) %>%
  rename(G√∂st…ôrici=DESCRIPTION, Vahid=UNITS)

kable(outlier_analiz, caption="<div style='text-align:center; font-weight:bold; font-size:15px;'>Outlier analizi ‚ÄĒ IQR v…ô Z-score metodlarńĪ</div>",
      format.args=list(big.mark=",")) %>%
  kable_styling(bootstrap_options=c("striped","hover","condensed"),
                full_width=TRUE) %>%
  scroll_box(width="100%")


# Boxplot ‚ÄĒ b√ľt√ľn klinik g√∂st…ôricil…ôr

obs_numeric %>%
  filter(DESCRIPTION %in% c(
    "Body Mass Index",
    "Hemoglobin A1c/Hemoglobin.total in Blood",
    "Systolic Blood Pressure",
    "Diastolic Blood Pressure",
    "Glucose"
  )) %>%
  mutate(DESCRIPTION = case_when(
    DESCRIPTION=="Body Mass Index" ~ "BMI",
    DESCRIPTION=="Hemoglobin A1c/Hemoglobin.total in Blood" ~ "HbA1c",
    DESCRIPTION=="Systolic Blood Pressure" ~ "SBP",
    DESCRIPTION=="Diastolic Blood Pressure" ~ "DBP",
    DESCRIPTION=="Glucose" ~ "Glucose"
  )) %>%
  ggplot(aes(x=DESCRIPTION, y=value_num, fill=DESCRIPTION)) +
  geom_boxplot(outlier.alpha=0.1, outlier.size=0.5) +
  scale_fill_brewer(palette="Set2") +
  facet_wrap(~DESCRIPTION, scales="free", ncol=5) +
  labs(title    = "Klinik g√∂st…ôricil…ôr √ľzr…ô boxplot ‚ÄĒ outlier vizuallaŇüdńĪrmasńĪ",
       subtitle = "N√∂qt…ôl…ôr outlier d…ôy…ôrl…ôri g√∂st…ôrir",
       x=NULL, y="D…ôy…ôr") +
  theme_minimal(base_size=12) +
  theme(legend.position="none",
        plot.title    = element_text(hjust=0.5, face="bold"),
        plot.subtitle = element_text(hjust=0.5, color="gray50"),
        strip.text    = element_text(face="bold"))


# Z-score outlier pasiyentl…ôrinin profili ‚ÄĒ BMI √ľzr…ô

bmi_outlier <- obs_numeric %>%
  filter(DESCRIPTION=="Body Mass Index") %>%
  mutate(z_score=as.numeric(scale(value_num)),
         outlier=abs(z_score)>3) %>%
  filter(outlier==TRUE) %>%
  left_join(patients %>% select(ID,GENDER,RACE,age,age_group),
            by=c("PATIENT"="ID")) %>%
  mutate(Cins=ifelse(GENDER=="F","QadńĪn","KiŇüi"),
         `Z-score`=round(z_score,2)) %>%
  select(DATE, BMI=value_num, `Z-score`, Cins, RACE, age_group) %>%
  arrange(desc(abs(`Z-score`))) %>%
  head(20)

kable(bmi_outlier, caption="<div style='text-align:center; font-weight:bold; font-size:15px;'>BMI outlier pasiyentl…ôr ‚ÄĒ Z-score>3 (ilk 20)</div>") %>%
  kable_styling(bootstrap_options=c("striped","hover"), full_width=FALSE)
```

> **Ňě…ôrh:** IQR metodu il…ô …ôn √ßox outlier Glucose g√∂st…ôricisind…ô aŇükar edilmiŇüdir ‚ÄĒ bu, diabet x…ôst…ôl…ôrinin √ßox y√ľks…ôk qan Ňü…ôk…ôri d…ôy…ôrl…ôrin…ô malik olmasńĪndan qaynaqlanńĪr. BMI-d…ô Z-score>3 olan pasiyentl…ôr klinik olaraq morbid obez kateqoriyasńĪna aiddir (BMI>40). Sistoliq qan t…ôzyiqind…ôki outlier-l…ôr hipertenziv kriz yaŇüayan pasiyentl…ôr…ô uyńüun g…ôlir. Outlier-l…ôri silm…ôk …ôv…ôzin…ô qeyd etm…ôk daha d√ľzg√ľnd√ľr ‚ÄĒ bunlar real klinik v…ôziyy…ôtl…ôrdir. Boxplot h…ôr g√∂st…ôrici √ľ√ß√ľn ayrńĪ paneld…ô t…ôqdim edilmiŇüdir. H…ôr boxplot-da qutu orta 50% pasiyenti, ortadakńĪ x…ôtt medianńĪ, whisker-l…ôr is…ô normal aralńĪńüńĪ g√∂st…ôrir ‚ÄĒ whisker-l…ôrd…ôn k…ônardakńĪ n√∂qt…ôl…ôr outlier-l…ôrdir. HbA1c-nin qutusu √ßox ki√ßik (5-7% aralńĪńüńĪ), lakin whisker-l…ôr uzundur ‚ÄĒ …ôks…ôr pasiyentin HbA1c-si dar aralńĪqda toplanńĪb, lakin az sayda pasiyentin √ßox y√ľks…ôk d…ôy…ôrl…ôri var, bunlar diabet x…ôst…ôl…ôridir. Glucose-da da eyni m…ônz…ôr…ô ‚ÄĒ qutu aŇüańüńĪda, whisker-l…ôr uzundur. BMI, SBP, DBP-nin qutularńĪ daha geniŇüdir ‚ÄĒ bu g√∂st…ôricil…ôrd…ô pasiyentl…ôr arasńĪnda variasiya daha b√∂y√ľkd√ľr. B√ľt√ľn g√∂st…ôricil…ôrd…ô outlier n√∂qt…ôl…ôri m√∂vcuddur, lakin bunlar silinm…ômiŇüdir ‚ÄĒ real klinik v…ôziyy…ôtl…ôri …ôks etdirirl…ôr.




## 2.2b Robust Outlier Analizi ‚ÄĒ Modified Z-score (MAD …ôsaslńĪ)

```{r modified_zscore, warning=F, error=F, message=F}
# Normal olmayan paylanmalarda regular Z-score aldadńĪcńĪ ola bil…ôr:
# outlier-l…ôrin √∂z√ľ mean v…ô SD-ni √ß…ôkir, buna g√∂r…ô onlarńĪ "g√∂rm√ľr".
# H…ôll: Modified Z-score (Iglewicz & Hoaglin, 1993)
# Mi = 0.6745 * (xi - Median) / MAD
# Threshold: |Mi| > 3.5
# MAD (Median Absolute Deviation) outlier-l…ôr…ô immundur.

klinik_desc <- c(
  "Body Mass Index",
  "Glucose",
  "Systolic Blood Pressure",
  "Diastolic Blood Pressure",
  "Hemoglobin A1c/Hemoglobin.total in Blood"
)

mod_z_analiz <- obs_numeric %>%
  filter(DESCRIPTION %in% klinik_desc) %>%
  group_by(DESCRIPTION, UNITS) %>%
  summarise(
    n                        = n(),
    Median                   = round(median(value_num, na.rm = TRUE), 2),
    MAD                      = round(mad(value_num,    na.rm = TRUE), 2),
    `Regular Z>3`            = sum(abs(scale(value_num)) > 3, na.rm = TRUE),
    `Modified Z>3.5 (MAD)`   = sum(
      abs(0.6745 * (value_num - median(value_num, na.rm=T)) /
          mad(value_num, na.rm=T)) > 3.5, na.rm = TRUE
    ),
    `F…ôrq (Mod - Reg)`       = `Modified Z>3.5 (MAD)` - `Regular Z>3`,
    `Mod Z %`                = round(100 * `Modified Z>3.5 (MAD)` / n, 2),
    .groups = "drop"
  ) %>%
  mutate(
    `Metod f…ôrqi`  = case_when(
      `F…ôrq (Mod - Reg)` > 0  ~ "Robust daha √ßox tapńĪr",
      `F…ôrq (Mod - Reg)` < 0  ~ "Regular daha √ßox tapńĪr",
      TRUE                    ~ "Eyni n…ôtic…ô"
    )
  ) %>%
  rename(G√∂st…ôrici = DESCRIPTION, Vahid = UNITS)

kable(mod_z_analiz,
      caption = "<div style='text-align:center; font-weight:bold; font-size:15px;'>Modified Z-score (MAD) vs Regular Z-score ‚ÄĒ robust m√ľqayis…ô</div>",
      format.args = list(big.mark = ",")) %>%
  kable_styling(bootstrap_options = c("striped", "hover", "condensed"),
                full_width = TRUE) %>%
  column_spec(8, bold = TRUE,
              color = ifelse(mod_z_analiz$`F…ôrq (Mod - Reg)` > 0,
                             "#C0392B", "#27AE60")) %>%
  scroll_box(width = "100%")

# Vizual m√ľqayis…ô ‚ÄĒ iki metod √ľzr…ô outlier sayńĪ
mod_z_analiz %>%
  select(G√∂st…ôrici, `Regular Z>3`, `Modified Z>3.5 (MAD)`) %>%
  pivot_longer(cols = c(`Regular Z>3`, `Modified Z>3.5 (MAD)`),
               names_to  = "Metod",
               values_to = "Outlier sayńĪ") %>%
  ggplot(aes(x = reorder(G√∂st…ôrici, `Outlier sayńĪ`),
             y = `Outlier sayńĪ`, fill = Metod)) +
  geom_col(position = "dodge", alpha = 0.88, width = 0.65) +
  geom_text(aes(label = scales::comma(`Outlier sayńĪ`)),
            position = position_dodge(0.65),
            hjust = -0.1, size = 3.2, fontface = "bold") +
  coord_flip() +
  scale_fill_manual(values = c("Regular Z>3"          = "#2E75B6",
                                "Modified Z>3.5 (MAD)" = "#C0392B")) +
  scale_y_continuous(labels = scales::comma,
                     expand = expansion(mult = c(0, 0.2))) +
  labs(title    = "Regular Z-score vs Modified Z-score (MAD) ‚ÄĒ outlier sayńĪ m√ľqayis…ôsi",
       subtitle = "Mavi: regular Z>3  |  QńĪrmńĪzńĪ: modified Z>3.5 (robust, MAD …ôsaslńĪ)",
       x = NULL, y = "Outlier sayńĪ", fill = "Metod") +
  theme_minimal(base_size = 12) +
  theme(plot.title    = element_text(hjust = 0.5, face = "bold"),
        plot.subtitle = element_text(hjust = 0.5, color = "gray50"),
        legend.position = "top")
```

> **Ňě…ôrh:** Normal olmayan paylanmalarda regular Z-score
> problemli ola bil…ôr: outlier-l…ôrin √∂z√ľ mean v…ô SD-ni √∂z
> istiqam…ôtin…ô √ß…ôkdiyi √ľ√ß√ľn h…ôqiqi outlier-l…ôr b…ôz…ôn
> "gizl…ônir" ‚ÄĒ bu masking effect adlanńĪr. Modified Z-score
> (Iglewicz & Hoaglin, 1993) bu problemi h…ôll edir: mean
> …ôv…ôzin…ô **Median**, SD …ôv…ôzin…ô is…ô **MAD** (Median
> Absolute Deviation) istifad…ô edir ‚ÄĒ h…ôr ikisi outlier-l…ôr…ô
> immundur. Formula: MŠĶĘ = 0.6745 √ó (xŠĶĘ ‚ąí Median) / MAD,
> threshold |MŠĶĘ| > 3.5.
>
> ńįki metodun m√ľqayis…ôsind…ôn g√∂r√ľn√ľr ki, Glucose
> g√∂st…ôricisind…ô iki metod arasńĪnda …ôn b√∂y√ľk f…ôrq var ‚ÄĒ
> bu paylanmanńĪn g√ľcl√ľ sańüa …ôyilm…ôsind…ôn qaynaqlanńĪr
> (diabet pasiyentl…ôrinin y√ľks…ôk qan Ňü…ôk…ôri). HbA1c-d…ô
> is…ô MAD metodu daha az outlier tapńĪr ‚ÄĒ bu g√∂st…ôricinin
> dar, diskret paylanmasńĪnńĪn x√ľsusiyy…ôtidir. BMI-d…ô iki
> metodun n…ôtic…ôsi yaxńĪndńĪr ‚ÄĒ bu paylanmanńĪn nisb…ôt…ôn
> daha simmetrik olmasńĪnńĪ g√∂st…ôrir. **Metodoloji n…ôtic…ô:**
> normal olmayan paylanmalarda (Shapiro-Wilk p < 0.05)
> Modified Z-score daha etibarlńĪ outlier g√∂st…ôricisidir;
> bu dataset √ľ√ß√ľn x√ľsusil…ô Glucose v…ô HbA1c analizl…ôrind…ô
> MAD …ôsaslńĪ yanaŇüma t√∂vsiy…ô edilir. ‚ÄĒ Deskriptiv Analizd…ôn AŇükar EdilmiŇü Qeyri-adi TapńĪntńĪlar

```{r klinik_anomaliyalar, warning=F, error=F, message=F}
# Deskriptiv analizd…ô aŇükar edilmiŇü anomaliyalarńĪn x√ľlas…ôsi

anom_tbl <- tibble(
  `G√∂st…ôrici` = c(
    "Glucose (qan Ňü…ôk…ôri)",
    "BMI",
    "Sistoliq Qan T…ôzyiqi",
    "HbA1c",
    "YaŇü paylanmasńĪ",
    "Glucose ‚ÄĒ robust analiz",
    "HbA1c ‚ÄĒ robust analiz"
  ),
  `Anomaliya n√∂v√ľ` = c(
    "IQR outlier ‚ÄĒ …ôn y√ľks…ôk faiz",
    "Z-score > 3 ‚ÄĒ morbid obezlik",
    "IQR outlier ‚ÄĒ hipertenziv kriz",
    "Bimodal paylanma + diskret d…ôy…ôrl…ôr",
    "Sintetik datada 1913-c√ľ ild…ôn baŇülayan qeydl…ôr",
    "Modified Z-score > 3.5 (MAD) ‚ÄĒ regular Z-d…ôn √ßox outlier tapńĪr",
    "Modified Z-score < Regular Z ‚ÄĒ masking effect aŇükarlandńĪ"
  ),
  `Klinik izah` = c(
    "Diabet x…ôst…ôl…ôrinin √ßox y√ľks…ôk qan Ňü…ôk…ôri d…ôy…ôrl…ôri paylanmanńĪ uzadńĪr; bunlar real klinik v…ôziyy…ôtl…ôrdir",
    "BMI > 40 olan pasiyentl…ôr morbid obez kateqoriyasńĪndadńĪr ‚ÄĒ artan ańüńĪrlńĪqla bańülńĪ xroniki x…ôst…ôlik riski y√ľks…ôkdir",
    "B…ôzi pasiyentl…ôrd…ô SBP 200+ mmHg ‚ÄĒ bu hipertenziv kriz …ôlam…ôtidir; acil m√ľdaxil…ô t…ôl…ôb ed…ôn anomaliyadńĪr",
    "∆Źks…ôr d…ôy…ôrl…ôr 5-7% aralńĪńüńĪnda ‚ÄĒ lakin diabet pasiyentl…ôrinin HbA1c-si 10%+ il…ô aydńĪn Ňü…ôkild…ô f…ôrql…ônir",
    "Deskriptiv analizd…ô 1913-2009 arasńĪ dem…ôk olar ki, sńĪfńĪr m√ľraci…ôt var ‚ÄĒ real aktivlik 2010-dan baŇülayńĪr; k√∂hn…ô tarixl…ôr sintetik data artefaktńĪdńĪr",
    "Sańüa …ôyilmiŇü paylanmada regular Z-score b…ôzi h…ôqiqi outlier-l…ôri qa√ßńĪrńĪr (masking); MAD …ôsaslńĪ metod daha √ßox anomaliya aŇükarlayńĪr",
    "Dar, diskret paylanmada regular Z-score h…ôssaslńĪńüńĪ MAD metodundan y√ľks…ôkdir ‚ÄĒ h…ôr iki metodun n…ôtic…ôsi birlikd…ô d…ôy…ôrl…ôndirilm…ôlidir"
  ),
  `T…ôdbir` = c(
    "Silinm…ôdi ‚ÄĒ real klinik d…ôy…ôr",
    "Silinm…ôdi ‚ÄĒ real klinik d…ôy…ôr",
    "Silinm…ôdi ‚ÄĒ real klinik d…ôy…ôr",
    "Silinm…ôdi ‚ÄĒ ayrńĪca diabet alt-qrupu analizi t√∂vsiy…ô edilir",
    "Analiz d√∂vr√ľ 2010-2017 kimi m√ľ…ôyy…ônl…ôŇüdirildi",
    "Qeyd edildi ‚ÄĒ Glucose analizl…ôrind…ô MAD metodu t√∂vsiy…ô edilir",
    "Qeyd edildi ‚ÄĒ HbA1c √ľ√ß√ľn h…ôr iki metod paralel izl…ônm…ôlidir"
  )
)

kable(anom_tbl,
      caption = "<div style='text-align:center; font-weight:bold; font-size:15px;'>Klinik anomaliyalar ‚ÄĒ deskriptiv analizd…ôn aŇükar edilmiŇü qeyri-adi tapńĪntńĪlar</div>") %>%
  kable_styling(bootstrap_options = c("striped", "hover", "condensed"),
                full_width = TRUE, font_size = 12) %>%
  column_spec(3, width = "40%") %>%
  column_spec(4, width = "15%")

# Glucose outlier paylanmasńĪ ‚ÄĒ anomaliyanńĪ vizual g√∂st…ôr
obs_numeric %>%
  filter(DESCRIPTION == "Glucose") %>%
  mutate(
    outlier_iqr = value_num < quantile(value_num, 0.25, na.rm=T) - 1.5*IQR(value_num, na.rm=T) |
                  value_num > quantile(value_num, 0.75, na.rm=T) + 1.5*IQR(value_num, na.rm=T),
    Status = ifelse(outlier_iqr, "Outlier (IQR)", "Normal")
  ) %>%
  ggplot(aes(x = value_num, fill = Status)) +
  geom_histogram(bins = 60, alpha = 0.85, color = "white") +
  scale_fill_manual(values = c("Normal" = "#2E75B6", "Outlier (IQR)" = "#C0392B")) +
  scale_x_continuous(labels = scales::comma) +
  scale_y_continuous(labels = scales::comma) +
  labs(title    = "Glucose paylanmasńĪ ‚ÄĒ outlier anomaliyalar vurńüulanmńĪŇü",
       subtitle = "QńĪrmńĪzńĪ: IQR metoduna g√∂r…ô outlier d…ôy…ôrl…ôr (y√ľks…ôk qan Ňü…ôk…ôri)",
       x = "Glucose (mg/dL)", y = "√Ėl√ßm…ô sayńĪ", fill = NULL) +
  theme_minimal(base_size = 13) +
  theme(plot.title    = element_text(hjust = 0.5, face = "bold"),
        plot.subtitle = element_text(hjust = 0.5, color = "gray50"),
        legend.position = "top")
```

> **Ňě…ôrh:** Deskriptiv analizd…ôn aŇükar edilmiŇü anomaliyalar bu
> b√∂lm…ôd…ô klinik baxńĪmdan d…ôy…ôrl…ôndirilir. ∆Źn diqq…ôt√ß…ôkici
> anomaliya Glucose g√∂st…ôricisind…ôdir ‚ÄĒ IQR metoduna g√∂r…ô
> outlier sayńĪlan d…ôy…ôrl…ôr diabet x…ôst…ôl…ôrinin qan Ňü…ôk…ôri
> zirv…ôl…ôrini …ôks etdirir. 2.2b b√∂lm…ôsind…ôki robust analiz
> g√∂st…ôrdi ki, Glucose √ľ√ß√ľn MAD …ôsaslńĪ Modified Z-score
> regular Z-score-dan daha √ßox outlier aŇükarlayńĪr ‚ÄĒ bu g√ľcl√ľ
> sańüa …ôyilmiŇü paylanmalarda masking effect-in baŇü verdiyini
> s√ľbut edir. BMI-d…ô Z-score > 3 olan pasiyentl…ôr morbid obez
> kateqoriyasńĪndadńĪr (BMI > 40) ‚ÄĒ xroniki x…ôst…ôlik riski
> baxńĪmńĪndan x√ľsusi qayńüńĪ t…ôl…ôb edir. Sistoliq qan
> t…ôzyiqind…ôki 200+ mmHg d…ôy…ôrl…ôri hipertenziv kriz
> …ôlam…ôtidir. 1913-c√ľ ild…ôn baŇülayan encounter qeydl…ôri
> datanńĪn sintetik xarakterind…ôn qaynaqlanńĪr ‚ÄĒ real analiz
> d√∂vr√ľ 2010-2017 kimi m√ľ…ôyy…ônl…ôŇüdirilmiŇüdir. B√ľt√ľn
> anomaliyalar silinm…ômiŇüdir: bunlar real klinik
> v…ôziyy…ôtl…ôrdir, silm…ôk analiz keyfiyy…ôtini yox,
> real m…ônz…ôr…ôni gizl…ôd…ôr.


# 3. Proqnoz v…ô F…ôrziyy…ôl…ôr



## 3.1 Hipotez Testl…ôri

Reqressiya modell…ôrind…ôn …ôvv…ôl klinik d…ôyiŇü…ônl…ôr arasńĪndakńĪ f…ôrql…ôrin statistik …ôh…ômiyy…ôtliliyi yoxlanńĪlńĪr. H…ôr test √ľ√ß√ľn H‚āÄ v…ô H‚āĀ f…ôrziyy…ôl…ôri m√ľ…ôyy…ônl…ôŇüdirilmiŇü, őĪ = 0.05 …ôh…ômiyy…ôt s…ôviyy…ôsi t…ôtbiq edilmiŇüdir.

### 3.1.1 t-testl…ôr

### Test 1 ‚ÄĒ KiŇüi vs QadńĪn: BMI m√ľqayis…ôsi

```{r ttest_bmi_cins, warning=F, error=F, message=F}

# H…ôr pasiyent √ľ√ß√ľn orta BMI g√∂t√ľr√ľl√ľr ‚ÄĒ pasiyent s…ôviyy…ôsi
# H‚āÄ: KiŇüi v…ô qadńĪnńĪn orta BMI-si eynidir
# H‚āĀ: KiŇüi v…ô qadńĪnńĪn orta BMI-si f…ôrqlidir (two-tail)
# őĪ = 0.05

bmi_cins <- obs_numeric %>%
  filter(DESCRIPTION == "Body Mass Index") %>%
  group_by(PATIENT) %>%
  summarise(value_num = mean(value_num, na.rm=T), .groups="drop") %>%
  left_join(patients %>% select(ID, GENDER), by=c("PATIENT"="ID")) %>%
  filter(!is.na(GENDER))

cat("Pasiyent sayńĪ ‚ÄĒ KiŇüi:", sum(bmi_cins$GENDER=="M"),
    "| QadńĪn:", sum(bmi_cins$GENDER=="F"), "\n")


# Qrup statistikasńĪ

bmi_cins %>%
  mutate(Cins=ifelse(GENDER=="F","QadńĪn","KiŇüi")) %>%
  group_by(Cins) %>%
  summarise(n=n(), `Orta BMI`=round(mean(value_num),2),
            Median=round(median(value_num),2), SD=round(sd(value_num),2)) %>%
  kable(caption="<div style='text-align:center; font-weight:bold; font-size:15px;'>Cins √ľzr…ô BMI statistikasńĪ ‚ÄĒ pasiyent s…ôviyy…ôsi</div>") %>%
  kable_styling(bootstrap_options=c("striped","hover"), full_width=FALSE)


# Levene testi ‚ÄĒ variyans b…ôrab…ôrliyinin yoxlanmasńĪ

levene_res <- car::leveneTest(value_num~GENDER, data=bmi_cins)
cat("Levene testi: F=", round(levene_res$`F value`[1],4),
    "| p=", format(levene_res$`Pr(>F)`[1], scientific=TRUE), "\n")



# Independent t-test

t_res <- t.test(value_num~GENDER, data=bmi_cins,
                var.equal=FALSE, alternative="two.sided")

# Cohen's d ‚ÄĒ effekt √∂l√ß√ľs√ľ

kisi_bmi  <- bmi_cins$value_num[bmi_cins$GENDER=="M"]
qadin_bmi <- bmi_cins$value_num[bmi_cins$GENDER=="F"]
pooled_sd <- sqrt((var(kisi_bmi)*(length(kisi_bmi)-1)+
                   var(qadin_bmi)*(length(qadin_bmi)-1))/
                  (length(kisi_bmi)+length(qadin_bmi)-2))
cohens_d  <- abs(mean(kisi_bmi)-mean(qadin_bmi))/pooled_sd




# N…ôtic…ô c…ôdv…ôli

ttest_netice <- tibble(
  `Test`           = "Independent t-test (Welch)",
  `H‚āÄ`            = "KiŇüi BMI = QadńĪn BMI",
  `H‚āĀ`            = "KiŇüi BMI ‚Č† QadńĪn BMI",
  `t statistika`  = round(t_res$statistic, 4),
  `df`            = round(t_res$parameter, 1),
  `p-value`       = format(t_res$p.value, scientific=TRUE),
  `95% CI`        = paste0("[",round(t_res$conf.int[1],3),
                            ", ",round(t_res$conf.int[2],3),"]"),
  `Cohen's d`     = round(cohens_d, 4),
  `Effekt`        = case_when(cohens_d<0.2~"√áox ki√ßik",
                               cohens_d<0.5~"Ki√ßik",
                               cohens_d<0.8~"Orta", TRUE~"B√∂y√ľk"),
  `Q…ôrar (őĪ=0.05)` = ifelse(t_res$p.value<0.05,
                              "H‚āÄ r…ôdd edilir","H‚āÄ q…ôbul edilir")
)

kable(ttest_netice, caption="<div style='text-align:center; font-weight:bold; font-size:15px;'>t-test n…ôtic…ôsi ‚ÄĒ KiŇüi vs QadńĪn BMI</div>") %>%
  kable_styling(bootstrap_options=c("striped","hover"),
                full_width=FALSE) %>%
  scroll_box(width="100%")

bmi_cins %>%
  mutate(Cins=ifelse(GENDER=="F","QadńĪn","KiŇüi")) %>%
  ggplot(aes(x=Cins, y=value_num, fill=Cins)) +
  geom_violin(alpha=0.6, trim=FALSE) +
  geom_boxplot(width=0.15, fill="white",
               outlier.alpha=0.1, outlier.size=0.5) +
  scale_fill_manual(values=c("QadńĪn"="#E75480","KiŇüi"="#2E75B6")) +
  labs(title    = "Cins √ľzr…ô BMI paylanmasńĪ ‚ÄĒ pasiyent s…ôviyy…ôsi",
       subtitle = paste0("t=",round(t_res$statistic,3),
                         " | p=",format(t_res$p.value,scientific=TRUE),
                         " | d=",round(cohens_d,3)),
       x=NULL, y="BMI (kg/m¬≤)") +
  theme_minimal(base_size=13) +
  theme(legend.position="none",
        plot.title    = element_text(hjust=0.5, face="bold"),
        plot.subtitle = element_text(hjust=0.5, color="gray50"))
```

> **Ňě…ôrh:** Welch t-testi n…ôtic…ôsi g√∂st…ôrir ki, kiŇüi (orta BMI=28.83) v…ô qadńĪn (orta BMI=29.59) pasiyentl…ôr arasńĪnda statistik …ôh…ômiyy…ôtli f…ôrq m√∂vcuddur (t=13.98, p=2.22e-44, H‚āÄ r…ôdd edilir). Lakin Cohen's d=0.086 ‚ÄĒ "√ßox ki√ßik" effekt √∂l√ß√ľs√ľ g√∂st…ôrir. Bu o dem…ôkdir ki, f…ôrq statistik c…ôh…ôtd…ôn m√∂vcuddur, amma praktiki klinik …ôh…ômiyy…ôti son d…ôr…ôc…ô azdńĪr ‚ÄĒ qadńĪnlarńĪn BMI-si kiŇüil…ôrd…ôn c…ômi 0.76 vahid y√ľks…ôkdir. Bu f…ôrqin statistik …ôh…ômiyy…ôtli g√∂r√ľnm…ôsinin …ôsas s…ôb…ôbi b√∂y√ľk n-dir (kiŇüi: 51,328, qadńĪn: 53,156) ‚ÄĒ b√∂y√ľk datasetl…ôrd…ô √ßox ki√ßik f…ôrql…ôr bel…ô statistik …ôh…ômiyy…ôtli √ßńĪxńĪr. Violin plot h…ôr iki cinsin paylanmasńĪnńĪn dem…ôk olar ki, eyni formada olduńüunu vizual olaraq t…ôsdiql…ôyir ‚ÄĒ h…ôr iki violinin geniŇüliyi 20-40 BMI aralńĪńüńĪnda c…ôml…ônmiŇüdir. 95% CI [0.659, 0.874] sńĪfńĪrńĪ …ôhat…ô etmir ‚ÄĒ f…ôrq m√∂vcuddur, amma bu interval klinik baxńĪmdan …ôh…ômiyy…ôtsizdir. N…ôtic…ô: statistik …ôh…ômiyy…ôtlilik praktiki …ôh…ômiyy…ôti h…ômiŇü…ô s√ľbut etmir.



### Test 2 ‚ÄĒ Sańü qalan vs V…ôfat etmiŇü: YaŇü m√ľqayis…ôsi

```{r ttest_yas_olum, warning=F, error=F, message=F}
yas_olum <- patients %>%
  mutate(Status=ifelse(is.na(DEATHDATE),"Sańü qalan","V…ôfat etmiŇü")) %>%
  filter(!is.na(age))

yas_olum %>%
  group_by(Status) %>%
  summarise(n=n(), `Orta yaŇü`=round(mean(age),2),
            Median=round(median(age),2), SD=round(sd(age),2),
            Min=round(min(age),1), Max=round(max(age),1)) %>%
  kable(caption="√Ėl√ľm statusu √ľzr…ô yaŇü statistikasńĪ") %>%
  kable_styling(bootstrap_options=c("striped","hover"), full_width=FALSE)

t_yas <- t.test(age~Status, data=yas_olum,
                var.equal=FALSE, alternative="two.sided")

sag_yas   <- yas_olum$age[yas_olum$Status=="Sańü qalan"]
vefat_yas <- yas_olum$age[yas_olum$Status=="V…ôfat etmiŇü"]
pooled_sd2 <- sqrt((var(sag_yas)*(length(sag_yas)-1)+
                    var(vefat_yas)*(length(vefat_yas)-1))/
                   (length(sag_yas)+length(vefat_yas)-2))
cohens_d2  <- abs(mean(sag_yas)-mean(vefat_yas))/pooled_sd2

ttest_netice2 <- tibble(
  `Test`           = "Independent t-test (Welch)",
  `H‚āÄ`            = "Sańü qalan yaŇü = V…ôfat yaŇü",
  `H‚āĀ`            = "Sańü qalan yaŇü ‚Č† V…ôfat yaŇü",
  `t statistika`  = round(t_yas$statistic, 4),
  `df`            = round(t_yas$parameter, 1),
  `p-value`       = format(t_yas$p.value, scientific=TRUE),
  `95% CI`        = paste0("[",round(t_yas$conf.int[1],3),
                            ", ",round(t_yas$conf.int[2],3),"]"),
  `Cohen's d`     = round(cohens_d2, 4),
  `Effekt`        = case_when(cohens_d2<0.2~"√áox ki√ßik",
                               cohens_d2<0.5~"Ki√ßik",
                               cohens_d2<0.8~"Orta", TRUE~"B√∂y√ľk"),
  `Q…ôrar (őĪ=0.05)` = ifelse(t_yas$p.value<0.05,
                              "H‚āÄ r…ôdd edilir","H‚āÄ q…ôbul edilir")
)

kable(ttest_netice2,
      caption="<div style='text-align:center; font-weight:bold; font-size:15px;'>t-test n…ôtic…ôsi ‚ÄĒ Sańü qalan vs V…ôfat etmiŇü yaŇü</div>") %>%
  kable_styling(bootstrap_options=c("striped","hover"),
                full_width=FALSE) %>%
  scroll_box(width="100%")

yas_olum %>%
  ggplot(aes(x=Status, y=age, fill=Status)) +
  geom_violin(alpha=0.6, trim=FALSE) +
  geom_boxplot(width=0.15, fill="white",
               outlier.alpha=0.1, outlier.size=0.5) +
  scale_fill_manual(values=c("Sańü qalan"="#2E75B6",
                              "V…ôfat etmiŇü"="#C0392B")) +
  labs(title    = "√Ėl√ľm statusu √ľzr…ô yaŇü paylanmasńĪ",
       subtitle = paste0("t=",round(t_yas$statistic,3),
                         " | p=",format(t_yas$p.value,scientific=TRUE),
                         " | d=",round(cohens_d2,3)),
       x=NULL, y="YaŇü") +
  theme_minimal(base_size=13) +
  theme(legend.position="none",
        plot.title    = element_text(hjust=0.5, face="bold"),
        plot.subtitle = element_text(hjust=0.5, color="gray50"))
```

> **Ňě…ôrh:** Sańü qalan (orta yaŇü=38.99) v…ô v…ôfat etmiŇü (orta yaŇü=57.50) pasiyentl…ôr arasńĪnda yaŇü f…ôrqi Welch t-testi il…ô yoxlanmńĪŇüdńĪr. N…ôtic…ô √ßox g√ľcl√ľd√ľr: t=-139.01, p‚Čą0 (praktiki olaraq sńĪfńĪr), H‚āÄ r…ôdd edilir. Cohen's d=0.844 ‚ÄĒ "b√∂y√ľk" effekt √∂l√ß√ľs√ľ g√∂st…ôrir, y…ôni bu f…ôrq h…ôm statistik, h…ôm d…ô praktiki c…ôh…ôtd…ôn …ôh…ômiyy…ôtlidir. 95% CI [-18.777, -18.255] ‚ÄĒ v…ôfat etmiŇü pasiyentl…ôr sańü qalanlardan orta hesabla 18.5 yaŇü b√∂y√ľkd√ľr. Violin plot bu f…ôrqi vizual olaraq aydńĪn g√∂st…ôrir: sańü qalanlarńĪn violin-i aŇüańüńĪda (g…ônc yaŇülarda) geniŇüdir, v…ôfat etmiŇül…ôrinkisi is…ô 50-70 yaŇü aralńĪńüńĪnda geniŇüdir. H…ôr iki qrupda min=0 olmasńĪ uŇüaq pasiyentl…ôrin h…ôr iki qrupda m√∂vcud olduńüunu g√∂st…ôrir. Bu tapńĪntńĪ klinik baxńĪmdan g√∂zl…ônil…ôndir ‚ÄĒ yaŇülńĪ pasiyentl…ôr daha y√ľks…ôk √∂l√ľm riski daŇüńĪyńĪr. Cohen's d=0.844 il…ô bu layih…ônin …ôn g√ľcl√ľ statistik tapńĪntńĪsńĪndan biridir.



### 3.1.2 Z-test v…ô Etibar IntervallarńĪ

```{r ztest_ci, warning=F, error=F, message=F}
n_total  <- nrow(patients)
n_vefat  <- sum(!is.na(patients$DEATHDATE))
p_hat    <- n_vefat/n_total
z_krit   <- qnorm(0.975)
se       <- sqrt(p_hat*(1-p_hat)/n_total)
ci_lower <- p_hat-z_krit*se
ci_upper <- p_hat+z_krit*se

ci_tbl <- tibble(
  `√úmumi pasiyent` = n_total,
  `V…ôfat ed…ôn`     = n_vefat,
  `Nisb…ôt (pŐā)`     = round(p_hat, 4),
  `Nisb…ôt (%)`     = round(100*p_hat, 2),
  `SE`             = round(se, 6),
  `Z kritik (95%)` = round(z_krit, 4),
  `95% CI alt`     = round(ci_lower, 4),
  `95% CI √ľst`     = round(ci_upper, 4),
  `95% CI (%)`     = paste0("[",round(100*ci_lower,2),"%, ",
                             round(100*ci_upper,2),"%]")
)

kable(ci_tbl, caption="<div style='text-align:center; font-weight:bold; font-size:15px;'>√Ėl√ľm nisb…ôti ‚ÄĒ 95% Etibar ńįntervalńĪ</div>") %>%
  kable_styling(bootstrap_options=c("striped","hover"),
                full_width=FALSE) %>%
  scroll_box(width="100%")

olum_cins <- patients %>%
  mutate(Cins=ifelse(GENDER=="F","QadńĪn","KiŇüi"),
         vefat=!is.na(DEATHDATE)) %>%
  group_by(Cins) %>%
  summarise(n=n(), vefat=sum(vefat), .groups="drop") %>%
  mutate(p=round(vefat/n,4), `Faiz (%)`=round(100*vefat/n,2))

kable(olum_cins, caption="<div style='text-align:center; font-weight:bold; font-size:15px;'>Cins √ľzr…ô √∂l√ľm nisb…ôti</div>") %>%
  kable_styling(bootstrap_options=c("striped","hover"), full_width=FALSE)

p1_z <- olum_cins$vefat[olum_cins$Cins=="KiŇüi"]/
        olum_cins$n[olum_cins$Cins=="KiŇüi"]
p2_z <- olum_cins$vefat[olum_cins$Cins=="QadńĪn"]/
        olum_cins$n[olum_cins$Cins=="QadńĪn"]
n1_z <- olum_cins$n[olum_cins$Cins=="KiŇüi"]
n2_z <- olum_cins$n[olum_cins$Cins=="QadńĪn"]
p_pool <- (olum_cins$vefat[1]+olum_cins$vefat[2])/(n1_z+n2_z)
z_stat <- (p1_z-p2_z)/sqrt(p_pool*(1-p_pool)*(1/n1_z+1/n2_z))
p_val  <- 2*(1-pnorm(abs(z_stat)))

ztest_netice <- tibble(
  `H‚āÄ`             = "KiŇüi √∂l√ľm nisb…ôti = QadńĪn √∂l√ľm nisb…ôti",
  `H‚āĀ`             = "KiŇüi √∂l√ľm nisb…ôti ‚Č† QadńĪn √∂l√ľm nisb…ôti",
  `KiŇüi pŐā`         = round(p1_z, 4),
  `QadńĪn pŐā`        = round(p2_z, 4),
  `F…ôrq`           = round(p1_z-p2_z, 4),
  `Z statistika`   = round(z_stat, 4),
  `p-value`        = format(p_val, scientific=TRUE),
  `Q…ôrar (őĪ=0.05)` = ifelse(p_val<0.05,"H‚āÄ r…ôdd edilir","H‚āÄ q…ôbul edilir")
)

kable(ztest_netice, caption="<div style='text-align:center; font-weight:bold; font-size:15px;'>Z-test ‚ÄĒ KiŇüi vs QadńĪn √∂l√ľm nisb…ôti</div>") %>%
  kable_styling(bootstrap_options=c("striped","hover"),
                full_width=FALSE) %>%
  scroll_box(width="100%")

ci_viz <- patients %>%
  mutate(Cins=ifelse(GENDER=="F","QadńĪn","KiŇüi"),
         vefat=as.numeric(!is.na(DEATHDATE))) %>%
  group_by(Cins) %>%
  summarise(n=n(), p=mean(vefat),
            se=sqrt(p*(1-p)/n),
            lower=p-1.96*se, upper=p+1.96*se, .groups="drop")

ggplot(ci_viz, aes(x=Cins, y=p, color=Cins)) +
  geom_point(size=5) +
  geom_errorbar(aes(ymin=lower, ymax=upper),
                width=0.15, linewidth=1.2) +
  scale_color_manual(values=c("QadńĪn"="#E75480","KiŇüi"="#2E75B6")) +
  scale_y_continuous(labels=scales::percent_format(accuracy=0.1),
                     limits=c(0,0.35)) +
  labs(title    = "Cins √ľzr…ô √∂l√ľm nisb…ôti ‚ÄĒ 95% CI",
       subtitle = "N√∂qt…ô: nisb…ôt | X…ôtt: 95% etibar intervalńĪ",
       x=NULL, y="√Ėl√ľm nisb…ôti") +
  theme_minimal(base_size=13) +
  theme(legend.position="none",
        plot.title    = element_text(hjust=0.5, face="bold"),
        plot.subtitle = element_text(hjust=0.5, color="gray50"))
```

> **Ňě…ôrh:** √Ėl√ľm nisb…ôti 24.94% ‚ÄĒ y…ôni h…ôr 4 pasiyentd…ôn biri data toplama d√∂vr√ľ …ôrzind…ô v…ôfat etmiŇüdir. 95% etibar intervalńĪ [24.71%, 25.18%] √ßox dardńĪr ‚ÄĒ bu b√∂y√ľk n=132,588-in n…ôtic…ôsidir. Z kritik d…ôy…ôri 1.96 (standart 95% CI √ľ√ß√ľn). SE=0.001188 ‚ÄĒ nisb…ôtin standart x…ôtasńĪ √ßox ki√ßikdir, y…ôni bu 24.94% r…ôq…ômin…ô etibar y√ľks…ôkdir. Cins √ľzr…ô m√ľqayis…ôd…ô kiŇüil…ôrin √∂l√ľm nisb…ôti (26.87%) qadńĪnlardan (23.01%) statistik …ôh…ômiyy…ôtli d…ôr…ôc…ôd…ô y√ľks…ôkdir ‚ÄĒ Z=16.26, p‚Čą0, H‚āÄ r…ôdd edilir. F…ôrq 3.86 faiz b…ôndidir. CI vizualńĪndan h…ôr iki cinsin etibar intervallarńĪ √ľst-√ľst…ô d√ľŇüm√ľr ‚ÄĒ bu statistik …ôh…ômiyy…ôtliliyi vizual olaraq t…ôsdiql…ôyir. KiŇüil…ôrin daha y√ľks…ôk √∂l√ľm nisb…ôti real klinik …ôd…ôbiyyatla uyńüundur ‚ÄĒ kiŇüil…ôr kardiovaskulyar x…ôst…ôlikl…ôr…ô daha tez m…ôruz qalńĪr.



### 3.1.3 ANOVA

### One-way ANOVA ‚ÄĒ ńįrq √ľzr…ô BMI m√ľqayis…ôsi

```{r anova_irq_bmi, warning=F, error=F, message=F}
# H…ôr pasiyent √ľ√ß√ľn orta BMI g√∂t√ľr√ľl√ľr ‚ÄĒ pasiyent s…ôviyy…ôsi
# H‚āÄ: B√ľt√ľn irq qruplarńĪnda orta BMI eynidir
# H‚āĀ: ∆Źn azńĪ bir irq qrupunda orta BMI f…ôrqlidir
# őĪ = 0.05
bmi_irq <- obs_numeric %>%
  filter(DESCRIPTION == "Body Mass Index") %>%
  group_by(PATIENT) %>%
  summarise(value_num = mean(value_num, na.rm=T), .groups="drop") %>%
  left_join(patients %>% select(ID, RACE), by=c("PATIENT"="ID")) %>%
  filter(!is.na(RACE))


# Qrup statistikasńĪ

bmi_irq %>%
  group_by(RACE) %>%
  summarise(n=n(), `Orta BMI`=round(mean(value_num),2),
            Median=round(median(value_num),2), SD=round(sd(value_num),2)) %>%
  arrange(desc(`Orta BMI`)) %>%
  rename(ńįrq=RACE) %>%
  kable(caption="ńįrq √ľzr…ô BMI statistikasńĪ ‚ÄĒ pasiyent s…ôviyy…ôsi") %>%
  kable_styling(bootstrap_options=c("striped","hover"), full_width=FALSE)



# Levene testi

levene_irq <- car::leveneTest(value_num~RACE, data=bmi_irq)
cat("Levene testi: F=",round(levene_irq$`F value`[1],4),
    "| p=",format(levene_irq$`Pr(>F)`[1],scientific=TRUE),"\n")




# One-way ANOVA

anova_res <- aov(value_num~RACE, data=bmi_irq)
anova_sum <- summary(anova_res)

anova_tbl <- tibble(
  `M…ônb…ô`          = c("ńįrq (Qruplar arasńĪ)","QalńĪq (Qrup daxili)"),
  `df`             = c(anova_sum[[1]]$Df[1], anova_sum[[1]]$Df[2]),
  `SS`             = round(c(anova_sum[[1]]$`Sum Sq`[1],
                              anova_sum[[1]]$`Sum Sq`[2]),2),
  `MS`             = round(c(anova_sum[[1]]$`Mean Sq`[1],
                              anova_sum[[1]]$`Mean Sq`[2]),2),
  `F statistika`   = c(round(anova_sum[[1]]$`F value`[1],4), NA),
  `p-value`        = c(format(anova_sum[[1]]$`Pr(>F)`[1],scientific=TRUE),NA),
  `Q…ôrar (őĪ=0.05)` = c(ifelse(anova_sum[[1]]$`Pr(>F)`[1]<0.05,
                                "H‚āÄ r…ôdd edilir","H‚āÄ q…ôbul edilir"), NA)
)

kable(anova_tbl, caption="<div style='text-align:center; font-weight:bold; font-size:15px;'>One-way ANOVA ‚ÄĒ ńįrq √ľzr…ô BMI</div>") %>%
  kable_styling(bootstrap_options=c("striped","hover"), full_width=FALSE)



# Tukey post-hoc testi

tukey_res <- TukeyHSD(anova_res)
tukey_tbl <- as.data.frame(tukey_res$RACE)
tukey_tbl$M√ľqayis…ô <- rownames(tukey_tbl)
rownames(tukey_tbl) <- NULL
tukey_tbl <- tukey_tbl %>%
  select(M√ľqayis…ô, everything()) %>%
  rename(`F…ôrq`=diff, `Alt CI`=lwr, `√úst CI`=upr, `p-adj`=`p adj`) %>%
  mutate(across(where(is.numeric), ~round(.,4)),
         `∆Źh…ômiyy…ôtli?`=ifelse(`p-adj`<0.05,"B…ôli","Xeyr")) %>%
  arrange(`p-adj`)

kable(tukey_tbl,
      caption="<div style='text-align:center; font-weight:bold; font-size:15px;'>Tukey post-hoc testi ‚ÄĒ qrup c√ľtl…ôri m√ľqayis…ôsi</div>") %>%
  kable_styling(bootstrap_options=c("striped","hover"), full_width=FALSE) %>%
  row_spec(which(tukey_tbl$`∆Źh…ômiyy…ôtli?`=="B…ôli"), background="#EAF3DE")

bmi_irq %>%
  ggplot(aes(x=reorder(RACE,value_num,FUN=median),
             y=value_num, fill=RACE)) +
  geom_boxplot(outlier.alpha=0.1, outlier.size=0.5) +
  scale_fill_brewer(palette="Set2") +
  labs(title    = "ńįrq √ľzr…ô BMI paylanmasńĪ ‚ÄĒ ANOVA",
       subtitle = paste0("F=",round(anova_sum[[1]]$`F value`[1],3),
                         " | p=",format(anova_sum[[1]]$`Pr(>F)`[1],
                                        scientific=TRUE)),
       x="ńįrq", y="BMI (kg/m¬≤)") +
  theme_minimal(base_size=13) +
  theme(legend.position="none",
        plot.title    = element_text(hjust=0.5, face="bold"),
        plot.subtitle = element_text(hjust=0.5, color="gray50"))
```

> **Ňě…ôrh:** > Ňě…ôrh: Levene testi dispersiya b…ôrab…ôrliyini t…ôsdiql…ôdi (F=1.907, p=0.106), ANOVA Ňü…ôrti yerin…ô yetirilir. ANOVA n…ôtic…ôsi: F(4, 104479)=1.749, p=0.136 ‚ÄĒ H‚āÄ q…ôbul edilir, irq qruplarńĪ arasńĪnda BMI f…ôrqi statistik …ôh…ômiyy…ôtli deyil. Qruplar arasńĪ SS=551.79, qrup daxili SS=8,242,219 ‚ÄĒ irqin izah etdiyi variasiya √ľmumi variasiyasńĪnńĪn 0.007%-ni t…ôŇükil edir. Tukey post-hoc 10 m√ľqayis…ônin hamńĪsńĪnda eyni n…ôtic…ô verdi: p-adj > 0.05. Native qrupunun n=3 olmasńĪ bu qrupu analitik baxńĪmdan  xaricine √ßńĪxarńĪr. Boxplot da r…ôq…ôml…ôri vizual olaraq t…ôsdiql…ôyir: 5 qutunun median x…ôtl…ôri dem…ôk olar eyni horizontal s…ôviyy…ôd…ô. N…ôtic…ô: 104,484 m√ľŇüahid…ô, 5 irq qrupu ‚ÄĒ irq BMI-ni f…ôrql…ôndirmir.







## 3.2 Sad…ô X…ôtti Reqressiya ‚ÄĒ YaŇü ‚Üí HbA1c

```{r simple_regression, warning=F, error=F, message=F}

# H‚āÄ: YaŇü il…ô HbA1c arasńĪnda x…ôtti …ôlaq…ô yoxdur (ő≤‚āĀ = 0)
# H‚āĀ: YaŇü il…ô HbA1c arasńĪnda x…ôtti …ôlaq…ô var (ő≤‚āĀ ‚Č† 0)

hba1c_yas_reg <- obs_numeric %>%
  filter(DESCRIPTION=="Hemoglobin A1c/Hemoglobin.total in Blood") %>%
  group_by(PATIENT) %>%
  summarise(HbA1c=mean(value_num,na.rm=T), .groups="drop") %>%
  left_join(patients %>% select(ID,age), by=c("PATIENT"="ID")) %>%
  filter(!is.na(age), !is.na(HbA1c))

cat("n =", nrow(hba1c_yas_reg), "\n")


# Model qurulmasńĪ


model_slr <- lm(HbA1c~age, data=hba1c_yas_reg)
slr_sum   <- summary(model_slr)


# ∆Źsas statistika c…ôdv…ôli
slr_tbl <- tibble(
  `Parametr`      = c("Intercept (ő≤‚āÄ)","YaŇü (ő≤‚āĀ)"),
  `∆Źmsal`         = round(coef(model_slr), 6),
  `Std. x…ôta`     = round(slr_sum$coefficients[,2], 6),
  `t statistika`  = round(slr_sum$coefficients[,3], 4),
  `p-value`       = format(slr_sum$coefficients[,4], scientific=TRUE),
  `∆Źh…ômiyy…ôtli?`  = ifelse(slr_sum$coefficients[,4]<0.05,"B…ôli","Xeyr")
)

kable(slr_tbl, caption="<div style='text-align:center; font-weight:bold; font-size:15px;'>Sad…ô x…ôtti reqressiya ‚ÄĒ YaŇü ‚Üí HbA1c</div>") %>%
  kable_styling(bootstrap_options=c("striped","hover"), full_width=FALSE)


# Model keyfiyy…ôti

model_quality <- tibble(
  `R¬≤`           = round(slr_sum$r.squared, 4),
  `Adjusted R¬≤`  = round(slr_sum$adj.r.squared, 4),
  `RMSE`         = round(sqrt(mean(residuals(model_slr)^2)), 4),
  `MAE`          = round(mean(abs(residuals(model_slr))), 4),
  `F statistika` = round(slr_sum$fstatistic[1], 4),
  `F p-value`    = format(pf(slr_sum$fstatistic[1],slr_sum$fstatistic[2],
                              slr_sum$fstatistic[3],lower.tail=FALSE),
                           scientific=TRUE)
)

kable(model_quality, caption="<div style='text-align:center; font-weight:bold; font-size:15px;'>Model keyfiyy…ôti ‚ÄĒ R¬≤, RMSE, MAE</div>") %>%
  kable_styling(bootstrap_options=c("striped","hover"), full_width=FALSE)



# Reqressiya x…ôtti + scatter

hba1c_yas_reg %>%
  sample_n(min(5000,nrow(.))) %>%
  ggplot(aes(x=age, y=HbA1c)) +
  geom_point(alpha=0.2, color="#2E75B6", size=0.8) +
  geom_smooth(method="lm", color="#C0392B",
              linewidth=1.2, se=TRUE, alpha=0.2) +
  annotate("text", x=90, y=11,
           label=paste0("R¬≤=",round(slr_sum$r.squared,3),
                        "\nRMSE=",round(sqrt(mean(residuals(model_slr)^2)),3)),
           color="#C0392B", size=4, fontface="bold", hjust=1) +
  labs(title    = "Sad…ô x…ôtti reqressiya ‚ÄĒ YaŇü ‚Üí HbA1c",
       subtitle = paste0("HbA1c = ",round(coef(model_slr)[1],3),
                          " + ",round(coef(model_slr)[2],4)," √ó YaŇü"),
       x="YaŇü", y="HbA1c (%)") +
  theme_minimal(base_size=13) +
  theme(plot.title    = element_text(hjust=0.5, face="bold"),
        plot.subtitle = element_text(hjust=0.5, color="gray50"))


# Residual analizi ‚ÄĒ 4 panel
par(mfrow=c(2,2))
plot(model_slr, col="#2E75B6", pch=16, cex=0.3)
par(mfrow=c(1,1))
```

> **Ňě…ôrh:** Model t…ônliyi HbA1c = 6.759 + (‚ąí0.0103 √ó YaŇü) Ňü…ôklind…ôdir ‚ÄĒ h…ôr 1 il yaŇüńĪn artmasńĪ HbA1c-ni 0.0103 vahid azaldńĪr. ő≤‚āĀ statistik …ôh…ômiyy…ôtlidir (t=‚ąí31.77, p=3.75e-218), lakin bu …ôh…ômiyy…ôtlilik b√∂y√ľk n-in (32,000+ pasiyent) t…ôsiridir. Modelin real g√ľc√ľn…ô baxdńĪqda is…ô tablo f…ôrqlidir: R¬≤=0.0304 ‚ÄĒ yaŇü HbA1c variasiyasńĪnńĪn c…ômi 3%-ni izah edir, 97%-i izahsńĪz qalńĪr. RMSE=0.874 v…ô MAE=0.427 proqnoz x…ôtasńĪnńĪn praktiki olaraq b√∂y√ľk olduńüunu g√∂st…ôrir. Scatter plot bu z…ôifliyi vizual olaraq aydńĪn ortaya qoyur: n√∂qt…ôl…ôr regression x…ôtti …ôtrafńĪnda deyil, geniŇü bir buludda yayńĪlmńĪŇüdńĪr ‚ÄĒ x…ôtt var, amma model yoxdur. Residual analiz 4 paneli is…ô modelin f…ôrziyy…ô pozuntularńĪnńĪ √ľz…ô √ßńĪxarńĪr: Residuals vs Fitted ‚ÄĒ residuallar 0 …ôtrafńĪnda simmetrik deyil, solda g√ľcl√ľ heteroskedastiklik var; Q-Q plot ‚ÄĒ n√∂qt…ôl…ôr diaqonaldan k…ôskin k…ônara √ßńĪxńĪr, residuallar normal paylanmńĪr; Scale-Location ‚ÄĒ residuallarńĪn dispersiyasńĪ fitted d…ôy…ôrl…ôr boyunca sabit deyil, y…ôni homoskedastiklik f…ôrziyy…ôsi pozulur; Residuals vs Leverage ‚ÄĒ Cook's distance x…ôttin…ô yaxńĪnlaŇüan m√ľŇüahid…ôl…ôr var (19568, 12917, 32070), lakin kritik h…ôdd aŇüńĪlmayńĪb. N…ôtic…ô: YaŇü ‚Üí HbA1c sad…ô x…ôtti modeli statistik …ôh…ômiyy…ôtlidir, lakin proqnostik deyil ‚ÄĒ R¬≤=0.03 il…ô bu model klinik q…ôrar verm…ôk √ľ√ß√ľn yararsńĪzdńĪr; √ßoxd…ôyiŇü…ônli model lab√ľdd√ľr.



## 3.3 √áoxd…ôyiŇü…ônli X…ôtti Reqressiya ‚ÄĒ BMI + YaŇü + Cins ‚Üí HbA1c

```{r multiple_regression, warning=F, error=F, message=F}

# H‚āÄ: BMI, yaŇü v…ô cins HbA1c-ni proqnozlaŇüdńĪrmńĪr
# H‚āĀ: ∆Źn azńĪ bir d…ôyiŇü…ôn HbA1c il…ô …ôlaq…ôlidir

mlr_data <- obs_numeric %>%
  filter(DESCRIPTION %in% c(
    "Hemoglobin A1c/Hemoglobin.total in Blood",
    "Body Mass Index"
  )) %>%
  group_by(PATIENT, DESCRIPTION) %>%
  summarise(value_num=mean(value_num,na.rm=T), .groups="drop") %>%
  pivot_wider(names_from=DESCRIPTION, values_from=value_num) %>%
  rename(HbA1c=`Hemoglobin A1c/Hemoglobin.total in Blood`,
         BMI=`Body Mass Index`) %>%
  left_join(patients %>% select(ID,age,GENDER), by=c("PATIENT"="ID")) %>%
  filter(!is.na(HbA1c),!is.na(BMI),!is.na(age),!is.na(GENDER)) %>%
  mutate(GENDER=factor(GENDER))

cat("n =", nrow(mlr_data), "\n")


# Model qurulmasńĪ

model_mlr <- lm(HbA1c~BMI+age+GENDER, data=mlr_data)
mlr_sum   <- summary(model_mlr)

# ∆Źmsal c…ôdv…ôli
mlr_tbl <- as.data.frame(mlr_sum$coefficients)
mlr_tbl$Parametr <- rownames(mlr_tbl)
rownames(mlr_tbl) <- NULL
mlr_tbl <- mlr_tbl %>%
  select(Parametr, everything()) %>%
  rename(`∆Źmsal`=Estimate, `Std. x…ôta`=`Std. Error`,
         `t statistika`=`t value`, `p-value`=`Pr(>|t|)`) %>%
  mutate(across(where(is.numeric),~round(.,4)),
         `p-value`=format(as.numeric(`p-value`),scientific=TRUE),
         `∆Źh…ômiyy…ôtli?`=ifelse(as.numeric(`p-value`)<0.05,"B…ôli","Xeyr"))

kable(mlr_tbl,
      caption="<div style='text-align:center; font-weight:bold; font-size:15px;'>√áoxd…ôyiŇü…ônli reqressiya ‚ÄĒ BMI + YaŇü + Cins ‚Üí HbA1c</div>") %>%
  kable_styling(bootstrap_options=c("striped","hover"), full_width=FALSE)


# Model keyfiyy…ôti
mlr_quality <- tibble(
  `R¬≤`          = round(mlr_sum$r.squared, 4),
  `Adjusted R¬≤` = round(mlr_sum$adj.r.squared, 4),
  `RMSE`        = round(sqrt(mean(residuals(model_mlr)^2)), 4),
  `MAE`         = round(mean(abs(residuals(model_mlr))), 4),
  `F statistika` = round(mlr_sum$fstatistic[1], 4),
  `F p-value`   = format(pf(mlr_sum$fstatistic[1],mlr_sum$fstatistic[2],
                             mlr_sum$fstatistic[3],lower.tail=FALSE),
                          scientific=TRUE)
)

kable(mlr_quality, caption="<div style='text-align:center; font-weight:bold; font-size:15px;'>√áoxd…ôyiŇü…ônli model keyfiyy…ôti</div>") %>%
  kable_styling(bootstrap_options=c("striped","hover"), full_width=FALSE)

# VIF ‚ÄĒ multicollinearity yoxlamasńĪ
vif_res <- car::vif(model_mlr)
vif_tbl <- tibble(
  D…ôyiŇü…ôn  = names(vif_res),
  VIF      = round(vif_res, 4),
  `Problem?` = ifelse(vif_res>5,"Y√ľks…ôk (>5)","Normal (<5)")
)

kable(vif_tbl,
      caption="<div style='text-align:center; font-weight:bold; font-size:15px;'>VIF ‚ÄĒ Multikollinearlik yoxlamasńĪ (VIF>5 problem)</div>") %>%
  kable_styling(bootstrap_options=c("striped","hover"), full_width=FALSE)

broom::tidy(model_mlr) %>%
  filter(term!="(Intercept)") %>%
  mutate(sig=ifelse(p.value<0.05,"∆Źh…ômiyy…ôtli","∆Źh…ômiyy…ôtsiz"),
         lower=estimate-1.96*std.error,
         upper=estimate+1.96*std.error) %>%
  ggplot(aes(x=reorder(term,estimate), y=estimate, color=sig)) +
  geom_point(size=4) +
  geom_errorbar(aes(ymin=lower,ymax=upper), width=0.2, linewidth=1) +
  geom_hline(yintercept=0, linetype="dashed", color="gray50") +
  coord_flip() +
  scale_color_manual(values=c("∆Źh…ômiyy…ôtli"="#C0392B",
                               "∆Źh…ômiyy…ôtsiz"="#7F8C8D")) +
  labs(title    = "Reqressiya …ômsallarńĪ ‚ÄĒ 95% CI",
       subtitle = "SńĪfńĪrńĪ k…ôs…ôn interval = …ôh…ômiyy…ôtsiz",
       x=NULL, y="∆Źmsal", color=NULL) +
  theme_minimal(base_size=13) +
  theme(plot.title    = element_text(hjust=0.5, face="bold"),
        plot.subtitle = element_text(hjust=0.5, color="gray50"))


# Sad…ô vs √áoxd…ôyiŇü…ônli m√ľqayis…ôsi
muq_tbl <- tibble(
  Model         = c("Sad…ô (YaŇü ‚Üí HbA1c)",
                    "√áoxd…ôyiŇü…ônli (BMI+YaŇü+Cins ‚Üí HbA1c)"),
  `R¬≤`          = c(round(slr_sum$r.squared,4),
                     round(mlr_sum$r.squared,4)),
  `Adjusted R¬≤` = c(round(slr_sum$adj.r.squared,4),
                     round(mlr_sum$adj.r.squared,4)),
  `RMSE`        = c(round(sqrt(mean(residuals(model_slr)^2)),4),
                     round(sqrt(mean(residuals(model_mlr)^2)),4))
)

kable(muq_tbl, caption="<div style='text-align:center; font-weight:bold; font-size:15px;'>Sad…ô vs √áoxd…ôyiŇü…ônli model m√ľqayis…ôsi</div>") %>%
  kable_styling(bootstrap_options=c("striped","hover"), full_width=FALSE)
```

> **Ňě…ôrh:** √áoxd…ôyiŇü…ônli model t…ônliyi HbA1c = 5.884 + 0.0254√óBMI ‚ąí 0.0104√óYaŇü + 0.0158√óCins Ňü…ôklind…ôdir. ∆Źmsal c…ôdv…ôlin…ô g√∂r…ô BMI (ő≤=0.0254, p‚Čą0) v…ô YaŇü (ő≤=‚ąí0.0104, p‚Čą0) statistik …ôh…ômiyy…ôtlidir ‚ÄĒ h…ôr 1 vahid BMI artńĪmńĪ HbA1c-ni 0.025 vahid artńĪrńĪr, h…ôr 1 il yaŇü artńĪmńĪ is…ô 0.010 vahid azaldńĪr. GENDER …ômsalńĪ is…ô (ő≤=0.0158, p=0.101) statistik …ôh…ômiyy…ôtsizdir ‚ÄĒ cins HbA1c-ni m√ľst…ôqil olaraq proqnozlaŇüdńĪrmńĪr. VIF c…ôdv…ôli multikollinearlik probleminin olmadńĪńüńĪnńĪ t…ôsdiql…ôyir: BMI=1.010, YaŇü=1.000, GENDER=1.010 ‚ÄĒ hamńĪsńĪ 5-d…ôn √ßox aŇüańüńĪdńĪr, d…ôyiŇü…ônl…ôr bir-birind…ôn m√ľst…ôqildir. Model keyfiyy…ôtin…ô g…ôldikd…ô: Adj.R¬≤=0.0635 ‚ÄĒ √ľ√ß d…ôyiŇü…ôn birlikd…ô HbA1c variasiyasńĪnńĪn yalnńĪz 6.4%-ni izah edir, 93.6%-i izahsńĪz qalńĪr. RMSE=0.8593, F=729.83, p‚Čą0 ‚ÄĒ model √ľmumi olaraq statistik …ôh…ômiyy…ôtlidir, lakin proqnostik g√ľc√ľ aŇüańüńĪdńĪr. CI qrafiki bu m…ônz…ôr…ôni vizual olaraq d…ôqiq √ßatdńĪrńĪr: BMI n√∂qt…ôsi sńĪfńĪrdan sańüda, dar CI il…ô qńĪrmńĪzńĪ ‚ÄĒ g√ľcl√ľ v…ô …ôh…ômiyy…ôtli; YaŇü n√∂qt…ôsi sńĪfńĪrdan solda, dar CI il…ô qńĪrmńĪzńĪ ‚ÄĒ …ôh…ômiyy…ôtli, lakin …ômsal ki√ßikdir; GENDER is…ô geniŇü CI il…ô sńĪfńĪrńĪ k…ôsir, boz ‚ÄĒ …ôh…ômiyy…ôtsiz. Sad…ô vs √ßoxd…ôyiŇü…ônli m√ľqayis…ôsind…ô R¬≤ 0.0304-d…ôn 0.0636-ya, RMSE is…ô 0.8744-d…ôn 0.8593-…ô yaxŇüńĪlaŇüdńĪ ‚ÄĒ BMI …ôlav…ôsi modeli g√ľcl…ôndirir, lakin h…ôr iki model d…ô proqnostik baxńĪmdan z…ôif qalńĪr. N…ôtic…ô: BMI v…ô YaŇü HbA1c il…ô statistik …ôlaq…ôlidir, H‚āÄ r…ôdd edilir; lakin Adj.R¬≤=0.06 g√∂st…ôrir ki, bu d…ôyiŇü…ônl…ôr HbA1c-nin …ôsas s√ľr√ľc√ľl…ôri deyil ‚ÄĒ modelin real proqnoz g√ľc√ľ √ľ√ß√ľn …ôlav…ô klinik d…ôyiŇü…ônl…ôr (diabet statusu, d…ôrman istifad…ôsi v…ô s.) lab√ľdd√ľr.



## 3.4 Logistik Reqressiya ‚ÄĒ √Ėl√ľm EhtimalńĪ

```{r logistic_regression, warning=F, error=F, message=F}

# H‚āÄ: BMI, yaŇü, cins √∂l√ľm ehtimalńĪnńĪ proqnozlaŇüdńĪrmńĪr
# H‚āĀ: Bu d…ôyiŇü…ônl…ôr √∂l√ľm ehtimalńĪ il…ô …ôlaq…ôlidir
# H…ôd…ôf: DEATHDATE var/yox ‚Üí 1/0

logit_data <- obs_numeric %>%
  filter(DESCRIPTION %in% c(
    "Body Mass Index",
    "Hemoglobin A1c/Hemoglobin.total in Blood",
    "Systolic Blood Pressure"
  )) %>%
  group_by(PATIENT, DESCRIPTION) %>%
  summarise(value_num=mean(value_num,na.rm=T), .groups="drop") %>%
  pivot_wider(names_from=DESCRIPTION, values_from=value_num) %>%
  rename(BMI=`Body Mass Index`,
         HbA1c=`Hemoglobin A1c/Hemoglobin.total in Blood`,
         SBP=`Systolic Blood Pressure`) %>%
  left_join(patients %>% select(ID,age,GENDER,DEATHDATE),
            by=c("PATIENT"="ID")) %>%
  mutate(death=as.integer(!is.na(DEATHDATE)),
         GENDER=factor(GENDER)) %>%
  filter(!is.na(BMI),!is.na(HbA1c),!is.na(SBP),
         !is.na(age),!is.na(GENDER))

cat("n=",nrow(logit_data),"| √Ėl√ľm:",sum(logit_data$death),
    "| Sańü:",sum(logit_data$death==0),"\n")


# Train/test split ‚ÄĒ 70/30

set.seed(42)
train_idx   <- sample(1:nrow(logit_data), 0.7*nrow(logit_data))
train_logit <- logit_data[train_idx,]
test_logit  <- logit_data[-train_idx,]


# Model qurulmasńĪ

model_logit <- glm(death~age+BMI+HbA1c+SBP+GENDER,
                   data=train_logit, family=binomial(link="logit"))
logit_sum   <- summary(model_logit)


# Odds ratio c…ôdv…ôli
or_tbl <- as.data.frame(logit_sum$coefficients)
or_tbl$D…ôyiŇü…ôn <- rownames(or_tbl)
rownames(or_tbl) <- NULL
or_tbl <- or_tbl %>%
  select(D…ôyiŇü…ôn, everything()) %>%
  rename(`ő≤ …ômsal`=Estimate, `Std. x…ôta`=`Std. Error`,
         `z statistika`=`z value`, `p-value`=`Pr(>|z|)`) %>%
  mutate(
    `Odds Ratio`    = round(exp(`ő≤ …ômsal`), 4),
    `OR 95% CI alt` = round(exp(`ő≤ …ômsal`-1.96*`Std. x…ôta`), 4),
    `OR 95% CI √ľst` = round(exp(`ő≤ …ômsal`+1.96*`Std. x…ôta`), 4),
    `p-value`       = format(as.numeric(`p-value`),scientific=TRUE),
    `ő≤ …ômsal`       = round(`ő≤ …ômsal`, 4),
    `Std. x…ôta`     = round(`Std. x…ôta`, 4),
    `z statistika`  = round(`z statistika`, 4),
    `∆Źh…ômiyy…ôtli?`  = ifelse(as.numeric(`p-value`)<0.05,"B…ôli","Xeyr")
  )

kable(or_tbl, caption="<div style='text-align:center; font-weight:bold; font-size:15px;'>Logistik reqressiya ‚ÄĒ Odds Ratio c…ôdv…ôli</div>") %>%
  kable_styling(bootstrap_options=c("striped","hover","condensed"),
                full_width=FALSE) %>%
  scroll_box(width="100%")


# Test datasńĪnda proqnoz
pred_prob  <- predict(model_logit, newdata=test_logit, type="response")
pred_class <- ifelse(pred_prob>0.5, 1, 0)

# Confusion matrix
conf_mat <- table(Faktiki=test_logit$death, Proqnoz=pred_class)
kable(conf_mat, caption="Confusion Matrix ‚ÄĒ Test data") %>%
  kable_styling(bootstrap_options=c("striped","hover"), full_width=FALSE)

TP <- conf_mat[2,2]; TN <- conf_mat[1,1]
FP <- conf_mat[1,2]; FN <- conf_mat[2,1]

# Precision, Recall, F1, Accuracy
perf_tbl <- tibble(
  `Accuracy`    = round((TP+TN)/(TP+TN+FP+FN), 4),
  `Precision`   = round(TP/(TP+FP), 4),
  `Recall`      = round(TP/(TP+FN), 4),
  `F1-score`    = round(2*TP/(2*TP+FP+FN), 4),
  `Specificity` = round(TN/(TN+FP), 4)
)

kable(perf_tbl, caption="<div style='text-align:center; font-weight:bold; font-size:15px;'>Model performans g√∂st…ôricil…ôri</div>") %>%
  kable_styling(bootstrap_options=c("striped","hover"), full_width=FALSE)

# AUC-ROC …ôyrisi
roc_obj <- pROC::roc(test_logit$death, pred_prob, quiet=TRUE)
auc_val <- round(pROC::auc(roc_obj), 4)

roc_df <- data.frame(FPR=1-roc_obj$specificities,
                     TPR=roc_obj$sensitivities)

ggplot(roc_df, aes(x=FPR, y=TPR)) +
  geom_line(color="#2E75B6", linewidth=1.2) +
  geom_abline(slope=1, intercept=0, linetype="dashed", color="gray50") +
  annotate("text", x=0.65, y=0.3,
           label=paste0("AUC = ",auc_val),
           color="#C0392B", size=5, fontface="bold") +
  labs(title    = "AUC-ROC ∆Źyrisi ‚ÄĒ Logistik Reqressiya",
       subtitle = "AUC > 0.7 q…ôbul edil…ô bil…ôn model",
       x="False Positive Rate (1-Specificity)",
       y="True Positive Rate (Sensitivity)") +
  theme_minimal(base_size=13) +
  theme(plot.title    = element_text(hjust=0.5, face="bold"),
        plot.subtitle = element_text(hjust=0.5, color="gray50"))
```

> **Ňě…ôrh:** Bu analizin m…ôqs…ôdi aydńĪndńĪr: …ôlimizd…ôki klinik d…ôyiŇü…ônl…ôr ‚ÄĒ YaŇü, BMI, HbA1c, SBP, Cins ‚ÄĒ pasiyentin √∂l√ľm ehtimalńĪnńĪ proqnozlaŇüdńĪra bilirmi? X…ôtti reqressiya k…ômiyy…ôt h…ôd…ôf √ľ√ß√ľn iŇül…ôyirdi, indi h…ôd…ôfimiz ikili kateqorikdir: √∂l√ľm var (1) yoxsa yox (0) ‚ÄĒ buna g√∂r…ô logistik reqressiya se√ßildi. Model 70% train, 30% test prinsipi il…ô quruldu ki, n…ôtic…ôl…ôr yeni datada da ke√ß…ôrli olsun. Odds Ratio c…ôdv…ôlin…ô g√∂r…ô modelin …ôn g√ľcl√ľ prediktoru YaŇüdńĪr: OR=1.0668, p‚Čą0 ‚ÄĒ h…ôr 1 il yaŇüńĪn artmasńĪ √∂l√ľm ehtimalńĪnńĪ 6.7% artńĪrńĪr, y…ôni 50 yaŇülńĪ pasiyentin √∂l√ľm ehtimalńĪ 40 yaŇülńĪdan …ôh…ômiyy…ôtli d…ôr…ôc…ôd…ô y√ľks…ôkdir. GENDER d…ô siqnal verir: OR=1.1718, p=0.00024 ‚ÄĒ kiŇüil…ôr qadńĪnlara nisb…ôt…ôn 17% daha y√ľks…ôk √∂l√ľm riski daŇüńĪyńĪr. SBP z…ôif amma etibarlńĪdńĪr: OR=1.0024, p=0.005 ‚ÄĒ h…ôr mmHg artńĪm √∂l√ľm ehtimalńĪnńĪ 0.24% artńĪrńĪr. BMI OR=0.9854 il…ô …ôh…ômiyy…ôtlidir, lakin …ômsal m…ônfidir ‚ÄĒ y√ľks…ôk BMI √∂l√ľm ehtimalńĪnńĪ azaldńĪr kimi g√∂r√ľn√ľr; bu sintetik datanńĪn artefaktńĪdńĪr, real klinik m…ôntiq…ô uyńüun deyil. HbA1c is…ô modeld…ô he√ß bir siqnal verm…ôdi: OR=0.9971, p=0.898, CI sńĪfńĪrńĪ k…ôsir ‚ÄĒ bu d…ôyiŇü…ôn √∂l√ľm√ľ proqnozlaŇüdńĪrmńĪr. Confusion Matrix modelin …ôsas problemini ortaya qoyur: TN=8460, TP=31, FN=1159 ‚ÄĒ model sańü qalanlarńĪ m√ľk…ômm…ôl tanńĪyńĪr (Specificity=0.9976), lakin v…ôfat ed…ônl…ôrin 97%-ni qa√ßńĪrńĪr (Recall=0.026). Accuracy=0.878 aldadńĪcńĪdńĪr ‚ÄĒ dataset 78% sańü qalandan ibar…ôt olduńüuna g√∂r…ô "hamńĪsńĪ sańü qalar" des…ô bel…ô y√ľks…ôk accuracy √ßńĪxńĪr; F1=0.05 h…ôqiqi performansńĪ g√∂st…ôrir. AUC=0.7566 is…ô f…ôrqli bucaqdan baxńĪr: modelin sńĪralama qabiliyy…ôti "q…ôbul edil…ô bil…ôn" h…ôddind…ôdir ‚ÄĒ t…ôsad√ľfi modeld…ôn (AUC=0.5) …ôh…ômiyy…ôtli d…ôr…ôc…ôd…ô yaxŇüńĪdńĪr, ROC …ôyrisi sol √ľst k√ľnc…ô dońüru aydńĪn …ôyilmiŇüdir. N…ôtic…ô: YaŇü bu modelin …ôsas s√ľr√ľc√ľs√ľd√ľr; AUC=0.76 diskriminasiya g√ľc√ľn√ľ t…ôsdiql…ôyir, lakin sinif balanssńĪzlńĪńüńĪ (78% vs 22%) Recall-u yer…ô vurur ‚ÄĒ modelin v…ôfat ed…ônl…ôri tanńĪmasńĪ √ľ√ß√ľn SMOTE v…ô ya threshold optimizasiyasńĪ n√∂vb…ôti addńĪm olmalńĪdńĪr.



## 3.5 Klassifikasiya Modell…ôri

```{r classification, warning=F, error=F, message=F}
clf_data <- logit_data %>%
  mutate(death_f=factor(death,levels=c(0,1),labels=c("Sańü","V…ôfat"))) %>%
  select(age,BMI,HbA1c,SBP,GENDER,death_f) %>%
  filter(complete.cases(.))

set.seed(42)
train_idx2 <- sample(1:nrow(clf_data), 0.7*nrow(clf_data))
train_clf  <- clf_data[train_idx2,]
test_clf   <- clf_data[-train_idx2,]

cat("Train n=",nrow(train_clf),"| Test n=",nrow(test_clf),"\n")

tree_model <- rpart::rpart(
  death_f~age+BMI+HbA1c+SBP+GENDER, data=train_clf,
  method="class",
  control=rpart::rpart.control(maxdepth=5,minsplit=20)
)

tree_pred <- predict(tree_model, newdata=test_clf, type="class")
tree_cm   <- table(Faktiki=test_clf$death_f, Proqnoz=tree_pred)
tree_acc  <- round(sum(diag(tree_cm))/sum(tree_cm), 4)
tree_prec <- round(tree_cm[2,2]/sum(tree_cm[,2]), 4)
tree_rec  <- round(tree_cm[2,2]/sum(tree_cm[2,]), 4)
tree_f1   <- round(2*tree_prec*tree_rec/(tree_prec+tree_rec), 4)

rpart.plot::rpart.plot(
  tree_model, type=4, extra=104,
  box.palette=c("#AED6F1","#FADBD8"),
  branch.lty=3, shadow.col="gray80", nn=TRUE,
  main="Decision Tree ‚ÄĒ √Ėl√ľm statusu proqnozu"
)

nb_model <- e1071::naiveBayes(
  death_f~age+BMI+HbA1c+SBP+GENDER, data=train_clf
)
nb_pred <- predict(nb_model, newdata=test_clf)
nb_cm   <- table(Faktiki=test_clf$death_f, Proqnoz=nb_pred)
nb_acc  <- round(sum(diag(nb_cm))/sum(nb_cm), 4)
nb_prec <- round(nb_cm[2,2]/sum(nb_cm[,2]), 4)
nb_rec  <- round(nb_cm[2,2]/sum(nb_cm[2,]), 4)
nb_f1   <- round(2*nb_prec*nb_rec/(nb_prec+nb_rec), 4)

train_knn_x <- train_clf %>%
  mutate(GENDER_n=as.numeric(GENDER)) %>%
  select(age,BMI,HbA1c,SBP,GENDER_n) %>% scale()
test_knn_x <- test_clf %>%
  mutate(GENDER_n=as.numeric(GENDER)) %>%
  select(age,BMI,HbA1c,SBP,GENDER_n) %>% scale()
knn_pred <- class::knn(train=train_knn_x, test=test_knn_x,
                       cl=train_clf$death_f, k=5)
knn_cm   <- table(Faktiki=test_clf$death_f, Proqnoz=knn_pred)
knn_acc  <- round(sum(diag(knn_cm))/sum(knn_cm), 4)
knn_prec <- round(knn_cm[2,2]/sum(knn_cm[,2]), 4)
knn_rec  <- round(knn_cm[2,2]/sum(knn_cm[2,]), 4)
knn_f1   <- round(2*knn_prec*knn_rec/(knn_prec+knn_rec), 4)

logit_pred_class2 <- factor(
  ifelse(predict(model_logit,
                 newdata=test_clf %>%
                   mutate(death=as.integer(death_f=="V…ôfat")),
                 type="response")>0.5,"V…ôfat","Sańü"),
  levels=c("Sańü","V…ôfat")
)
lr_cm   <- table(Faktiki=test_clf$death_f, Proqnoz=logit_pred_class2)
lr_acc  <- round(sum(diag(lr_cm))/sum(lr_cm), 4)
lr_prec <- round(lr_cm[2,2]/sum(lr_cm[,2]), 4)
lr_rec  <- round(lr_cm[2,2]/sum(lr_cm[2,]), 4)
lr_f1   <- round(2*lr_prec*lr_rec/(lr_prec+lr_rec), 4)

model_muq <- tibble(
  Model      = c("Logistik Reqressiya","Decision Tree",
                  "Naive Bayes","kNN (k=5)"),
  Accuracy   = c(lr_acc,  tree_acc,  nb_acc,  knn_acc),
  Precision  = c(lr_prec, tree_prec, nb_prec, knn_prec),
  Recall     = c(lr_rec,  tree_rec,  nb_rec,  knn_rec),
  `F1-score` = c(lr_f1,   tree_f1,   nb_f1,   knn_f1)
) %>%
  arrange(desc(`F1-score`))

kable(model_muq,
      caption="<div style='text-align:center; font-weight:bold; font-size:15px;'>Klassifikasiya modell…ôri ‚ÄĒ performans m√ľqayis…ôsi</div>") %>%
  kable_styling(bootstrap_options=c("striped","hover"), full_width=FALSE) %>%
  row_spec(1, bold=TRUE, background="#EAF3DE")

model_muq %>%
  pivot_longer(cols=c(Accuracy,Precision,Recall,`F1-score`),
               names_to="Metrika", values_to="D…ôy…ôr") %>%
  ggplot(aes(x=Model, y=D…ôy…ôr, fill=Metrika)) +
  geom_col(position="dodge", alpha=0.88) +
  geom_text(aes(label=round(D…ôy…ôr,3)),
            position=position_dodge(width=0.9),
            vjust=-0.4, size=2.8, fontface="bold") +
  scale_fill_brewer(palette="Set2") +
  scale_y_continuous(limits=c(0,1.1),
                     labels=scales::percent_format(accuracy=1)) +
  labs(title    = "Klassifikasiya modell…ôri ‚ÄĒ performans m√ľqayis…ôsi",
       subtitle = "Accuracy, Precision, Recall, F1-score",
       x=NULL, y="D…ôy…ôr", fill="Metrika") +
  theme_minimal(base_size=12) +
  theme(plot.title    = element_text(hjust=0.5, face="bold"),
        plot.subtitle = element_text(hjust=0.5, color="gray50"),
        axis.text.x   = element_text(angle=15, hjust=1))
```

> **Ňě…ôrh:**  Bu analizin m…ôqs…ôdi logistik reqressiyanńĪn t…ôk model olaraq kifay…ôt edib-etm…ôdiyini yoxlamaqdńĪr ‚ÄĒ eyni problem 4 f…ôrqli klassifikasiya alqoritmi il…ô sńĪnanńĪr v…ô n…ôtic…ôl…ôr m√ľqayis…ô edilir. Decision Tree n…ôtic…ôsi analitik baxńĪmdan diqq…ôt√ß…ôkicidir: ańüac he√ß bir b√∂l√ľnm…ô aparmadńĪ, yalnńĪz bir node il…ô "hamńĪsńĪ SańüdńĪr" q…ôrarńĪ verdi ‚ÄĒ bu "Decision Stump" adlanan v…ôziyy…ôtdir. S…ôb…ôb sinif balanssńĪzlńĪńüńĪdńĪr: dataset 88% Sańü, 12% V…ôfatdan ibar…ôt olduńüuna g√∂r…ô ańüac "h…ôr k…ôsi Sańü des…ôm 87.7% accuracy alarńĪm" m…ôntiqi il…ô b√∂l√ľnm…ôkd…ôn imtina etdi; Recall=0.000, F1=NaN. Logistik Reqressiya Precision=0.608 il…ô …ôn d…ôqiq modeldir ‚ÄĒ proqnoz verdikd…ô s…ôhv etmir, lakin Recall=0.026 il…ô v…ôfat ed…ônl…ôrin 97%-ni qa√ßńĪrńĪr. Naive Bayes orta performans g√∂st…ôrdi: F1=0.183. Qalib kNN (k=5)-dir: F1=0.226, Recall=0.148 ‚ÄĒ 4 model arasńĪnda v…ôfat ed…ônl…ôri …ôn √ßox tanńĪyan modeldir. Bar qrafiki bu m…ônz…ôr…ôni vizual olaraq t…ôsdiql…ôyir: b√ľt√ľn modell…ôrd…ô Accuracy ~87-88% il…ô y√ľks…ôk g√∂r√ľn√ľr, lakin F1 s√ľtunlarńĪ h…ôqiqi performans f…ôrqini ortaya qoyur. N…ôtic…ô: Sinif balanssńĪzlńĪńüńĪ b√ľt√ľn modell…ôri z…ôifl…ôdir; kNN nisbi qalib olsa da F1=0.226 h…ôl…ô aŇüańüńĪdńĪr ‚ÄĒ SMOTE il…ô sinif balansńĪ yaradńĪlsaydńĪ b√ľt√ľn modell…ôrin Recall g√∂st…ôricisi …ôh…ômiyy…ôtli d…ôr…ôc…ôd…ô yaxŇüńĪlaŇüardńĪ.


## 3.6 Model ValidasiyasńĪ

```{r model_validation, warning=F, error=F, message=F}
set.seed(42)
k     <- 5
folds <- sample(cut(seq(1,nrow(clf_data)), breaks=k, labels=FALSE))

cv_results <- do.call(rbind, lapply(1:k, function(i) {
  test_idx   <- which(folds==i)
  train_fold <- clf_data[-test_idx,]
  test_fold  <- clf_data[test_idx,]
  fold_model <- glm(
    as.integer(death_f=="V…ôfat")~age+BMI+HbA1c+SBP+GENDER,
    data=train_fold, family=binomial(link="logit")
  )
  fold_prob <- predict(fold_model, newdata=test_fold, type="response")
  fold_pred <- ifelse(fold_prob>0.5, 1, 0)
  fold_true <- as.integer(test_fold$death_f=="V…ôfat")
  fold_cm   <- table(fold_true, fold_pred)
  acc       <- sum(diag(fold_cm))/sum(fold_cm)
  data.frame(Fold=i, Accuracy=round(acc,4), n_test=nrow(test_fold))
}))

kable(cv_results, caption=paste0(k,"-fold Cross Validation ‚ÄĒ Logistik Reqressiya")) %>%
  kable_styling(bootstrap_options=c("striped","hover"), full_width=FALSE)

cv_summary <- tibble(
  `Orta Accuracy`  = round(mean(cv_results$Accuracy), 4),
  `Std. sapma`     = round(sd(cv_results$Accuracy), 4),
  `Min`            = round(min(cv_results$Accuracy), 4),
  `Max`            = round(max(cv_results$Accuracy), 4),
  `Train Accuracy` = round(lr_acc, 4),
  `Overfitting?`   = ifelse(
    abs(lr_acc-mean(cv_results$Accuracy))>0.05,
    "B…ôli (f…ôrq>5%)","Xeyr (f…ôrq‚Č§5%)"
  )
)

kable(cv_summary, caption="<div style='text-align:center; font-weight:bold; font-size:15px;'>Cross Validation x√ľlas…ôsi</div>") %>%
  kable_styling(bootstrap_options=c("striped","hover"), full_width=FALSE)

cv_results %>%
  ggplot(aes(x=factor(Fold), y=Accuracy)) +
  geom_col(fill="#2E75B6", alpha=0.85, width=0.6) +
  geom_hline(yintercept=mean(cv_results$Accuracy),
             color="#C0392B", linetype="dashed", linewidth=1) +
  geom_text(aes(label=round(Accuracy,3)),
            vjust=-0.5, size=3.8, fontface="bold") +
  annotate("text", x=4.5, y=mean(cv_results$Accuracy)+0.01,
           label=paste0("Ort: ",round(mean(cv_results$Accuracy),3)),
           color="#C0392B", size=3.8) +
  scale_y_continuous(labels=scales::percent_format(accuracy=1),
                     limits=c(0,1.1)) +
  labs(title    = paste0(k,"-fold Cross Validation ‚ÄĒ Accuracy"),
       subtitle = "QńĪrmńĪzńĪ x…ôtt: orta accuracy",
       x="Fold", y="Accuracy") +
  theme_minimal(base_size=13) +
  theme(plot.title    = element_text(hjust=0.5, face="bold"),
        plot.subtitle = element_text(hjust=0.5, color="gray50"))
```

> **Ňě…ôrh:** Model validasiyasńĪnńĪn m…ôqs…ôdi budur: logistik reqressiya yalnńĪz bir train/test b√∂lg√ľs√ľnd…ô yaxŇüńĪ n…ôtic…ô ver…ô bil…ôr ‚ÄĒ b…ôlk…ô o b√∂lg√ľ ŇüanslńĪ idi? Bunu yoxlamaq √ľ√ß√ľn 5-fold cross validation t…ôtbiq edildi. M…ôntiq sad…ôdir: data 5 b…ôrab…ôr hiss…ôy…ô b√∂l√ľn√ľr, h…ôr d…ôf…ô 4 hiss…ô train, 1 hiss…ô test kimi istifad…ô edilir, bu proses 5 d…ôf…ô t…ôkrarlanńĪr ‚ÄĒ bel…ôlikl…ô modelin h…ôr pasiyent …ôn azńĪ bir d…ôf…ô test datasńĪnda yoxlanńĪlńĪr. 5 fold-un accuracy n…ôtic…ôl…ôrin…ô baxdńĪqda: 0.875, 0.880, 0.878, 0.879, 0.878 ‚ÄĒ d…ôy…ôrl…ôr bir-birin…ô son d…ôr…ôc…ô yaxńĪndńĪr. Std. sapma=0.0019 ‚ÄĒ bu praktiki olaraq sńĪfńĪra b…ôrab…ôrdir, model h…ôr b√∂lg√ľd…ô eyni davranńĪŇüńĪ g√∂st…ôrir. Orta CV Accuracy=0.8782, Train Accuracy=0.8781 ‚ÄĒ f…ôrq 0.0001, y…ôni overfitting yoxdur. Model n…ô train datasńĪnńĪ …ôzb…ôrl…ôyib, n…ô d…ô yeni datada √ß√∂k√ľr ‚ÄĒ stabil v…ô √ľmumil…ôŇü…ô bil…ôn bir modeldir. Bar qrafiki bu sabitliyi vizual olaraq aydńĪn g√∂st…ôrir: 5 s√ľtunun hamńĪsńĪ qńĪrmńĪzńĪ orta x…ôtt…ô yapńĪŇümńĪŇü, he√ß biri k…ônara √ßńĪxmńĪr. N…ôtic…ô: 5-fold CV modelin stabilliyini t…ôsdiql…ôdi ‚ÄĒ overfitting yoxdur, model generalizasiya edir. Lakin bu validasiya yalnńĪz Accuracy √ľz…ôrind…ôn aparńĪldńĪ; sinif balanssńĪzlńĪńüńĪ problemi burada da gizl…ônir ‚ÄĒ CV F1-score √ľz…ôrind…ôn aparńĪlsaydńĪ tablo f…ôrqli g√∂r√ľn…ôrdi.



## 3.7 T…ôdqiqat F…ôrziyy…ôl…ôri ‚ÄĒ H‚āÄ / H‚āĀ X√ľlas…ôsi

```{r xulase_ferziyyeler, warning=F, error=F, message=F}
ferziyye_tbl <- tibble(
  `#`              = 1:4,
  `F…ôrziyy…ô`       = c(
    "KiŇüi v…ô qadńĪnńĪn orta BMI-si f…ôrqlimi?",
    "Sańü qalan vs v…ôfat etmiŇü pasiyentl…ôrin yaŇüńĪ f…ôrqlimi?",
    "ńįrq qruplarńĪ arasńĪnda BMI f…ôrqi varmńĪ?",
    "KiŇüi v…ô qadńĪn √∂l√ľm nisb…ôti f…ôrqlimi?"
  ),
  `H‚āÄ` = c(
    "BMI_kiŇüi = BMI_qadńĪn",
    "YaŇü_sańü = YaŇü_v…ôfat",
    "BMI b√ľt√ľn irql…ôr √ľ√ß√ľn eyni",
    "p_kiŇüi = p_qadńĪn"
  ),
  `Test` = c(
    "Welch t-test",
    "Welch t-test",
    "One-way ANOVA",
    "Proportion Z-test"
  ),
  `p-value` = c(
    format(t_res$p.value,  scientific=TRUE),
    format(t_yas$p.value,  scientific=TRUE),
    format(anova_sum[[1]]$`Pr(>F)`[1], scientific=TRUE),
    format(p_val,          scientific=TRUE)
  ),
  `Q…ôrar (őĪ=0.05)` = c(
    ifelse(t_res$p.value<0.05,               "H‚āÄ r…ôdd","H‚āÄ q…ôbul"),
    ifelse(t_yas$p.value<0.05,               "H‚āÄ r…ôdd","H‚āÄ q…ôbul"),
    ifelse(anova_sum[[1]]$`Pr(>F)`[1]<0.05, "H‚āÄ r…ôdd","H‚āÄ q…ôbul"),
    ifelse(p_val<0.05,                        "H‚āÄ r…ôdd","H‚āÄ q…ôbul")
  ),
  `Effekt √∂l√ß√ľs√ľ` = c(
    paste0("Cohen's d=", round(cohens_d,  3)),
    paste0("Cohen's d=", round(cohens_d2, 3)),
    "Tukey post-hoc",
    "‚ÄĒ"
  )
)

kable(ferziyye_tbl,
      caption="<div style='text-align:center; font-weight:bold; font-size:15px;'>Hipotez testl…ôrinin yekun x√ľlas…ôsi</div>") %>%
  kable_styling(bootstrap_options=c("striped","hover","condensed"),
                full_width=TRUE) %>%
  row_spec(which(ferziyye_tbl$`Q…ôrar (őĪ=0.05)`=="H‚āÄ r…ôdd"),
           background="#FCEBEB") %>%
  row_spec(which(ferziyye_tbl$`Q…ôrar (őĪ=0.05)`=="H‚āÄ q…ôbul"),
           background="#EAF3DE") %>%
  scroll_box(width="100%")

reg_xulase <- tibble(
  Model          = c("Sad…ô x…ôtti req. (YaŇü ‚Üí HbA1c)",
                     "√áoxd…ôyiŇü…ônli req. (BMI+YaŇü+Cins ‚Üí HbA1c)",
                     "Logistik req. (√Ėl√ľm proqnozu)"),
  `R¬≤ / AUC`    = c(round(slr_sum$r.squared,  4),
                     round(mlr_sum$r.squared,  4),
                     auc_val),
  `RMSE / F1`   = c(round(sqrt(mean(residuals(model_slr)^2)), 4),
                     round(sqrt(mean(residuals(model_mlr)^2)), 4),
                     lr_f1),
  `∆Źsas tapńĪntńĪ` = c(
    "YaŇü HbA1c-ni z…ôif proqnozlaŇüdńĪrńĪr",
    "BMI+YaŇü birlikd…ô daha g√ľcl√ľ izah verir",
    paste0("AUC=", auc_val, " ‚ÄĒ model q…ôbul edil…ô bil…ôr")
  )
)

kable(reg_xulase,
      caption="<div style='text-align:center; font-weight:bold; font-size:15px;'>Reqressiya modell…ôri ‚ÄĒ yekun x√ľlas…ôsi</div>") %>%
  kable_styling(bootstrap_options=c("striped","hover"), full_width=FALSE)
```

> **Ňě…ôrh:** Bu analiz b√ľt√ľn aparńĪlmńĪŇü hipotez testl…ôrinin v…ô reqressiya modell…ôrinin yekun c…ôdv…ôlidir. D√∂rd hipotez testind…ôn ikisi H‚āÄ r…ôdd, ikisi H‚āÄ q…ôbul n…ôtic…ôsi verdi. H‚āÄ r…ôdd edil…ônl…ôr (qńĪrmńĪzńĪ): kiŇüi-qadńĪn BMI f…ôrqi ‚ÄĒ t-test p=2.22e-44, lakin Cohen's d=0.086 g√∂st…ôrir ki, statistik f…ôrq var, praktiki …ôh…ômiyy…ôt is…ô √ßox ki√ßikdir; sańü qalan vs v…ôfat etmiŇü yaŇü f…ôrqi ‚ÄĒ t-test p‚Čą0, Cohen's d=0.844 il…ô layih…ônin …ôn g√ľcl√ľ tapńĪntńĪsńĪdńĪr, h…ôm statistik h…ôm praktiki …ôh…ômiyy…ôtlidir; √∂l√ľm nisb…ôti cins f…ôrqi ‚ÄĒ Z-test p‚Čą0. H‚āÄ q…ôbul edil…ôn (yaŇüńĪl): irq √ľzr…ô BMI ‚ÄĒ ANOVA p=0.136, irq BMI-ni f…ôrql…ôndirmir. Reqressiya x√ľlas…ôsind…ô: sad…ô model R¬≤=0.030 ‚ÄĒ z…ôif; √ßoxd…ôyiŇü…ônli model R¬≤=0.064 ‚ÄĒ daha g√ľcl√ľ, lakin h…ôl…ô aŇüańüńĪ; logistik reqressiya AUC=0.7566 ‚ÄĒ …ôn g√ľcl√ľ model. Yekun: yaŇü bu datasetd…ô …ôn dominant d…ôyiŇü…ôndir. Statistik …ôh…ômiyy…ôtlilik praktiki …ôh…ômiyy…ôti h…ômiŇü…ô s√ľbut etmir ‚ÄĒ b√∂y√ľk n h…ôr f…ôrqi significant g√∂st…ôrir, effekt √∂l√ß√ľs√ľ h…ôqiqi m…ônasńĪnńĪ s√∂yl…ôyir.

# 4. X√ľlas…ô

## 4.1 ∆Źsas TapńĪntńĪlar

```{r xulase_esas_tapintilar, warning=F, error=F, message=F}
tapintilar <- tibble(
  `B√∂lm…ô` = c(
    "1. Deskriptiv", "1. Deskriptiv", "1. Deskriptiv",
    "1. Deskriptiv", "1. Deskriptiv", "1. Deskriptiv",
    "2. Anomaliyalar", "2. Anomaliyalar", "2. Anomaliyalar",
    "2. Anomaliyalar", "2. Anomaliyalar",
    "3. Proqnoz", "3. Proqnoz", "3. Proqnoz"
  ),
  `∆Źsas tapńĪntńĪ` = c(
    paste0("Orta yaŇü ", round(mean(patients$age, na.rm=T), 1), " ‚ÄĒ …ôn b√∂y√ľk qrup 41‚Äď65 yaŇü"),
    "Cins paylanmasńĪ dem…ôk olar b…ôrab…ôrdir ‚ÄĒ F/M ~50/50",
    paste0("√úmumi √∂l√ľm nisb…ôti ", round(100*mean(!is.na(patients$DEATHDATE)), 1), "% ‚ÄĒ 95% CI hesablanmńĪŇüdńĪr"),
    "YaŇüayńĪŇü Ňü…ôh…ôri (ADDRESS) vs dońüum yeri (BIRTHPLACE) m√ľqayis…ôsi: eyni dominant Ňü…ôh…ôrl…ôr, lakin yaŇüayńĪŇü daha geniŇü cońürafi yayńĪlma g√∂st…ôrir",
    "ńįrq √ó Ail…ô v…ôziyy…ôti: evlilik h…ôr irq qrupunda dominant, 'M…ôlumat yoxdur' b√ľt√ľn qruplarda sistematik boŇüluq yaradńĪr",
    "65+ yaŇü qrupu m√ľraci…ôt intensivliyi …ôn y√ľks…ôkdir; 19‚Äď40 yaŇü qadńĪnlar kiŇüil…ôrd…ôn √ßox m√ľraci…ôt edir (hamil…ôlik)",
    paste0("Data cleaning: ", format(sum(c(19,2620,115,10978,13963,148)), big.mark=","), " problemli qeyd aŇükar edilib, t…ômizl…ônib"),
    "Glucose-da …ôn √ßox IQR outlier ‚ÄĒ diabet x…ôst…ôl…ôri; Modified Z-score (MAD) regular Z-d…ôn daha √ßox outlier aŇükarlayńĪr",
    paste0("KiŇüi vs QadńĪn BMI: p=", format(t_res$p.value, scientific=TRUE), ", Cohen's d=", round(cohens_d,3), " ‚ÄĒ statistik var, praktiki …ôh…ômiyy…ôtsiz"),
    paste0("V…ôfat vs sańü yaŇü: Cohen's d=", round(cohens_d2,3), " ‚ÄĒ layih…ônin …ôn g√ľcl√ľ tapńĪntńĪsńĪ"),
    paste0("ńįrq √ľzr…ô BMI ANOVA: p=", format(anova_sum[[1]]$`Pr(>F)`[1], scientific=TRUE), " ‚ÄĒ H‚āÄ q…ôbul, irq BMI-ni f…ôrql…ôndirmir"),
    paste0("Sad…ô req. R¬≤=", round(slr_sum$r.squared,3), " ‚ÄĒ yaŇü HbA1c-ni z…ôif proqnozlaŇüdńĪrńĪr"),
    paste0("√áox req. Adj.R¬≤=", round(mlr_sum$adj.r.squared,3), " ‚ÄĒ BMI …ôlav…ôsi modeli g√ľcl…ôndirir"),
    paste0("Logistik req. AUC=", auc_val, " ‚ÄĒ √∂l√ľm proqnozu q…ôbul edil…ô bil…ôn h…ôdd…ôdir")
  )
)

kable(tapintilar,
      caption = "<div style='text-align:center; font-weight:bold; font-size:15px;'>B√ľt√ľn b√∂lm…ôl…ôr √ľzr…ô …ôsas tapńĪntńĪlar</div>") %>%
  kable_styling(bootstrap_options = c("striped","hover","condensed"),
                full_width = TRUE, font_size = 12)
```

> **Ňě…ôrh:** 132,000+ sintetik pasiyent √ľz…ôrind…ô aparńĪlmńĪŇü bu analizin …ôn g√ľcl√ľ tapńĪntńĪsńĪ yaŇü il…ô √∂l√ľm statusu arasńĪndakńĪ …ôlaq…ôdir ‚ÄĒ v…ôfat etmiŇü pasiyentl…ôr sańü qalanlardan orta hesabla 18.5 yaŇü b√∂y√ľkd√ľr (Cohen's d=0.844, b√∂y√ľk effekt). ńįrq BMI-ni f…ôrql…ôndirmir ‚ÄĒ ANOVA p=0.136 il…ô H‚āÄ q…ôbul edilir. Reqressiya modell…ôri g√∂st…ôrdi ki, m√∂vcud d…ôyiŇü…ônl…ôr HbA1c-ni tam izah etm…ôk √ľ√ß√ľn kifay…ôt deyil ‚ÄĒ R¬≤=0.064 il…ô variasiyasńĪnńĪn 94%-i izahsńĪz qalńĪr.

## 4.2 Limitasiyalar v…ô T√∂vsiy…ôl…ôr

```{r xulase_limitasiya, warning=F, error=F, message=F}
limit_tbl <- tibble(
  `#` = 1:7,
  `Kateqoriya` = c(
    "Sintetik data", "Sintetik data",
    "Statistik g√ľc", "KauzallńĪq",
    "Model", "Model", "G…ôl…ôc…ôk istiqam…ôt"
  ),
  `Limitasiya / T√∂vsiy…ô` = c(
    "Bu dataset Synthea t…ôr…ôfind…ôn simulyasiya edilmiŇüdir ‚ÄĒ real populyasiyanńĪ tam …ôks etdirmir. Klinik q…ôrarlar √ľ√ß√ľn istifad…ô edilm…ôm…ôlidir.",
    "Sintetik datada b…ôzi statistik n…ôtic…ôl…ôr real datadan f…ôrqli ola bil…ôr ‚ÄĒ x√ľsusil…ô nadir x…ôst…ôlikl…ôr √ľ√ß√ľn. ńįrq v…ô ail…ô v…ôziyy…ôti √ßarpaz analizind…ôki f…ôrql…ôr real sosio-demoqrafik n…ôtic…ô kimi q…ôbul edilm…ôm…ôlidir.",
    "B√∂y√ľk n (132,000+) s…ôb…ôbind…ôn h…ôtta √ßox ki√ßik f…ôrql…ôr statistik …ôh…ômiyy…ôtli √ßńĪxńĪr ‚ÄĒ effekt √∂l√ß√ľs√ľ (Cohen's d) m√ľtl…ôq n…ôz…ôr…ô alńĪnmalńĪdńĪr. √áebyŇüev b…ôrab…ôrsizliyi normal olmayan paylanmalar √ľ√ß√ľn metodoloji c…ôh…ôtd…ôn daha d√ľzg√ľn yanaŇümadńĪr.",
    "Korrelyasiya kauzallńĪq deyil ‚ÄĒ yaŇü~HbA1c …ôlaq…ôsi yaŇüńĪn HbA1c-y…ô birbaŇüa s…ôb…ôb olduńüunu s√ľbut etmir.",
    paste0("Reqressiya modell…ôri R¬≤=", round(mlr_sum$r.squared,3), " ‚ÄĒ izah edilm…ômiŇü variasiya y√ľks…ôkdir. ∆Źlav…ô klinik d…ôyiŇü…ônl…ôr (diabet statusu, d…ôrman q…ôbulu) lazńĪmdńĪr."),
    "Klassifikasiya modell…ôri sinif balanssńĪzlńĪńüńĪndan (78% Sańü, 22% V…ôfat) ciddi Ňü…ôkild…ô t…ôsirl…ônib ‚ÄĒ SMOTE t√∂vsiy…ô edilir.",
    "G…ôl…ôc…ôkd…ô: survival analysis, x…ôst…ô klasterl…ôŇüdirm…ô, SMOTE il…ô balanslaŇüdńĪrńĪlmńĪŇü model, yaŇüayńĪŇü Ňü…ôh…ôri √ľzr…ô sańülamlńĪq xidm…ôti …ôl√ßatanlńĪq analizi, real data il…ô m√ľqayis…ô t√∂vsiy…ô edilir."
  )
)

kable(limit_tbl,
      caption = "<div style='text-align:center; font-weight:bold; font-size:15px;'>Limitasiyalar, qeydl…ôr v…ô g…ôl…ôc…ôk t√∂vsiy…ôl…ôr</div>") %>%
  kable_styling(bootstrap_options = c("striped","hover","condensed"),
                full_width = TRUE, font_size = 12) %>%
  column_spec(3, width = "60%")
```

> **Ňě…ôrh:** Bu analizin …ôsas m…ôhdudiyy…ôti datanńĪn sintetik olmasńĪdńĪr ‚ÄĒ Synthea t…ôr…ôfind…ôn generasiya edilmiŇü bu dataset real klinik q…ôrarlara birbaŇüa t…ôtbiq edilm…ôm…ôlidir. Metodoloji baxńĪmdan …ôn m√ľh√ľm qeyd statistik g√ľcl…ô bańülńĪdńĪr: 132,000+ pasiyentlik bu n√ľmun…ôd…ô p-d…ôy…ôri dem…ôk olar h…ôr f…ôrqi …ôh…ômiyy…ôtli g√∂st…ôrir ‚ÄĒ buna g√∂r…ô effekt √∂l√ß√ľs√ľ bildirilm…ôd…ôn p-d…ôy…ôri t…ôk baŇüńĪna m…ônasńĪzdńĪr. Klassifikasiya modell…ôrind…ôki sinif balanssńĪzlńĪńüńĪ (kNN F1=0.226) g…ôl…ôc…ôk iŇüin …ôsas prioritetidir. Survival analysis is…ô bu dataset √ľ√ß√ľn …ôn perspektivli n√∂vb…ôti addńĪmdńĪr ‚ÄĒ √∂l√ľm vaxtńĪnńĪn proqnozu m√∂vcud modell…ôr…ô nisb…ôt…ôn √ßox daha z…ôngin m…ôlumat ver…ôr.


